ACORDAO-COMPLETO-2448852

ACÓRDÃO 416/2021 ATA 6/2021 - PLENÁRIO

VISTOS, relatados e discutidos estes autos de representação autuada, de forma apartada do processo TC Processo 016.119/2016-9, para apurar a suposta participação da empresa GDK S.A. - Em Recuperação Judicial em fraudes ocorridas nas licitações conduzidas pela Petrobras para implantação da Refinaria Abreu e Lima em Ipojuca/PE, também denominada de Refinaria do Nordeste - Rnest,
ACORDAM os Ministros do Tribunal de Contas da União, reunidos em sessão do Plenário, ante as razões expostas pelo Relator, em:
9.1. declarar, com fundamento no art. 46 da Lei 8.443/1992, a inidoneidade da empresa GDK S.A. - Em Recuperação Judicial para participar, por três anos, de licitação na Administração Pública Federal, bem como em certames promovidos na esfera estadual e municipal cujos objetos sejam custeados com recursos federais repassados por força de convênios ou instrumentos congêneres;
9.2. dar ciência deste acórdão:
9.2.1. à Secretaria de Gestão do Ministério da Economia para que, atendendo às recomendações exaradas no item 9.6 do Acórdão 1986/2013-TCU-Plenário, possa proceder aos registros e às comunicações pertinentes;
9.2.2 à Secretaria de Gestão de Processos (Seproc/TCU) para a inscrição da entidade indicada no item 9.1 deste acórdão no Cadastro Nacional de Empresas Inidôneas e Suspensas (CEIS) ;
9.3. encaminhar cópia desta deliberação à sociedade empresária interessada, à 13ª Vara Federal de Curitiba, ao Ministério Público Federal no Paraná, à Advocacia-Geral da União no Paraná e à Petróleo Brasileiro S.A.

Representação autuada para apurar a participação de empresa em supostas fraudes ocorridas nas licitações realizadas para implantação da Refinaria Abreu e Lima em Ipojuca/PE, também denominada de Refinaria do Nordeste Rnest. Análise da resposta da oitiva.

Petróleo Brasileiro S.A..

3. Interessado: GDK S.A. - Em Recuperação Judicial (34.152.199/0001-95).

13.1. Ministros presentes: Ana Arraes (Presidente), Walton Alencar Rodrigues, Benjamin Zymler (Relator), Aroldo Cedraz, Raimundo Carreiro, Bruno Dantas, Vital do Rêgo e Jorge Oliveira.
13.2. Ministro-Substituto convocado: Marcos Bemquerer Costa.
13.3. Ministros-Substitutos presentes: Augusto Sherman Cavalcanti, André Luís de Carvalho e Weder de Oliveira.

ACORDAO-COMPLETO-2556223

Acórdão de Relação 2853/2022 - Plenário

Acórdão de Relação

ACORDAO-COMPLETO-2545710

Acórdão de Relação 1794/2022 - Plenário

GDK S.A. EM RECUPERACAO JUDICIAL - GDK

BENJAMIN ZYMLER

Cuidam os autos de representação autuada, de forma apartada do processo TC Processo 016.119/2016-9, para apurar a participação da empresa GDK S.A. - em Recuperação Judicial em supostas fraudes ocorridas nas licitações conduzidas pela Petrobras para implantação da Refinaria Abreu e Lima em Ipojuca/PE, também denominada de Refinaria do Nordeste - Rnest.
2.	No processo original, que cuida de representação formulada por unidade técnica acerca dos mesmos fatos apreciados no presente feito, envolvendo todas as sociedades empresárias que supostamente participaram das fraudes, foi lavrado o Acórdão 1583/2016-TCU-Plenário, por meio do qual o Tribunal conheceu da representação e ordenou a oitiva das empresas relacionadas, nos seguintes termos:
	"9.1. conhecer da presente representação, satisfeitos os requisitos de admissibilidade previstos nos arts. 86, inciso II, da Lei 8.443/1992 c/c 237, inciso VI, e parágrafo único, do Regimento Interno deste Tribunal;
	9.2. em razão de irregularidades vinculadas às seguintes contratações referentes à Refinaria de Abreu e Lima - Rnest:
	a) implantação de quatro conjuntos de instalações: Unidade de Coqueamento Retardado (UCR) , Unidades de Hidrotratamento de Diesel e de Nafta (UHDT) e Unidade de Geração de Hidrogênio (UGH) , Tubovias de Interligações e Unidade de Destilação Atmosférica (UDA) ;
	b) execução das obras de terraplenagem;
	9.2.1. realizar, com fulcro no art. 46 da Lei 8.443/1992, a oitiva das empresas relacionadas a seguir para que se manifestem, no prazo de até quinze dias, sobre as condutas abaixo indicadas, alertando-as que, caso confirmada a ocorrência de fraude à licitação, poderá ser declarada sua inidoneidade para participar, por até cinco anos, de licitação na Administração Pública Federal:
	Empresas: Construtora Norberto Odebrecht S.A./Odebrecht Plantas Industriais e Participações S.A., Construtora OAS S.A., Construções e Comércio Camargo Corrêa S.A., Construtora Andrade Gutierrez S.A., Construtora Queiroz Galvão S.A., Engevix Engenharia S.A., Iesa Óleo & Gás S/A., Mendes Júnior Trading e Engenharia S.A., MPE Montagens e Projetos Especiais S.A., Toyo Setal Empreendimentos Ltda., Skanska Brasil Ltda., Techint Engenharia e Construção S.A., UTC Engenharia S.A., GDK S.A., Promon Engenharia Ltda. e Galvão Engenharia S.A.
	Irregularidade: Conluio entre as empresas e fraude às licitações mediante as seguintes condutas: a) combinação de preços, b) quebra de sigilo das propostas, c) divisão de mercado, d) oferta de propostas de cobertura para justificar o menor preço ofertado, e) combinação prévia de resultados e consequente direcionamento das licitações e f) ausência de formulação de proposta para beneficiar a empresa escolhida pelo cartel;" 
3.	Após o cumprimento da aludida medida processual, os auditores da SeinfraOperações analisaram a resposta enviada pela GDK S.A. - em Recuperação Judicial, na forma da instrução transcrita parcialmente a seguir, com os ajustes de forma que entendi pertinentes:
"18.	Registre-se que, após análise preliminar das respostas às oitivas promovidas, verificou-se que a empresa Construções e Comércio Camargo Corrêa S.A (CCCC) , diversamente das outras empresas, confirma a existência do conluio e admite sua participação em fraudes às licitações da Rnest (peça 246 do TC 016.119/2016 9) , esclarecendo ter celebrado acordos de colaboração com as investigações em outras instâncias, a saber: Acordo de Leniência firmado com a Força-Tarefa do Ministério Público Federal que integra a Operação Lava Jato; Termo de Compromisso de Cessão de Prática celebrado com o Conselho Administrativo de Defesa Econômica (Cade) , com participação do MPF; e colaborações premiadas de executivos da companhia.
19.	Então, em atenção aos princípios da razoabilidade e da celeridade processual, entendeu-se prudente e necessária, com fundamento no art. 43 da Resolução-TCU 259/2014, a constituição de processo apartado para exame conclusivo da manifestação da CCCC, ponderando as possíveis implicações, no âmbito deste Tribunal de Contas, da admissão da prática do ilícito e da colaboração da referida empresa com outros órgãos. Nesses termos, a proposta desta Unidade Técnica (peça 308, do TC Processo 016.119/2016-9) foi acolhida pelo Exmo. Min. Relator Benjamin Zymler que, por meio de Despacho (peça 311, do TC Processo 016.119/2016-9) , autoriza a instauração do processo (TC 036.335/2016 9) apartado, mediante cópia das peças 1 a 57 e 246 do TC Processo 016.119/2016-9.
20.	Tendo em vista a celeridade processual que o caso requer e a complexidade das várias manifestações dos responsáveis implicados, mediante Despacho (peça 59) , o Exmo. Min. Relator Benjamin Zymler autorizou a constituição de processos apartados para análise individualizada das manifestações de cada responsável envolvido.
21.	A presente instrução analisa as alegações da empresa GDK S.A. e avalia sua participação no esquema de fraude às licitações da Rnest. O exame técnico acerca da participação das demais empresas implicadas no esquema fraudulento constará, dos respectivos processos apartados instaurados para esse fim, conforme Tabela 2 a seguir:
 (...) 
EXAME TÉCNICO
22.	O presente exame técnico avalia a participação da empresa GDK S.A. no esquema de fraude às licitações da Rnest, mormente nos contratos de: Unidade de Coqueamento Retardado (UCR) , Unidades de Hidrotratamento de Diesel e de Nafta (UHDT) e Unidade de Geração de Hidrogênio (UGH) , Tubovias de Interligações; Unidade de Destilação Atmosférica (UDA) ; e execução das obras de terraplenagem.
23.	Para facilitar o entendimento, o presente exame técnico constitui-se dos seguintes tópicos: (I) Breve contextualização da irregularidade; (II) Das alegações da empresa e respectivas análises; (III) Da responsabilização e individualização das condutas; (IV) Da prescrição da pretensão punitiva; e (V) Da dosimetria da declaração de inidoneidade.
 (I) Breve contextualização da irregularidade
24.	Conforme apresentado na instrução de representação (peça 42, p. 4-6) , o conceito de cartel está sedimentado na literatura especializada, sendo caracterizado pela coligação entre empresas de mesma categoria com o objetivo de obter vantagens indevidas por meio de supressão da livre concorrência e sobre-elevação artificial de preços, assemelhando-se ao controle de mercado alcançado em uma situação de monopólio.
25.	Segundo a Secretaria de Direito Econômico - SDE/MJ, a experiência internacional demonstra que as empresas participantes de cartéis em licitações públicas utilizam-se das seguintes estratégias: propostas fictícias ou de cobertura (cover bidding) ; supressão de propostas (bid suppression) ; propostas rotativas ou rodízio (bid rotation) ; divisão do mercado (market allocation ou market division) ; e subcontratação. Estratégias essas que se apresentam, em sua maioria, descritas nas atuações do grupo de empresas para, em conluio, direcionar e fraudar licitações no âmbito da Petrobras, inclusive em licitações para a implantação da Rnest.
26.	As empresas, por meio de ajuste prévio, definiam em conluio qual delas seria a vencedora do certame, as demais empresas apresentavam propostas com valores acima do limite aceitável pela Petrobras com intuito de acobertar a fraude ao processo licitatório, ou se abstinham de participar do certame, conforme devidamente comprovado por meio das provas compartilhadas com o TCU oriundas da "Operação Lava Jato", explicadas e referenciadas na instrução de representação (peça 42, p. 6-38) .
27.	O êxito do esquema era garantido por diretores da estatal mediante recebimento de vantagem financeira indevida (propina) , confirme descrito na Instrução de Representação (peça 42, p. 17-18) .
28.	Maiores detalhes sobre os conceitos de cartel e conluio podem ser vistos na representação original (peça 42) .
29.	Recentemente, o CADE celebrou TCCs (Termos de Compromisso de Cessação de Prática) com as empresas UTC e Andrade Gutierrez, além de funcionários e ex-funcionários dessas empresas. Ambas as construtoras firmaram acordos no processo que investiga cartel em licitações da Petrobrás no mercado de serviços de engenharia, construção e montagem industrial "onshore"  (Processo Administrativo 08700.002086/2015-14) , de acordo com notícia publicada em 18/01/2017 no site do CADE (http://www.cade.gov.br/noticias/cade-celebra-acordos-com-andrade-gutierrez-e-utc-nas-investigacoes-de-cartel-em-licitacoes-da-petrobras-e-da-eletronuclear) .
30.	Abaixo reproduz-se trecho da notícia:
'Investigação em licitações da Petrobras
O processo administrativo por meio do qual é investigada a ocorrência desse cartel pelo Cade, no âmbito da "Operação Lava Jato", foi instaurado em 22 de dezembro de 2015, a partir da celebração do Acordo de Leniência 01/2015, em março de 2015, entre a Superintendência-Geral e a Setal Engenharia e Construções, a SOG Óleo e Gás e pessoas físicas funcionários do grupo Setal/SOG. O acordo foi assinado em conjunto com o Ministério Público Federal do Paraná - MPF/PR ("Força-Tarefa da Operação Lava Jato") . As contribuições trazidas pela leniência apontaram indícios de cartel em licitações da Petrobras envolvendo diversas construtoras, entre elas a Setal/SOG e a Camargo Correa.
No TCC homologado hoje, os compromissários da UTC colaboraram com o processo por meio da apresentação de informações e documentos que ampliaram o escopo das investigações, consolidados em um Histórico da Conduta [versão pública disponível aqui]. Aproximadamente trinta novos documentos que evidenciam a conduta anticompetitiva foram apresentados e dez novas licitações identificadas como afetadas pelo cartel. A contribuição pecuniária total da UTC (incluindo empresa, funcionários e ex-funcionários) é de R$ 129.232.142,71 - a maior contribuição individual já negociada com uma empresa pelo Cade.
No TCC assinado com a Andrade Gutierrez, por sua vez, os compromissários também colaboraram com a apresentação de informações e documentos que ampliaram o escopo das investigações, consolidados em um Histórico da Conduta. Aproximadamente vinte novos documentos que evidenciam a conduta anticompetitiva foram apresentados e seis novas licitações identificadas como afetadas pelo cartel. A contribuição pecuniária total da Andrade Gutierrez (incluindo empresa, funcionários e ex-funcionários) é de R$ 49.854.412,72.
Próximos passos
As informações e documentos trazidos pelos TCCs homologados pelo Cade serão somados àqueles decorrentes dos acordos de leniência celebrados e às demais evidências que estão sendo colhidas e analisadas pela Superintendência-Geral. Após a análise de todos esses elementos, ao final da instrução, a Superintendência emitirá parecer opinativo pela condenação ou pelo arquivamento do caso em relação a cada acusado. As conclusões serão encaminhadas ao Tribunal do Cade, responsável pela decisão final.
Leniência e TCC
O acordo de leniência, previsto no art. 86 da Lei 12.529/11, é um instrumento disponível apenas para a primeira empresa proponente, que deve cessar seu envolvimento na conduta, confessar o ilícito e cooperar plena e permanentemente com as investigações, identificando os demais envolvidos e apresentando provas e informações relevantes que comprovem a infração. A leniência pode beneficiar os signatários com a extinção da punição administrativa no âmbito do Cade e é assinada em conjunto com o Ministério Público, trazendo o benefício de imunidade total ou parcial também na esfera penal. No âmbito da "Operação Lava Jato", já foram publicizados sete acordos de leniência firmados com a autarquia.
Já o Termo de Compromisso de Cessação - TCC está previsto no art. 85 da Lei 12.529/11 e no art. 185 do Regimento Interno do Cade - RICADE. Trata-se de um tipo de acordo disponível aos demais representados na investigação que não se qualificaram à celebração da leniência. Nesse termo são exigidas, nos casos de cartel, obrigações semelhantes àquelas estabelecidas para a leniência, ou seja, que os compromissários cessem seu envolvimento no ilícito, reconheçam participação na conduta investigada e colaborem de forma efetiva com as investigações.'
31.	Cumpre observar que estes dois TCCs, da Andrade Gutierrez e da UTC, não foram objeto de análise da presente instrução, já que não trazem novos elementos que possam alterar os exames da unidade técnica, uma vez que apenas corroboram as informações já existentes, que comprovam a atuação de um cartel na Petrobrás, dentro daquilo que é escopo do TCU e conforme apresentadas originalmente pela Setal Engenharia e Construções, a SOG Óleo e Gás e pessoas físicas funcionários do grupo Setal/SOG no acordo de leniência 01/2005-CADE (peça 31) e pela CCCC em sua manifestação (peça 246 do TC Processo 016.119/2016-9) .
 (II) Das alegações da empresa e respectivas análises
32.	Por meio do Acórdão 1583/2016-TCU-Plenário, Min. Relator Benjamin Zymler, o TCU conheceu da representação e determinou, com fundamento no art. 46 da Lei 8.443/1992, a oitiva das empresas relacionadas, entre elas a GDK S.A., por fraude comprovada à licitação em contratos especificados nas obras da Refinaria Abreu e Lima (Rnest) mediante conluio entre as empresas para a prática das seguintes condutas: combinação de preços, quebra de sigilo das propostas, divisão de mercado, oferta de propostas de cobertura para justificar o menor preço ofertado, combinação prévia de resultados e consequente direcionamento das licitações, e ausência de formulação de proposta para beneficiar a empresa escolhida pelo cartel, alertando-as da possibilidade de serem declaradas inidôneas para participar, por até cinco anos, de licitações na Administração Pública Federal, nos termos do subitem 9.2.1 desse acórdão, já transcrito no histórico acima.
 (II.1) Da manifestação da empresa GDK S.A.
 (II.1-a) Da tempestividade da resposta
33.	A empresa afirma que o Ministro Relator deferiu prorrogação por quinze dias do prazo inicial para apresentação da defesa e que, assim, a apresentação de suas alegações teria ocorrido de forma tempestiva.
Análise
34.	Assiste razão à empresa em sua afirmação, uma vez que o Ministro Relator autorizou em 09/08/2016 a prorrogação de prazo (peça 199 do TC Processo 016.119/2016-9) , e a apresentação da defesa ocorreu dentro do prazo, em 30/08/2016 (peça 272 do TC Processo 016.119/2016-9) , tendo em vista que a ciência da comunicação de oitiva da empresa ocorreu dia 15/08/2016.
 (II.1-b) Da inexistência de individualização das condutas
35.	A empresa alega que o Acórdão que determinou sua oitiva teria deixado de individualizar as condutas, dificultando e, às vezes, inviabilizando seu direito de defesa. Continua e alega que jurisprudência do Superior Tribunal de Justiça afirmaria que a individualização de conduta seria requisito essencial à acusação (peça 54, p. 6) . 
Análise
36.	Não procede a alegação da falta de individualização de condutas, pois a empresa foi instada a se manifestar especificamente acerca da fraude às licitações, sendo as condutas e os contratos identificados e detalhados no Relatório e no Voto do Min. Relator Benjamim Zymler, que fundamentaram o Acórdão 1583/2016-TCU-Plenário, conforme consta do Ofício 0131/2016-TCU/SeinfraOperações (peça 82 do TC Processo 016.119/2016-9) , referente à notificação de oitiva, listado na Tabela 1 do histórico desta Instrução, copiado em parte a seguir:
'1.	Conforme o Acórdão 1583/2016-TCU-Plenário, Sessão de 22/6/2016, proferido no âmbito do processo TC Processo 016.119/2016-9, que trata de representação acerca de fraudes nas licitações conduzidas pela Petróleo Brasileiro S.A. - Petrobras, relacionadas a certames para obras de implantação da Refinaria Abreu e Lima (Rnest) , em Ipojuca/PE, foi determinada a oitiva da GDK S/A, na pessoa de seu representante legal, para que, no prazo de até quinze dias, a contar do recebimento da presente comunicação, com fundamento no art. 250, inc. V, do Regimento Interno do TCU, se pronuncie quanto às ocorrências descritas a seguir:
1.1.	irregularidade: Conluio entre as empresas e fraude às licitações mediante as seguintes condutas: 
1.1.1.	combinação de preços; 
1.1.2.	quebra de sigilo das propostas; 
1.1.3.	divisão de mercado; 
1.1.4.	oferta de propostas de cobertura para justificar o menor preço ofertado; 
1.1.5.	combinação prévia de resultados e consequente direcionamento das licitações; e 
1.1.6.	ausência de formulação de proposta para beneficiar a empresa escolhida pelo cartel. 
2.	Ressalto que, caso confirmada a ocorrência de fraude à licitação, poderá ser declarada inidoneidade da empresa para participar, por até cinco anos, de licitação na Administração Pública Federal, nos termos do art. 46 da Lei 8.443/1992. 
3.	Outrossim, alerto que a matéria está sendo objeto de exame neste Tribunal, o que poderá resultar em decisão no sentido de desconstituir o ato ou o procedimento considerado irregular, e que a ausência de manifestação no prazo estabelecido não impedirá o prosseguimento do processo e a apreciação da matéria pelo Tribunal.
4.	Para subsidiar a resposta, encaminho, em mídia digital, cópia integral dos autos do TC Processo 016.119/2016-9.' 
37.	Ressalta-se que o Relatório e o Voto do Min. Relator são partes integrantes do acórdão, de forma que as condutas das empresas em conluio se encontram descritas no Relatório nos seguintes tópicos: "II.1 Da atuação do Cartel ('clube') e o seu impacto econômico" (peça 52, p. 7 13) ; "II.2 Da divisão das licitações da Rnest mediante ajuste Prévio" (peça 52, p. 13 19) ; "II.3 Do pagamento de propinas" (peça 52, p. 19 20) ; "II.4 Licitações da Rnest", subdividido em subitens por obra (UHDT/UGH e UDA, Terraplenagem, UCR e Tubovias) (peça 52, p. 20 32) ; e "III.2 Das empresas envolvidas nas fraudes" (peça 52, p. 34 37) , com destaque para a tabela constante do Relatório do Min. Relator Benjamin Zymler (peça 52, p. 35-36) que apresenta as fontes de informações utilizadas para a definição das empresas contra as quais se representou.
38.	Assim, demonstra-se que houve indicação precisa dos atos inquinados, suficientes para permitir o contraditório e a ampla defesa. Esses requisitos para permitir a defesa foram devidamente atendidos. 
39.	Além disso, mesmo não sendo o caso aqui, há diversos julgados do Superior Tribunal de Justiça que rejeitam a alegação de inépcia de denúncia por falta de individualização das condutas em infrações de autoria coletiva.
'É idônea a denúncia que narra crime de autoria coletiva, sem a particularização das condutas dos agentes, mas que permite o exercício da ampla defesa.
 (excerto de ementa no HC 111.215/SP, STJ, Relatora Ministra Jane Silva (Desembargadora Convocada do TJ/MG) , Sexta Turma, julgado em 06/02/2009, DJe 13/04/2009) e
 (excerto de ementa no RHC 16.244/PR, Relator Ministro Og Fernandes, Sexta Turma, julgado em 01/07/2008, DJe 18/08/2008) .
Em faltando à Acusação Pública, no ensejo do oferecimento da denúncia, elementos bastantes ao rigoroso atendimento do seu estatuto legal, como por vezes ocorre nos casos de concurso de agentes, é válida a imputação do fato-crime sem a particularização das condutas dos agentes, co-autores e partícipes, até porque a lei processual penal admite que as suas omissões possam ser supridas a todo tempo antes da sentença final (Código de Processo Penal, artigo 569) .
 (excerto de ementa no RHC 18.257/PE, STJ, Relator Ministro Hamilton Carvalhido, Sexta Turma, julgado em 25/09/2007, DJ 29/10/2007) .
Não há que se falar em inépcia da denúncia por falta de rigor em detalhar as condutas individuais dos envolvidos, pois, admite a jurisprudência, nos chamados crimes coletivos ou societários, como suficiente a mera descrição genérica, calcada, todavia, em fatos, com remessa da eventual pormenorização para a instrução criminal.
 (excerto de ementa no HC 6.077/AM, STJ, Relator Ministro Fernando Gonçalves, Sexta Turma, julgado em 06/10/1997, DJ 20/10/1997) .
STJ - AGRAVO REGIMENTAL NOS EMBARGOS DE DIVERGENCIA EM RECURSO ESPECIAL AgRg nos EREsp 1182734 RS 2011/0041223-5 (STJ) 
Data de publicação: 23/04/2012
Ementa: AGRAVO REGIMENTAL. EMBARGOS DE DIVERGÊNCIA. PENAL. CRIME DE RESPONSABILIDADE DE PREFEITO. ALEGAÇÃO DE INÉPCIA DA DENÚNCIA. IMPROCEDÊNCIA. CRIME COLETIVO. DESCRIÇÃO MÍNIMA DE CONDUTAS. CUMPRIMENTO DOS REQUISITOS DO ART. 41 DO CPP. JURISPRUDÊNCIA PACIFICADA. SÚMULA 168/STJ. DOSIMETRIA DA PENA. INDICAÇÃO DE PARADIGMAS ORIUNDOS DE HABEAS CORPUS. INADMISSIBILIDADE. DISSÍDIO NÃO DEMONSTRADO. RECURSO DESPROVIDO. (...) 3. Consoante jurisprudência pacífica deste Tribunal Superior, nos crimes de autoria coletiva, embora a denúncia não possa ser de todo genérica, é válida quando, apesar de não descrever minuciosamente as atuações individuais dos acusados, demonstrar um liame entre o agir e a suposta prática delituosa, estabelecendo a plausibilidade da imputação e possibilitando o exercício da ampla defesa, em conformidade com o art. 41 do CPP . (...) 5. Agravo regimental a que se nega provimento.
PENAL E PROCESSUAL PENAL. HABEAS CORPUS SUBSTITUTIVO DE RECURSO ORDINÁRIO. ART. 4º, INCISO I, ALÍNEA A, DA LEI Nº 8.137/90. ALEGAÇÃO DE INÉPCIA DA DENÚNCIA EM RAZÃO DA AUSÊNCIA DE DESCRIÇÃO PARTICULARIZADA EM RELAÇÃO AOS PACIENTES.
 (...) 
III - Além disso, havendo descrição do liame entre a conduta dos pacientes e os fatos tidos por delituosos, evidenciado nas assertivas constantes na denúncia, não há que se falar em inépcia da denúncia por falta de individualização da conduta. A circunstância, por si só, de o Ministério Público ter imputado a mesma conduta aos dois denunciados não torna a denúncia genérica (HC 89.240/DF, Segunda Turma, Rel. Min. Eros Grau, DJU de 27/04/2007) .
IV - Ainda, é geral, e não genérica, a denúncia que atribui a mesma conduta a todos os denunciados, desde que seja impossível a delimitação dos atos praticados pelos envolvidos, isoladamente, e haja indícios de acordo de vontades para o mesmo fim (STJ: RHC 21284/RJ, 5ª Turma, Relatora Ministra Jane Silva (Desembargadora convocada do TJ/MG) , 5ª Turma, DJU de 01/10/2007) Habeas corpus denegado.
 (STJ. HC 91725/SP, Rel. Ministro FELIX FISCHER, QUINTA TURMA, julgado em 20/11/2007, DJ 18/02/2008, p. 58) ' 
40.	Portanto, as alegações de falta de individualização de conduta com inviabilização de defesa não merecem acolhimento por parte do TCU.
 (II.1-c) Das provas emprestadas
41.	A empresa alega que, para a utilização da prova emprestada, seria essencial a observância aos princípios do contraditório e ampla defesa. Ainda, afirma que, para que se exista o direito do contraditório e da ampla defesa, não bastaria a intimação quanto à prova já produzida, mas seria necessária a intimação para participar dos atos relacionados a sua produção. Continua e cita que, para que a prova emprestada seja válida, far-se-ia necessário "que algumas exigências sejam atendidas (...) que tenha sido produzida em processo em que figurem as mesmas partes, ou que, pelo menos, tenha figurado como parte aquele contra quem se valerá a prova". Por fim, afirma que as provas constantes dos autos seriam efetivamente emprestadas e teriam sido produzidas sem a participação da empresa (peça 54, p.2-6) .
Análise
42.	Nestes autos, não se trata propriamente de prova emprestada, mas de mero traslado de documentos, que foram incorporados ao processo do TCU como elemento probatório sujeito ao amplo contraditório, à semelhança do pronunciamento proferido pelo Exmo. Min. do STF Marco Aurélio no julgamento do Resp 1.554.986-SP, de 8/3/2016.
' (...) no que tange ao argumento de que não seria possível a utilização de prova emprestada por aquele que não compôs a relação processual em que produzida a prova, esclareço, primeiramente, que não se trata aqui, propriamente de empréstimo de prova. Aqui, contudo, o que se pretende é o traslado de documentos encartados em procedimento administrativo, deles extraindo-se cópias. Esses documentos serão incorporados à ação cível, não como prova tecnicamente, mas como elementos sujeitos ao amplo contraditório sob a condução do juízo competente. Aliás, essa é a condição imprescindível até mesmo para o empréstimo de provas, conforme jurisprudência assentada na Corte Especial do STJ (EREsp 617.428-SP, DJe 17/6/2014) . Isso porque, como bem assinalado pela Corte Especial naquela oportunidade, a admissão da prova emprestada cumpre o objetivo precípuo de otimização da prestação jurisdicional, incrementando a celeridade e economia processuais, sendo recomendável sua utilização quando possível a observância do necessário contraditório. Assim, reconhecida pelo Tribunal de origem a relevância e utilidade do traslado de documentos do procedimento administrativo para instrução da demanda reparatória, não há óbice que inviabilize a juntada destes, tampouco sigilo que impeça a parte de ter acesso aos referidos documentos, mormente quando a ação tramita na origem sob o igual manto do sigilo processual.' 
43.	Ainda, o Cade utilizou em seus processos documentos obtidos através de outros órgãos públicos, inclusive do TCU, a exemplo do Apartado Restrito n. 08700.010716/2014-43, relacionado ao Processo Administrativo n. 08012.003321/2004-71, que trata de Cartel em licitações promovidas pelo Ministério da Saúde para aquisição de hemoderivados (Operação Vampiro) .
44.	Em outros processos do Cade também se tem indeferido este tipo de alegação, conforme se pode comprovar através do voto do Conselheiro do Cade Márcio de Oliveira Júnior no Processo Administrativo 08012.007818/2004-68:
'3.5. Da Suposta Ilegalidade da Utilização da Prova Emprestada
68. O Representado Sr. Raymond Reber alegou que as provas da Ação Cautelar 2004.61.00.015522-1 não poderiam ter sido utilizadas, uma vez que os polos passivos do processo judicial e do processo administrativo são diferentes (fls. 5148/5149) .
69. O Representado Sr. Eric Mignonat aduziu que a prova emprestada só poderia ser utilizada quando as partes do segundo processo tiverem participado do processo em que a prova foi produzida (fls. 5230/5234, 5365/5369, 5668/5673) .
70. No caso concreto, a regularidade é determinada pelas garantias processuais concedidas no respectivo âmbito de investigação. Em outras palavras, havendo prova emprestada de outra instância ou seara administrativa, é o fornecimento de ampla defesa e contraditório que determina a validade da instrução. Nesse sentido, a participação do Representado originário é prescindível ao passo que houve regular exercício do direito de defesa nos presentes autos. Esse é o entendimento do STJ e do STF, os quais incorporo à motivação do presente voto:
CIVIL. EMBARGOS DE DIVERGÊNCIA EM RECURSO ESPECIAL. AÇÃO DISCRIMINATÓRIA. TERRAS DEVOLUTAS. COMPETÊNCIA INTERNA. 1ª SEÇÃO. NATUREZA DEVOLUTA DAS TERRAS. CRITÉRIO DE EXCLUSÃO. ÔNUS DA PROVA. PROVA EMPRESTADA. IDENTIDADE DE PARTES. AUSÊNCIA. CONTRADITÓRIO. REQUISITO ESSENCIAL. ADMISSIBILIDADE DA PROVA.
3. Cinge-se a controvérsia em definir: i) a Seção do STJ competente para julgar ações discriminatórias de terras devolutas; ii) a quem compete o ônus da prova quanto ao caráter devoluto das terras; iii) se a ausência de registro imobiliário acarreta presunção de que a terra é devoluta; iv) se a prova emprestada pode ser obtida de processo no qual não figuraram as mesmas partes; e v) em que caráter deve ser recebida a prova pericial emprestada.
 (...) 
9. Em vista das reconhecidas vantagens da prova emprestada no processo civil, é recomendável que essa seja utilizada sempre que possível, desde que se mantenha hígida a garantia do contraditório. No entanto, a prova emprestada não pode se restringir a processos em que figurem partes idênticas, sob pena de se reduzir excessivamente sua aplicabilidade, sem justificativa razoável para tanto.
10. Independentemente de haver identidade de partes, o contraditório é o requisito primordial para o aproveitamento da prova emprestada, de maneira que, assegurado às partes o contraditório sobre a prova, isto é, o direito de se insurgir contra a prova e de refutá-la adequadamente, afigura-se válido o empréstimo.
11. Embargos de divergência interpostos por WILSON RONDÓ JÚNIOR E OUTROS E PONTE BRANCA AGROPECUÁRIA S/A E OUTRO não providos.
Julgados prejudicados os embargos de divergência interpostos por DESTILARIA ALCÍDIA S/A.
 (EREsp 617.428/SP, STJ, Relatora Ministra Nancy Andrighi, Corte Especial, julgado em 04/06/2014, DJe 17/06/2014) .
---------------------------------------------------------------------------------
'EMENTA: PROVA EMPRESTADA. Penal. Interceptação telefônica. Escuta ambiental. Autorização judicial e produção para fim de investigação criminal. Suspeita de delitos cometidos por autoridades e agentes públicos. Dados obtidos em inquérito policial. Uso em procedimento administrativo disciplinar, contra outros servidores, cujos eventuais ilícitos administrativos teriam despontado à colheita dessa prova. Admissibilidade. Resposta afirmativa a questão de ordem. Inteligência do art. 5º, inc. XII, da CF, e do art. 1º da Lei federal nº 9.296/96. Precedente. Voto vencido.
 (...) 
Mas o que de todo me não parece ajustar-se às normas discerníveis nos textos constitucional e legal, enquanto ingredientes do sistema, é que os resultados prático-retóricos da interceptação autorizada não possam produzir efeitos ou ser objeto de consideração nos processos e procedimentos não penais, perante o órgão ou órgãos decisórios competentes, contra a mesma pessoa a que se atribua, agora do ponto de vista de outra qualificação jurídica de ilicitude em dano do Estado, a prática ou autoria do mesmo ato que, para ser apurado na sua dimensão jurídico-criminal, foi alvo da interceptação lícita, como exigência do superior interesse público do mesmíssimo Estado, ou, ainda, contra pessoa que, posto não sendo suspeita nem investigada originária, apareceu, no curso da colheita da prova contra outrem, como tal.
Dito de maneira mais direta não posso conceber como insultuoso à Constituição nem à lei o entendimento de que a prova oriunda de interceptação lícita, autorizada e realizada em procedimento criminal, trate-se de inquérito ou processo-crime, contra certa pessoa, na condição de suspeito, indiciado ou réu, pode ser-lhe oposta, na esfera competente, pelo mesmo Estado, encarnado por órgão administrativo ou judiciário a que esteja o agente submisso, como prova do mesmíssimo ato, visto agora sob a qualificação jurídica de ilícito administrativo ou disciplinar. O raciocínio vale, mutatis mutandis, em relação a quem, como servidor do mesmo Estado, despontou como possível autor de crime ou de infração administrativa (Segunda Questão de Ordem suscitada nos autos do Inquérito 2424, STF, Ministro-Relator Cezar Peluso, julgado em 20/06/2007) .' 
45.	Assim, restringir a utilização de provas trasladadas em empréstimo para os processos de controle externo somente aos casos em que as partes responsáveis figurem em ambos os processos (criminal e de contas) seria reduzir excessivamente sua aplicabilidade, sem justificativa razoável, na atuação do TCU para responsabilização em casos de fraude comprovada à licitação, como aqui tratados, o que feriria fatalmente os princípios da celeridade e da razoável duração processual, forçando a duplicação de esforços para a produção dos mesmos meios probatórios, o que resultaria em risco inclusive de prescrição da pretensão punitiva.
46.	Ademais, a presente instrução tem como foco justamente a análise da manifestação da empresa no exercício do contraditório, assegurando a sua ampla defesa nos presentes autos, tendo sido acatada, inclusive, a prorrogação de prazo solicitada por seus representantes para apresentação das alegações que considerou cabíveis.
47.	Ademais, vale destacar que as evidências acostadas aos autos foram oriundas de provas documentais públicas, extraídas de ações judiciais e de procedimentos administrativos.
48.	Portanto, conforme exposto acima, os argumentos não merecem acolhida, pois não se trata meramente de prova emprestada, mas de traslado de documentos, que foram incorporados ao processo do TCU como elemento probatório sujeito ao amplo contraditório. A utilização dessas provas trasladadas dos processos criminais e administrativos (Cade) sujeitou-se ao devido processo legal, ao contraditório e à ampla defesa nesta Corte de Contas, de forma que não procede a alegação de violação ao princípio do contraditório e ampla defesa, tampouco de utilização indevida de prova emprestada sem o contraditório.
 (II.1-d) Da inexistência de elementos para configuração da participação da GDK em cartel
49.	Em sua manifestação, a empresa define cartel (peça 54, p. 9) como "um acordo comum entre empresas concorrentes, cujo objetivo é alterar as condições de mercado de uma forma artificial, restringindo ou eliminando a concorrência". Depois, afirma que não teria praticado qualquer ato que possa ser capaz de se enquadrar nas hipóteses de cartel. Alega que o Cade já havia lhe atribuído a mesma imputação. 
50.	Afirma que inexistiriam elementos para se falar em envolvimento da GDK na formação de cartel. Alega, ainda, que, há anos, estaria sendo prejudicada pela Petrobras. Cita que não teria sido auxiliada pelo Sr. Pedro Barusco, e sim prejudicada. Continua e afirma que, desde o final de 2013, não seria mais convidada pela Petrobras para processos licitatórios e que tal fato redundará como base para ação futura indenizatória. 
51.	Alega que as provas produzidas no âmbito do processo administrativo do Cade seriam frágeis e imprestáveis para justificar a imputação de ilícito ou penalidade. 
52.	Ademais, alega que o único documento que citaria a empresa como participante do "Clube dos dezesseis" seria o acordo de leniência firmado pela SETAL com o Cade. Continua e diz que a SETAL afirma que o "clube" apenas serviria aos "membros VIP", marginalizando as empreiteiras menores, afirmando que esse seria o caso da GDK. 
53.	Além disso, aduz que a GDK teria sido vítima de extorsão por parte do Sr. Pedro Barusco, enquanto Gerente Executivo de Engenharia da Petrobras, quando da solicitação de contribuição eleitoral irregular. Em seguida, afirma que teria havido um decréscimo gradativo da lucratividade da empresa, tendo como consequência prejuízos elevados e culminando em pedido de recuperação judicial. Ainda, alega que inexiste elemento nos autos que possa demonstrar a participação da GDK no cartel. (peça 54, p. 17) 
54.	Continua e cita a Nota Técnica (NT) do CADE n. 38/2015/ASSTEC-SG/SGA2/SG/CADE (peças 62 e 63) , que trata de inquérito administrativo com vistas a apurar suposto cartel de empresas de engenharia, construção e montagem industrial, para subsidiar suas alegações, conforme detalhado nos parágrafos abaixo.
55.	Cita as páginas 48, 50 e 54 da nota técnica para afirmar que, considerando que o documento teria afirmado que a GDK teria vencido uma licitação e, assim, frustrado os interesses do "Clube dos 9", então a empresa não estaria envolvida no cartel. Alega que a nota diz que a GDK teria sido contratada para interagir com o clube, mas sem participação direta em suas reuniões. Argumenta que a nota traria informação que o clube estaria buscando a cooptação das outras empresas, como a GDK, e que isso corroboraria o não envolvimento da empresa no cartel.
56.	Ao citar as páginas 58 e 60, alega que, apesar da correlação feita entre a GDK e os senhores Euler Gravatá de Menezes e Hélio José Dantas Rosado, a empresa jamais foi legitimamente representada por eles. 
57.	Alega que inexistiria explicação ou razoabilidade para supor que a sigla "DG" se refere à GDK, nas páginas 61, 62 e 63. Ainda, afirma que nenhuma licitação atribuída à sigla "DG" teria tido como vencedora a GDK.
58.	Menciona a página 109, afirmando que a nota traz a GDK como uma empresa aspirante a fazer parte do cartel, e traça o seguinte raciocínio: "quem aspira não pode ser, ao mesmo tempo, participante do objeto de sua aspiração". Assim, alega que as informações da planilha constante da nota técnica seriam imprestáveis e que nada comprovam. 
59.	Nas páginas 12 a 14 de sua resposta à oitiva (peça 54) , a empresa disserta sobre sua participação nas licitações, citando para quais foi convidada, ou não convidada, para quais apresentou proposta, ou não apresentou proposta. 
60.	Cita a página 134 da nota técnica, afirmando que esta menciona licitação de contrato off-sites da Rnest, com participação da GDK em proposta de cobertura para que o Consórcio Queiroz Galvão/IESA ganhasse o certame. Afirma que o lance ganhador foi de R$2.735.538.170,56 e o da GDK foi de R$ 4.109.466.334,00, ágio de 50,23%, e que isso inviabilizaria a tese de proposta de cobertura. 
61.	Continua e alega que teria declinado de vários convites pelo alto custo de cotação das obras (menciona o valor de três milhões de reais em média) , já que a empresa não possuiria sequer capital de giro para executar diversas dessas obras, pois estava sofrendo restrições em convites anteriores da Petrobras. 
62.	Traz, em seguida, depoimentos dos senhores Euler Gravatá de Menezes e Hélio José Dantas Rosado com o intuito de afirmar a não participação da GDK no cartel. 
Análise
63.	Os elementos probatórios presentes no TC Processo 016.119/2016-9 formam prova indiciária, com vários indícios, fortes e convergentes, suficientes para comprovar a participação da GDK na ocorrência da fraude à licitação, em consonância com o entendimento constante dos Acórdão 1223/2015-TCU-Plenário (Min. Rel. Ana Arraes) , 333/2015-TCU-Plenário (Min. Rel. Bruno Dantas) , e 834/2014-TCU-Plenário (Min. Rel. André de Carvalho) .
64.	Nesse mesmo sentido é o entendimento constante de excerto do Voto do Min. Relator André Luís de Carvalho, no Acórdão 2381/2016-TCU-Plenário:
'Em primeiro plano, para que seja declarada a inidoneidade de empresa, não se faz necessária a ocorrência de dano ao erário, pois, nos termos do art. 46 da Lei nº 8.443, de 16 de julho de 1992, a inidoneidade resulta da prática de fraude comprovada à licitação. E esse é o entendimento firmado na jurisprudência deste Tribunal, a exemplo dos Acórdãos 785/2008, 1.986/2013, 3.145/2014 e 3.617/2014, do Plenário.
Demais disso, à luz do art. 46 da Lei nº 8.443, de 1992, a comprovação da fraude à licitação, no âmbito do TCU, se dá pela análise da conjunção das evidências presentes em cada caso concreto, seguindo o entendimento do Supremo Tribunal Federal (RE 68.006-MG) no sentido de que: "indícios são provas, se vários, convergentes e concordantes".
Por essa linha, não se mostra correta a premissa de que a ocorrência do conluio depende necessariamente da formal ocorrência de atos ilícitos, já que, na maioria das vezes, os atos (aparentemente lícitos em sua forma isolada) carregam, em seu conjunto material, o claro desígnio para frustrar o caráter competitivo do certame.
A esse respeito, quando conduziu o Acórdão 57/2003-TCU-Plenário, o emérito Ministro Ubiratan Aguiar fez anotar que o juízo de valor alcançado pelo julgador nos casos de sociedades empresárias que laboram em conluio com o intuito de fraudar licitações emerge sobretudo do conjunto de fatos coletados a partir do exame dos autos.
Também nessa linha são os julgados do Tribunal que assentam o entendimento de que a prova indiciária, constituída por somatório de indícios que apontam para a mesma direção, é suficiente para caracterizar fraude à licitação por meio do conluio de licitantes (v.g.: Acórdãos 2.126/2010 e 333/2015, do Plenário) .' 
65.	Quanto a afirmação de que inexiste a participação da GDK na fraude a licitação mediante conluio porque a empresa teria frustrado os interesses do cartel ao ganhar uma licitação, a Nota Técnica do CADE, em sua página 48, mesmo trecho citado pela empresa, traz o que segue: 
'Interessante notar que as empresas que venceram as referidas licitações - Skanska, Iesa e GDK -, frustrando a divisão do mercado planejada pelo "Clube das 9", foram posteriormente cooptadas pelo grupo, passando a integrar, posteriormente, o acordo colusivo no âmbito do "Clube das 16"'.
66.	Ou seja, a GDK fez, sim, parte do cartel, no chamado "Clube das 16", que atuou em conluio para fraudar as licitações da Petrobras.
67.	A NT traz em sua página 57, parágrafo 149, que, com a entrada de mais empresas no cartel, ocorreram delegações dos executivos das empresas para funcionários de alto escalão ou de nível operacional, com orientações sobre as decisões a serem tomadas nas negociações. Em seguida, traz tabela com os nomes dos representantes de cada empresa no âmbito das reuniões do "Clube das 16". Para a GDK, tem-se os nomes dos senhores Euler Gravatá de Menezes e Hélio José Dantas Rosado. Assim, a nota técnica registra que a empresa era sim representada pelos senhores citados anteriormente. 
68.	Ademais, verifica-se que o Sr. Hélio José Dantas Rosado, pelo PIS/PASEP nº 180.2907.75-19 possuía vínculo com a GDK S.A. ao menos desde 2011 até 2013, como diretor administrativo, situação análoga à do Sr. Euler Gravatá de Menezes, possuidor do PIS/PASEP nº 107.9943.33-11, que em 2013 passou a ter vínculo com a Construtora Queiroz Galvão S.A., também envolvida nas fraudes. Portanto, não merece acolhida a alegação da empresa que não era representada pelos senhores Euler Gravatá de Menezes e Hélio José Dantas Rosado.
69.	Quanto a atribuição da sigla "DG" para a GDK, tal fato ocorria para todas as empresas do cartel: cada uma possuía uma sigla. Acerca desse assunto, a nota técnica, em sua página 61, parágrafo 153, traz o seguinte:
'Segundo os Compromissários, trata-se de documento datado de 07/08/2008, elaborado no âmbito dos acordos anticompetitivos aqui relatados, com a participação de quinze empresas, listadas da seguinte maneira: (1) PRO (Promon) , (2) CN (Odebrecht) , (3) UT (UTC) , (4) TC (Techint) , (5) MJ (Mendes Júnior) , (6) AG (Andrade Gutierrez) , (7) CC (Camargo Corrêa) , (8) ST (Setal/SOG Óleo e Gás) , (9) ME (MPE) , (10) GQ (Queiroz Galvão) , (11) EI (Iesa) , (12) AO (OAS) , (13) KS (Skanska) , (14) VX (Engevix) e (15) DG (GDK) .' 
70.	Quando a empresa alega que nenhuma licitação atribuída à sigla "DG" teve como vencedora a GDK, a nota técnica, em sua página 68, parágrafo 164, traz o que segue:
'De fato, as planilhas que eram apresentadas nas reuniões do "clube", elaboradas principalmente por Antonio Carlos D'Agosto Miranda (UTC) , eram propositivas, não representando necessariamente uma decisão final sobre a alocação dos projetos.'
71.	Sendo assim, tem-se que as planilhas tratavam de discussões intermediárias à época que foram produzidas. Ou seja, tratavam-se de arranjos preliminares. A nota técnica também aborda esse assunto ao dizer o seguinte:
'Além disso, a planilha elaborada em 2008 foi feita possivelmente com base em estimativas dos pacotes que seriam licitados, sendo que alguns projetos não foram licitados ou foram licitados com orçamentos diferentes dos originariamente estimados, o que gerou a necessidade de realocar os projetos no âmbito do cartel, com vistas a manter o equilíbrio no faturamento da carteira das empresas.'
72.	Apesar deste processo tratar especificamente da RNEST, como o esquema envolvia diversas licitações na Petrobras, o fato de a GDK não ter vencido os contratos aqui discutidos não atesta a sua não participação na fraude. No esquema de fraude mediante conluio retratado, a compensação se dava em contratos diversos. Apenas como exemplo, é sabido que a GDK foi vencedora de outros contratos na Petrobras, como COMPERJ OFFSITE, RLAM OFFSITE GASOLINA, REMAN MODERNIZAÇÃO, COMPERJ ÁGUA DE RESFRIAMENTO E AR COMPRIMIDO.
73.	Cumpre mencionar que aqui não se trata de um cenário saudável de competição nas licitações da Petrobras, mas sim de um cenário contaminado pela formação e participação de cartel com o objetivo de fraudar licitações. Sendo assim, a argumentação da empresa - simplesmente afirmando que não participou das licitações, ou simplesmente negando os fatos a ela imputados - não possui condão para desfazer o conjunto probatório presente no (i) Acórdão 1583/2016-TCU-Plenário, (ii) no Histórico de Conduta do Cade (peça 31) , (iii) nos Laudos de Perícia Criminal da Polícia Federal 2400/2015-SETEC/SR/DPF/PR (peças 26 a 29) e 0777/2015-SETEC/SR/DPF/PR (peça 47) ; (iv) no Relatório de apuração da Petrobras sobre licitações na Rnest (peça 16 e 17) ; (v) nos depoimentos e termos de colaboração (peças 18 a 20, 23 a 25, 30 a 34, e 48) ; (vi) nas Denúncias oferecidas pelo MPF-PR (peças 15, 21 e 22, e 36 a 41) ; e  (vii) no Auto de Apreensão 1117/2014 da Polícia Federal (peça 35) contendo planilhas e regramentos apreendido na sede da empresa Engevix referentes à organização do esquema criminoso.
74.	Portanto, o que traz a empresa em suas alegações não possui poder para desfazer o conjunto probatório arrolado na instrução de representação, e no que consta no acórdão, voto e relatório resultantes. 
75.	Quanto ao raciocínio que faz a empresa de que "quem aspira não pode ser, ao mesmo tempo, participante do objeto de sua aspiração", na mesma página citada por ela em sua argumentação, a nota traz na verdade que as empresas ainda não participavam do cartel na época do "clube das 9", mas que seriam empresas "entrantes" com a ampliação do cartel, no chamado "clube das 16". Portanto, as empresas "entrantes", entre elas a GDK, foram cooptadas a participar do esquema. Ainda, a NT traz o seguinte (p. 34, "c") :
'CRIAÇÃO DO "CLUBE DAS 16": a partir de 2006/2007, outras empresas passam a ser classificadas para fornecer os serviços de montagem industrial à Petrobras, razão pela qual as empresas integrantes do "Clube das 9" decidiu agregar mais 07 (sete) empresas ao grupo: Construtora OAS S.A., Engevix Engenharia, Galvão Engenharia S.A., GDK S.A., Iesa Óleo e Gás, Construtora Queiroz, Galvão S.A. e Skanska Brasil Ltda.'
76.	O histórico de conduta do Cade (peça 31, p. 7) ainda diz:
'A GDK teve participação na conduta anticompetitiva durante o "Clube das 16", pelo menos entre o final de 2005/início de 2006 até o final de 2011/início de 2012. Foi implementada pelos seus funcionários (atualmente funcionários e/ou ex-funcionários) (...) '
77.	Também, no mesmo histórico de conduta, (peça 31, p. 48-51) , têm-se anotações manuscritas elaboradas em uma das reuniões do cartel do "Clube das 16", com o objetivo de discutir obras futuras na Petrobras. Abaixo, segue a explicação das anotações, segundo o histórico de conduta em questão:
'Conforme esclarecido pelos Signatários, cada um dos itens do documento acima comprova a existência de discussões e ajustes entre membros do "Clube das 16" acerca de licitações para obras da Petrobras, conforme se passa a detalhar:
 (...) 
para o pacote específico da HCC74, seriam formados os seguintes consórcios: (i) OAS e SOU ("Setal") , (ii) Queiroz Galvão e Galvão Engenharia, (iii) GDK, Engevix e Carioca (Carioca que participava esporadicamente das negociações do "Clube das 16") , e (iv) Camargo Corrêa e Schahin, tendo sido definido que o consórcio Camargo
Correa/Schahin venceria e os demais apresentariam propostas de cobertura;
para o pacote específico da HDTs, seriam formados os seguintes consórcios: (i) Queiroz Galvão, Galvão Engenharia e lesa; (ii) Odebrecht, UTC e Mendes Junior, (iii) Camargo Corrêa e Schahin (Schahin participava esporadicamente do "Clube") , (iv) OAS e SOG ("Seta!") , e (v) GDK e MPE, tendo sido definido que o consórcio
Queiroz Galvão/Galvão Engenharia/lesa venceria e os demais apresentariam propostas de cobertura.
Ainda, à direita do item 10 há indicação de que a próxima reunião foi marcada para 25/09, donde se infere a realização de reuniões mensais para divisão de mercado por certames da Petrobras pelo "Clube das 16".
'
 78.	Tem-se, também, na Ação Civil Pública por ato de Improbidade Administrativa em face da Odebrecht S.A. e outros (peça 3, p. 19) , o que segue:
'Assim, a partir do ano de 2006, admitiu-se o ingresso de outras companhias no denominado CLUBE, o qual passou a ser composto por 16 (dezesseis) empresas. Diante disso, mais sete grupos empresariais passaram a integrar o CLUBE: 10) OAS; 11) SKANSKA, 12) QUEIROZ GALVAO, 13) IESA, 14) ENGEVIX, 15) GDK, 16) GALVAO ENGENHARIA.'
79.	No despacho de indiciamento (peça 55, p. 286) em face de Cesar Roberto Santos Oliveira, Hélio José Dantas Rosado, Renato de Souza Duque, Pedro José Barusco Filho, tem-se:
' (...) CESAR ROBERTO compareceu espontaneamente nesta SR/DPF /PR e retificou sua versão, afirmando dessa vez que pagou a BARUSCO o total de US$ 200.000.00 no ano de 2009, por exigência de BARUSCO (...) 
 (...) 
Outrossim, há ainda indícios de que CESAR ROBERTO, juntamente com HELIO JOSÉ DANTAS ROSADO, executivo da GDK, tenha atuado no processo de cartelização em contratos da PETROBRAS, incorrendo, assim, em crime contra a ordem econômica. O colaborador AUGUSTO MENDONÇA já havia mencionado ROSADO como o representante da GDK nas reuniões do "clube", agremiação que reunia as principais fornecedoras da PETROBRAS com o fito de ajustar seus atos em certames licitatórios da estatal petrolífera.'
80.	 Ainda, não merece acolhida a argumentação da empresa de que proposta excessiva não pode ser considerada proposta de cobertura. Considerando um ambiente contaminado pela combinação de preços, conluio e fraude a licitações, tem-se como proposta de cobertura qualquer valor acima do valor vencedor combinado, não importando se a proposta é excessiva ou não. 
81.	Em relação à produção de prova no âmbito do presente processo, entende-se que foi franqueada aos responsáveis demandados o contraditório e a ampla defesa. Além disso, como já explorado, as provas dos autos foram, de fato, um traslado de documentos, que foram incorporados ao processo do TCU para os quais se deu amplo contraditório.  Dessa forma, as provas trasladadas de outras esferas estão válidas, conforme jurisprudência apresentada no tópico " (II.1 c) " desta Instrução.
82.	Sendo assim, não merecem acolhimento os argumentos trazidos pela empresa nesse tópico. 
 (II.1-e) Da queda do número de contratos executados pela GDK no período do cartel
83.	A empresa apresenta gráfico com objetivo de demonstrar a queda do número de contratos executados por ela, e afirma que isso demonstra que a GDK não participou do cartel, e nem foi beneficiada. Ainda, afirma que, se considerado o período entre 2005 e 2012, a GDK saiu de um patrimônio líquido de R$ 235.321.000,00 (duzentos e trinta e cinco milhões, trezentos e vinte e um mil reais) para um patrimônio líquido negativo de R$ 143.845.000,00 (cento e quarenta e três milhões, oitocentos e quarenta e cinco mil reais) .  (peça 54, p. 26-27) 
Análise
84.	A alegação de que a empresa vem tendo prejuízos, inclusive com queda no número de contratos, não é suficiente para provar que não houve participação nas fraudes, porque, entre outras razões, o gráfico oferecido em suas alegações não informa volume financeiro, apenas número de contratos. As quedas de contratos e patrimônio líquido podem ter ocorrido por motivos diversos, como má gestão. Portanto, aqui, as arguições da empresa não merecem acolhimento.   
 (II.1-f) Do princípio da preservação da empresa e a recuperação judicial
85.	A empresa afirma que está em recuperação judicial desde 2013 (processo 03001672-98.2013.8.05.0001, 2ª Vara Cível e Comercial da Comarca de Salvador-BA) . Afirma que se encontra em risco real de falência, vivenciando a pior crise de sua história. Continua e cita o instituto da Recuperação Judicial constante da Lei 11.101/2005. Afirma que "a empresa deve atingir sua finalidade social, conciliando o lucro buscado pelo empresário e os interesses dos demais interessados na relação". Expõe, em seguida, que qualquer penalidade que venha a ser aplicada condenaria a GDK à falência. Por fim, solicita que, na análise dos fatos e argumentos apresentados, seja levado em conta o princípio da preservação da empresa (peça 54, p. 31-34) .
Análise
86.	Em setembro de 2017, houve a declaração de falência da GDK (peça 60) . Todavia, em novembro do mesmo ano, tal decisão foi revogada por decisão liminar, retornando a pessoa jurídica à condição de "em recuperação judicial" (peça 66) .
87.	Não merece acolhida que a análise dos fatos e dos argumentos apresentados pela empresa deveriam considerar a atual situação financeira e o fato de que esteja em processo de recuperação judicial, pois a empresa poderia atuar sem restrições no mercado privado, onde não há a limitação de preços prevista em contratos administrativos, podendo a empresa buscar ampliar a sua lucratividade. Ademais, é importante deixar claro que a declaração de inidoneidade em si não implicaria a rescisão automática dos contratos já assinados com o poder público, apenas restringe a assinatura de novos contratos.
88.	Ainda, o princípio da preservação da empresa tem como objetivo resguardar sua função social e a atividade econômica, não simplesmente preservar a pessoa jurídica. Nesse sentindo, tem-se o entendimento do autor Fabio Ulhoa Coelho (Manual de Direito Comercial: Direito de Empresa, 18ª ed. Saraiva, 2007, p. 13) :
' (...) no princípio da preservação da empresa, construído pelo moderno Direito Comercial, o valor básico prestigiado é o da conservação da atividade (e não do empresário, do estabelecimento ou de uma sociedade) , em virtude da imensa gama de interesses que transcendem os dos donos do negócio e gravitam em torno da continuidade deste; (...) '
89.	Portanto, tem-se que a atividade desenvolvida pela GDK (e que pode ser desenvolvida por outras pessoas jurídicas) em nada seria prejudicada em eventual falência, como alegou a empresa. 
90.	Frise-se, não compete ao TCU, a posteriori, com intuito de preservar a empresa, se abster de cumprir suas atribuições constitucionais. Unicamente à empresa cabe a responsabilidade de primar pela legalidade em sua atuação junto à Administração, preservando de forma ética e legal a sua atividade, o que não ocorreu. Portanto, não compete ao TCU avaliar neste momento os reflexos da declaração de inidoneidade, como pugnou a empresa. Essa sanção era prevista em lei e a empresa é quem deveria ter ponderado o risco de ser descoberta e punida antes de se embrenhar nesses atos ilícitos.
 (II.1-g) Da política de compliance da empresa
91.	A empresa apresenta a existência de seu programa de compliance e afirma que todos os diretores, administradores, gerentes e colaboradores da GDK devem obedecê-lo. Ainda, alega que todos os colabores recebem treinamento de apresentação da empresa e do seu código de conduta e ética. 
Análise
92.	Apesar de sua existência, o programa de compliance não foi suficiente para evitar ou afastar a GDK das condutas ilícitas constantes no subitem 9.2.1 do Acórdão 1583/2016-TCU-Plenário (Min. Relator Benjamin Zymler) .
 (II.1-h) Remate
93.	A empresa conclui afirmando que o processo se encontra contaminado por provas emprestadas e que, caso sejam apreciadas, acarretará em violação ao princípio da ampla defesa.  Alega também o vício na acusação por ausência de individualização das condutas ilícitas. Continua e nota que não há comprovação da efetiva participação da GDK no cartel. Termina pugnando pela improcedência das acusações a ela imputadas. 
Análise
94.	Quanto as provas emprestadas, o assunto foi tratado na seção "Das provas emprestadas". A suposta ausência de individualização de condutas foi analisada no item "Da inexistência da individualização das condutas". Por fim, a participação da GDK no cartel foi tratada no item "Da inexistência de elementos para configuração da participação da GDK em cartel". Sendo assim, não merece ser acolhido o que aqui pugna a empresa. 
 (III) Da responsabilização e individualização das condutas
Responsáveis: GDK S.A. (CNPJ 34.152.199/0001-95) .
'Conduta: Participar de conluio entre as empresas com o objetivo de fraudar as licitações para implantação da Rnest mediante as seguintes condutas: combinação de preços; quebra de sigilo das propostas; divisão de mercado; oferta de propostas de cobertura para justificar o menor preço ofertado; combinação prévia de resultados e consequente direcionamento das licitações; ausência de formulação de proposta para beneficiar a empresa escolhida pelo cartel. Essas condutas infringiram o disposto nos art. 37, caput e inciso XXI, 170, inciso IV, e no art. 173, §1º, inciso III, todos da Constituição Federal (CF/1988) , bem como no item 1.2 do Decreto 2.745/1998, configurando fraude comprovada à licitação para fins do disposto no art. 46 da Lei 8.443/92.
Nexo de causalidade: As práticas adotadas pela GDK e sua participação no cartel resultaram em: fraudes às licitações; restrição à competitividade; contratações de empresas e consórcios por valores acima daqueles que seriam praticados em ambiente competitivo; e prejuízo à transparência e ao controle social.'
95.	O envolvimento da GDK, na RNEST, se deu da seguinte maneira: (i) UCR, foi convidada duas vezes, não apresentou proposta; (ii) Tubovias, foi convidada duas vezes, apresentou proposta de cobertura; (iii) UDA, foi convidada duas vezes, não apresentou proposta; (iv) UGH/UHDT, foi convidada duas vezes, não apresentou proposta; (v) Terraplenagem, não foi convidada.
96.	A participação da empresa GDK S.A., juntamente com as demais empresas citadas na Tabela 2 acima, implicadas no bojo do processo de representação original (TC Processo 016.119/2016-9) , foi confirmada pelas investigações da Operação Lava Jato, conforme sentenças condenatórias da 13ª Vara Federal de Curitiba/PR (peças 9 a 14) . 
97.	No Histórico de Conduta do Cade, referente ao Acordo de Leniência firmado, a empresa SOG Óleo e Gás, signatária do acordo, confirma atuação das empresas, inclusive a GDK S.A. (peça 31, p. 1) , em conluio para burlar processos licitatórios da Petrobras, caracterizando fraude à licitação da estatal.
98.	Reforçando o conjunto probatório da ocorrência de fraude às licitações para as obras da Rnest especificadas nesta Instrução, a representação se baseou ainda nas seguintes evidências probatórias: (i) Laudos de Perícia Criminal da Polícia Federal 2400/2015-SETEC/SR/DPF/PR (peças 26 a 29) e 0777/2015-SETEC/SR/DPF/PR (peça 47) ; (ii) Relatório de apuração da Petrobras sobre licitações na Rnest (peça 16 e 17) ; (iii) depoimentos e termos de colaboração (peças 18 a 20, 23 a 25, 30 a 34, e 48) ; (iv) Denúncias oferecidas pelo MPF-PR (peças 15, 21 e 22, e 36 a 41) e sentenças criminais condenatórias proferidas pelo Juízo da 13ª Vara Federal de Curitiba/PR; e (v) Auto de Apreensão 1117/2014 da Polícia Federal (peça 35) contendo planilhas e regramentos apreendido na sede da empresa Engevix referentes à organização do esquema criminoso.
99.	A manifestação da empresa Construções e Comércio Camargo Corrêa S.A., em resposta à oitiva realizada, confirma todas as declarações e provas produzidas por ela no âmbito dos acordos firmados com o Cade (peça 246, p. 47 232, do TC Processo 016.119/2016-9) e com o MPF (peça 246, p. 34 46, do TC Processo 016.119/2016-9) , e " (...) admite ter participado de conluio (...) " (peça 246, p. 6-7, do TC Processo 016.119/2016-9) , ratificando as provas já carreadas nestes autos.
100.	O senhor Alberto Youssef, em seu interrogatório na ação penal 5026212-82.2014.404.7000 (peça 30, p. 38) , detalhou como as empresas acertavam previamente o vencedor do certame:
'Ministério Público Federal: - O senhor pode afirmar então que elas se reuniam? Os executivos dessas empresas confidenciaram alguma vez pro senhor essas reuniões?
Interrogado: - Sim, com certeza.
Ministério Público Federal: - E, e como funcionava daí, depois que elas definissem a empresa que seria a vencedora pra um determinado certame, elas passavam esse nome pro senhor ou ao senhor Paulo Roberto Costa?
Interrogado: - Era entregue uma lista das empresas que ia participar do certame e nessa lista já era dito quem ia ser, quem ia ser a vencedora. Essa lista era repassada pro Paulo Roberto Costa.
Ministério Público Federal: - Em qual momento era repassada essa lista?
Interrogado: - Logo que, que ia se existir os convites.' 
101.	Confirmando as evidências exemplificadas acima, no âmbito do Conselho Administrativo de Defesa Econômica (Cade) , foi formalizado acordo de leniência com empresa envolvida no cartel (Setal Engenharia e Construções e SOG Óleo e Gás) . O acordo descreve a "prática de condutas anticompetitivas no mercado de obras de montagem industrial 'onshore' no Brasil, em licitações da Petrobras" (Peça 35, p. 1) por meio do documento "Histórico de Conduta", principalmente nas grandes obras da Rnest (peça 31, p. 9) .
102.	Consta do "Sumário Executivo" desse "Histórico de Conduta" que as "condutas anticompetitivas consistiram em acordos de (i) fixação de preços, condições, vantagens e abstenção de participação; e (ii) divisão de mercado entre concorrentes, em licitações públicas de obras de montagem industrial 'onshore' da Petrobras no Brasil. Ele apresenta ainda uma relação de empresas membros do grupo cartelizado, incluindo a CCCC (peça 31, p. 1) :
'As empresas participantes da conduta anticompetitiva, durante o chamado "Clube das 9", foram: (i) Camargo Corrêa S/A, (ii) Construtora Andrade Gutierrez S/A, (iii) Construtora Norberto Odebrecht S/A, (iv) Mendes Junior Trading Engenharia, (v) MPE Montagens e Projetos Especiais S/A, (vi) Promon S/A, (vii) Setal/SOG Óleo e Gás, (viii) Techint Engenharia e Construção S/A e (ix) UTC Engenharia S/A. Em seguida, com a ampliação do grupo e a criação do chamado "Clube das 16", as empresas que também passaram a ser participantes da conduta anticompetitiva foram: (x) Construtora OAS S/A, (xi) Engevix Engenharia, (xii) Galvão Engenharia S/A, (xiii) GDK S/A, (xiv) lesa Óleo e Gás, (xv) Queiroz Galvão Óleo e Gás e (xvi) Skanska Brasil Ltda. (...) ' 
103.	No item "VI.3.1.5. R-NEST (Refinaria Nordeste, Abreu e Lima/Pernambuco) " do citado documento do Cade, encontra-se descrito que as empresas participantes do "Clube Vip" não aceitariam a divisão de algumas obras da Rnest (Peça 31, p. 59-61) :
' (...) Previamente à realização da licitação da RNEST, houve diversas reuniões do "Clube das 16" para decidir como dividir entre as empresas algumas das oportunidades de obras existentes em 2009, (...) 
 (...) Diante da existência de muitas empresas no "Clube das 16" e das dificuldades de se chegar a um acordo para todas as licitações, os Signatários informam que Odebrecht, Camargo Corrêa, Andrade Gutierrez e Queiroz Galvão (pertencentes ao "Club VIP", sem a UTC nessa situação em específico) informaram que não aceitariam a divisão de algumas obras dessa licitação, pois R-NEST seria a prioridade delas. Informaram, também, que a R-NEST não seria contratada no modelo EPC, mas sim apenas montagem.
 (...) Diante disso, impuseram que as obras de maior valor, quais sejam, HDT (R$ 3.500.000) , OFF SITE (sinônimo de 'interligações' e de 'tubovias') (R$ 2.400.000) , UCR (sinônimo de 'COQUE') (R$ 3.500.000) e UDAV (sinônimo de 'destilação') (R$ 1.400.000) , seriam apenas dessas quatro empresas. Ao final, os Signatários informam que decidiu-se pela seguinte divisão das obras de maior valor:
a. HDT seria da Odebrecht (que posteriormente convidou a OAS para participar do consórcio) ;
b. UDA seria da Odebrecht (que posteriormente convidou a OAS para participar do consórcio) ;
c. OFF SITE seria da Queiroz Galvão (que posteriormente convidou a Iesa para participar do consórcio) ; e
d. UCR seria da Camargo Corrêa (que posteriormente convidou a CNEC para participar do consórcio) .
 (...) Nessas licitações, as demais empresas do 'Clube das 16' formariam consórcios para oferecer propostas de cobertura, a fim de que as empresas acima indicadas vencessem os maiores pacotes e obras da R-NEST. A Signatária, por exemplo, se comprometeu a oferecer proposta de cobertura para as licitações em pelo menos dois pacotes de obras.' 
104.	O ajuste prévio das empresas é evidenciado também por meio de uma tabela apreendida na sede da empresa Engevix Engenharia (peça 28, p. 2) , de 11/6/2008, em que consta, desde aquela dada, a divisão das obras, estabelecendo a cargo de qual empresa seria destinada cada obra da Rnest, conforme bem explicado na Instrução de Representação (peça 42, p. 13-14) :
105.	Consoante identificado pela Polícia Federal, no Laudo de Perícia Criminal Federal 2400/2015-SETEC/SR/DPF/PR, as empresas Construtora Norberto Odebrecht e Construtora OAS estariam marcadas nas obras da UDA e HDT, nos termos da planilha acima. E, de fato, o vencedor no certame dessas obras foi o Consórcio Conest-Rnest, formado pelas empresas Odebrecht e OAS.
106.	Além da definição prévia da distribuição das obras, os Diretores da Petrobras Pedro Barusco, Renato Duque e Paulo Roberto Costa tinham conhecimento prévio das empresas que seriam convidadas e agiam para alterar essa lista de convidadas em favor do grupo cartelizado, conforme declara Augusto Mendonça, em seu Termo de Colaboração Complementar 02, transcrito na Ação Civil Pública por Ato de Improbidade Administrativa 5006628-92.2015.4.04.7000 (peça 3, p. 14) :
' (...) QUE questionado acerca da entrega de lista ou sobre o modo como as empresas do CLUBE faziam para que apenas elas fossem convidadas pela PETROBRAS, o depoente informou que a interlocução do CLUBE com PEDRO BARUSCO, RENATO DUQUE e PAULO ROBERTO COSTA se dava sobretudo por intermédio de RICARDO PESSOA, representante da UTC que ocupava a presidência da ABEMI, e por isso tinha justificativa para ter acesso frequente aos dirigentes da estatal; QUE ao que tem conhecimento, RICARDO PESSOA intercedia junto aos diretores da estatal para que apenas as empresas do CLUBE fossem convidadas, tendo conhecimento que antes de os convites fossem formalizados pela PETROBRAS era necessário obter a aprovação dos diretores diretamente envolvidos, no caso das refinarias, os Diretores RENATO DUQUE e PAULO ROBERTO COSTA, os quais ficavam como o encargo de submeter o procedimento ao colegiado da diretoria; QUE no interregno entre o recebimento do procedimento licitatório e sua submissão ao colegiado da diretoria, os Diretores obtinham o conhecimento das empresas que seriam convidadas e tinha o poder de alterar a lista das convidadas para atender os interesses do CLUBE; que para contemplar os interesses do CLUBE chegaram a incluir ou até, com base em argumentos técnicos, excluir empresas que seriam convidadas, todavia com a real finalidade de favorecer as empresas do CLUBE; QUE, por vezes, a influência dos referidos DIRETORES ocorria em etapas anteriores ao recebimento formal do recebimento do processo licitatório para encaminhamento à aprovação do colegiado de diretores, que era concretizada meio DIP (...) ' 
107.	O Sr. Augusto Ribeiro de Mendonça Neto, no Termo de Colaboração 01 (peça 38, p. 5) , também declara a existência de reuniões das empresas cartelizadas e de listas de empresas a serem convidadas para licitações na Petrobras, entregues ao Sr. Renato Duque, conforme transcrição abaixo:
'QUE o papel do coordenador, que sempre foi desempenhado por RICARDO PESSOA ao longo do funcionamento do 'CLUBE', era o de organizar as reuniões, era ele quem convocava os representantes das empresas para as reuniões, entregava as listas para RENATO DUQUE e estabelecia contato direto com ele;'
108.	Portando, resta comprovada a ocorrência de fraudes nas licitações conduzidas pela Petrobras, relacionadas a certames para obras de implantação da Refinaria Abreu e Lima (Rnest) , mediante conluio entre as empresas para a prática das seguintes condutas: combinação de preços, quebra de sigilo das propostas, divisão de mercado, oferta de propostas de cobertura para justificar o menor preço ofertado, combinação prévia de resultados e consequente direcionamento das licitações, e ausência de formulação de proposta para beneficiar a empresa escolhida pelo cartel.
109.	Também resta demonstrada a participação da empresa GDK S.A. no esquema fraudulento acima referido.
110.	Em face do exposto, conclui-se que a conduta é reprovável, devendo acarretar, no mérito, a declaração de inidoneidade da empresa GDK S.A. para participar de licitações na Administração Pública Federal, com fundamento no art. 46, da Lei 8.443/1992, conforme análise da dosimetria da sanção de inidoneidade a seguir.
 (IV) Da prescrição da pretensão punitiva
111.	Por fim, cabe observar as repercussões para o caso concreto do debate acerca da prescrição da pretensão punitiva exercida pelo TCU.
112.	Recentemente, o Info Conjur 2, de 27/03/2018, apresentou comentários quanto ao julgamento do MS 32.201, pelo STF, 1ª Turma, de relatoria do Ministro Roberto Barroso, em que a controvérsia girou em torno da prescrição da pretensão punitiva no âmbito do TCU.
113.	De acordo com o Ministro Barroso, diretamente ou por analogia, a regulamentação da Lei 9.873/1999 deve ser aplicada para estatuir o prazo prescricional sancionatório do TCU. Passou-se à análise da data em que a contagem da prescrição se inicia, defendendo o relator a aplicação do termo de início previsto no art. 1º da referida Lei, qual seja: "a data da prática do ato ou, no caso de infração permanente ou continuada, do dia em que tiver cessado".
114.	No âmbito do TCU, por meio do Acórdão 1441/2016-TCU-Plenário, cujo redator foi o Ministro Walton Alencar Rodrigues, fixou-se entendimento de que a pretensão punitiva, nesta corte de contas, subordina-se ao prazo geral indicado no art. 205 do Código Civil, 10 anos, contado a partir da data da ocorrência da irregularidade. Restou decidido, ainda, que o ato que ordena citação, audiência ou oitiva interrompe a prescrição. Não houve, no entanto, manifestação quanto ao início da contagem do prazo no caso de condutas omissivas.
115.	De forma integrativa, adota-se, na presente instrução, a interpretação do STF quanto ao início da contagem do prazo para condutas de caráter continuado, o dia em que os atos colusivos cessaram. No mais, usa-se o entendimento do TCU quanto ao prazo prescricional e os motivos de interrupção.
116.	No presente caso concreto, conforme histórico de conduta do CADE (peça 31, pág. 7) , o cartel atuou até "o final de 2011/início de 2012", motivo pelo qual, conservadoramente, utiliza-se 31/12/2011 como data referência, sem prejuízo de posterior reanálise que poderia considerar a data precisa de 2012 ou mesmo a data de vigência dos contratos. O recebimento do ofício que determinou a oitiva, por sua vez, ocorreu em 13/07/2016 (peça 61) . Portanto, resta preservada a pretensão punitiva por parte desta Corte de Contas, visto que a prescrição só alcança atos praticados até 12/07/2006.
 (V) Da dosimetria da sanção de declaração de inidoneidade
117.	Conforme exposto no exame técnico acima, restou comprovado que a empresa GDK S.A. participou ativamente de fraudes em licitações da Rnest mediante as seguintes condutas: conluio, combinação de preços; quebra de sigilo das propostas; divisão de mercado; oferta de propostas cobertura; combinação prévia de resultados; ausência de formulação de proposta para beneficiar a empresa escolhida pelo cartel e consequente direcionamento das licitações; para beneficiar a si e as demais empresas participantes do cartel.
118.	Esses atos ilícitos afrontaram de forma grave e continuada os princípios constitucionais insculpidos no art. 37, caput e inciso XXI, no art. 173, § 1º, inciso III, ambos da Constituição Federal (CF/1988) , precipuamente os da legalidade, da impessoalidade, da moralidade e da igualdade de condições aos concorrentes em processo licitatório. Ademais, infringiram o item 1.2 do Decreto 2.745/1998 e caracterizaram o tipo previsto no art. 86, inciso II, da Lei 8.443/1992, c/c art. 237, inciso VI, do Regimento Interno do Tribunal de Contas da União (RI-TCU) .
119.	A fraude à licitação é ato ilícito que ofende de forma grave preceitos constitucionais da Administração Pública, carecendo de sanção proporcional, de forma a punir o infrator e a repelir intenções futuras de prática de tal ato faltoso. Nesse mesmo sentido é a Declaração de Voto do Min. Relator Vital do Rêgo, que acompanha o Acórdão 348/2016-TCU-Plenário:
'5. Aqueles que fraudam certames licitatórios com o objetivo de obter vantagens para si ou para terceiros, atitude que não se coaduna com os valores da nossa sociedade, comportamento que não se harmoniza com os princípios consagrados no nosso ordenamento jurídico, devem ter reprimenda proporcional à gravidade de todas as irregularidades que vierem a ser por eles perpetradas em desfavor da regra constitucional da licitação.' 
120.	Conforme bem pontuado pelo Exmo. Min. Relator do Acórdão 348/2016-TCU-Plenário, a fraude e o conluio de forma reiterada, burlando os princípios fundamentais da Administração e ludibriando o controle, que, sem o poder de polícia para investigar, tem sua atuação limitada quanto à produção de prova de conluio e fraude à licitação da natureza das tratadas neste processo, merece tratamento rigoroso:
'Constitui premissa lógica do sistema sancionatório o cumprimento integral de todas as sanções. Isso porque, se alguém tem o dever legal de não praticar determinada conduta e, ainda assim, a pratica mais de uma vez, viola a norma repetidas vezes, devendo suportar as consequências de cada transgressão.
Nesse sentido, a lição de Fábio Medina Osório (in Direito Administrativo Sancionador. 2ª ed. São Paulo: Editora Revista dos Tribunais, p. 412 e 414) :
'O concurso material de ilícitos está ligado ao princípio da igualdade. Não se pode tratar igualmente os desiguais. Daí que o sujeito que comete vários ilícitos merece um tratamento naturalmente mais rigoroso do que aquele que comete menor quantidade de infrações, se estamos diante de infrações de mesma natureza.
 (...) A soma dos prazos é, de certo modo, inevitável diante do concurso de ilícitos. O legislador fixa, via de regra, prazos para ilícitos autônomos. Não veda o acúmulo material, que decorre da necessidade de tratamento isonômico. Isto porque eventual interpretação que congelasse o patamar máximo dos prazos de interdições ou suspensões de direitos feriria a igualdade de tratamento aos jurisdicionados ou administrados, equiparando corruptos e administradores altamente desonestos a outros que atuam em escalas e níveis distintos, ainda que reprováveis. Haveria um estímulo ao ilícito e às injustiças decorrentes do rompimento do princípio isonômico'.'
121.	Cabe destacar que a prática reiterada da fraude às licitações em análise neste processo apartado e no processo de representação originário (TC Processo 016.119/2016-9) , a partir do qual serão analisadas as responsabilidades das demais empresas implicadas nos respectivos processos apartados indicados na Tabela 2, no histórico desta Instrução, abrange os processos de contratação vinculados à RNEST.
122.	Portanto, considerando que o Tribunal de Contas da União vem atuando nesses contratos desde 2008, apontando diversas irregularidades graves, culminando na proposta de classificação de Irregularidade Graves com Recomendação de Paralisação do fluxo financeiro para essas obras, em 2010, e correspondente comunicação ao Congresso Nacional; considerando que a prática delituosa ocorreu de forma reiterada e ampla nas licitações da Petrobras, não se tratando de incidência isolada; considerando que a sanção deve guardar proporção com a reiteração da prática, com a gravidade dos atos ilícitos, envolvendo diversos meios fraudulentos para obtenção do êxito no crime perpetrado, com materialidade, com prejuízo na ordem de R$ 2,7 bilhões, e com a culpabilidade do agente envolvido; considerando que a pena máxima deve ser reservada aos que praticam conduta de maior gravidade em cada fraude; considerando que a GDK teve papel secundário que, aqui, em tese, não obteve benefício direto decorrente das contratações; e considerando decisões recentes dessa Corte de Contas (Acórdão 300/2018-TCU-Plenário, Acórdão 2135/2018-TCU-Plenário e Acórdão 414/2018-TCU-Plenário) , propugna-se por declarar a inidoneidade da empresa GDK S.A. para participar, por 3 (três) anos, de licitação na Administração Pública Federal.
 (VI) Da extensão da sanção de inidoneidade
123.	Em atenção ao princípio da razoabilidade da pena aplicada pelo TCU, pondera-se pela consideração do prazo efetivamente cumprido da sanção de inidoneidade declaração pela CGU como compensação do prazo de inidoneidade que vier a ser declarado pelo TCU.
124.	Outrossim, com vistas a evitar estratégias de alteração societária que contornem a presente sanção, propõe-se que a responsabilização atinja igualmente:
125.	(i) as pessoas juri¿dicas (controladas, subsidia¿rias, etc) cujos estatutos ou contratos sociais forem objeto de alterac¿a¿o para absorver as atividades da (s) empresa (s) penalizada (s) ; e (ii) outras sociedades empresariais que vierem a ser criadas para contornar essa sanção.
126.	Desde que garantido ao administrado o contradito¿rio e a ampla defesa em processo administrativo regular, tal possibilidade já foi devidamente admitida pela jurisprudência do Egrégio Superior Tribunal de Justiça, consoante se extrai da ementa do RMS 15.166/BA:
'ADMINISTRATIVO. RECURSO ORDINA¿RIO EM MANDADO DE SEGURANC¿A. LICITAC¿A¿O. SANC¿A¿O DE INIDONEIDADE PARA LICITAR. EXTENSA¿O DE EFEITOS A¿ SOCIEDADE COM O MESMO OBJETO SOCIAL, MESMOS SO¿CIOS E MESMO ENDEREC¿O. FRAUDE A¿ LEI E ABUSO DE FORMA. DESCONSIDERAC¿A¿O DA PERSONALIDADE JURI¿DICA NA ESFERA ADMINISTRATIVA. POSSIBILIDADE. PRINCI¿PIO DA MORALIDADE ADMINISTRATIVA E DA INDISPONIBILIDADE DOS INTERESSES PU¿BLICOS.
- A constituic¿a¿o de nova sociedade, com o mesmo objeto social, com os mesmos so¿cios e com o mesmo enderec¿o, em substituic¿a¿o a outra declarada inido¿nea para licitar com a Administrac¿a¿o Pu¿blica Estadual, com o objetivo de burlar a¿ aplicac¿a¿o da sanc¿a¿o administrativa, constitui abuso de forma e fraude a¿ Lei de Licitac¿o¿es Lei n.o 8.666/93, de modo a possibilitar a aplicac¿a¿o da teoria da desconsiderac¿a¿o da personalidade juri¿dica para estenderem-se os efeitos da sanc¿a¿o administrativa a¿ nova sociedade constitui¿da.
- A Administrac¿a¿o Pu¿blica pode, em observa¿ncia ao princi¿pio da moralidade administrativa e da indisponibilidade dos interesses pu¿blicos tutelados, desconsiderar a personalidade juri¿dica de sociedade constitui¿da com abuso de forma e fraude a¿ lei, desde que facultado ao administrado o contradito¿rio e a ampla defesa em processo administrativo regular.
- Recurso a que se nega provimento.
 (RMS 15.166/BA, Rel. Ministro CASTRO MEIRA, SEGUNDA TURMA, julgado em 07/08/2003, DJ 08/09/2003, p. 262) '
127.	Registre-se que, com o mesmo objetivo de evitar burlas operadas por meio de alterações societárias, a Procuradoria-Geral da Fazenda Nacional, expediu, em 15 de setembro de 2017, a Portaria 948/2017, regulamentando o chamado Procedimento Administrativo de Reconhecimento de Responsabilidade - PARR, o qual destina-se a apurar "a responsabilidade de terceiros pela prática da infração à lei consistente na dissolução irregular de pessoa jurídica devedoras de créditos inscritos em dívida ativa administrados pela PGFN", conferindo-se contraditório e ampla defesa (Disponível em:  http://pesquisa.in.gov.br/imprensa/jsp/visualiza/index.jsp?data=19/09/2017&jornal=1&pagina=23&totalArquivos=80&utm_source=Mailee&utm_medium=email&utm_campaign=EZSet2017&utm_term=&utm_content=Ementário+de+Gestão+Pública+nº +2.025) .
128.	Do mesmo modo que empresas dissolvem sociedades e constituem novas para elidir multas e impostos, elas possuem incentivos para fazer o mesmo no caso de serem punidas com a sanção de inidoneidade, de modo a continuar contratando com a Administração Pública sem maiores prejuízos a despeito das sanções, como bem reconheceu o Acórdão 348/2016-TCU-Plenário:
Não raro, integrantes de comissões de licitação verificam que sociedades empresárias afastadas das licitações públicas, em razão de suspensão do direito de licitar e de declaração de inidoneidade, retornam aos certames promovidos pela Administração valendo-se de sociedade empresária distinta, mas constituída com os mesmos sócios e com objeto social similar.
129.	Ao assim reconhecer, o referido Acórdão estabelece, com base em consistente fundamentação jurídica, o entendimento que a sugerida desconstituição da personalidade jurídica é plenamente possível:
'Por força dos princípios da moralidade pública, prevenção, precaução e indisponibilidade do interesse público, o administrador público está obrigado a impedir a contratação dessas entidades, sob pena de se tornarem inócuas as sanções aplicadas pela Administração.
O instituto que permite a extensão das penas administrativas à entidade distinta é a desconsideração da personalidade jurídica. Sempre que a Administração verificar que pessoa jurídica apresenta-se a licitação com objetivo de fraudar a lei ou cometer abuso de direito, cabe a ela promover a desconsideração da pessoa jurídica para lhe estender a sanção aplicada.
Desse modo, não estará a Administração aplicando nova penalidade, mas dando efetividade à sanção anteriormente aplicada pela própria Administração.
Ressalto que, no Estado da Bahia, a Administração chega a contar com dispositivo legal específico que a autoriza a estender, a outra entidade, a pena que foi imposta a determinada pessoa jurídica, desde que se verifique, em sua constituição, uma ou mais pessoas físicas que integravam a entidade apenada. Trata-se do art. 200 da Lei Estadual 9.433/2005, que disciplina o regime jurídico das licitações e contratos administrativos, in verbis:
'Fica impedida de participar de licitação e de contratar com a Administração Pública a pessoa jurídica constituída por membros de sociedade que, em data anterior à sua criação, haja sofrido penalidade de suspensão do direito de licitar e contratar com a Administração ou tenha sido declarada inidônea para licitar e contratar e que tenha objeto similar ao da empresa punida.'
No âmbito federal, tramita o Projeto de Lei de Lei 7709/2009, que inclui o inciso IV, no art. 28 da Lei 8.666, a fim de que na fase de habilitação seja exigida do licitante declaração de que não está incurso nas sanções previstas nos incisos III e IV, e acrescenta parágrafo único ao dispositivo 28, nos seguintes termos:
'Parágrafo único. Não poderá licitar nem contratar com a Administração Pública pessoa jurídica cujos diretores, gerentes ou representantes, inclusive quando provenientes de outra pessoa jurídica, tenham sido punidos na forma do § 4º do art. 87 desta Lei, nos limites das sanções dos incisos III e IV do mesmo artigo, enquanto perdurar a sanção.'
Embora não haja ainda expressa previsão legal para a aplicação do referido instituto pela Administração Federal, o ato administrativo de afastamento da personalidade não fere a legalidade, já que se fundamenta no princípio da juridicidade, ou seja, no conjunto de normas e princípios que constituem o Direito como um todo e que representam um dever a ser seguido e cumprido pelo administrador público.
Ao debruçar-se sobre o tema, assim se manifestou Marçal Justen Filho (in Comentários à Lei de Licitações e Contratos Administrativos, Ed. Dialética, 13ª ed., 2009, pág. 799) :
'Não se trata de ignorar a distinção ente a pessoa da sociedade e a de seus sócios, que era formalmente consagrada pelo art. 20 do Código Civil/1916. Quando a pessoa jurídica for a via para realização da fraude, admite-se a possibilidade de superar-se sua existência. Essa questão é delicada mas está sendo enfrentada em todos os ramos do Direito. Nada impede sua aplicação no âmbito do Direito Administrativo, desde que adotadas as cautelas cabíveis e adequadas.'
Sobre a matéria, é importante destacar trecho do voto do Exmo. Ministro Castro Meira, Relator da paradigmática decisão proferida pelo Superior Tribunal de Justiça no ROMS 15.166 / BA, em que foi considerada legítima a aplicação do instituto desconsideração da personalidade jurídica pela própria Administração Pública:
'Firmado o entendimento de que a Recorrente foi constituída em nítida fraude à lei e com abuso de forma, resta a questão relativa à possibilidade de desconsideração da personalidade jurídica, na esfera administrativa, sem que exista um dispositivo legal específico a autorizar a adoção dessa teoria pela Administração Pública.
A atuação administrativa deve pautar-se pela observância dos princípios constitucionais, explícitos ou implícitos, deles não podendo afastar-se sob pena de nulidade do ato administrativo praticado. E esses princípios, quando em conflito, devem ser interpretados de maneira a extrair-se a maior eficácia, sem permitir-se a interpretação que sacrifique por completo qualquer deles.
Se, por um lado, existe o dogma da legalidade, como garantia do administrado no controle da atuação administrativa, por outro, existem Princípios como o da Moralidade Administrativa, o da Supremacia do Interesse Público e o da Indisponibilidade dos Interesses Tutelados pelo Poder Público, que também precisam ser preservados pela Administração. Se qualquer deles estiver em conflito, exige-se do hermeneuta e do aplicador do direito a solução que melhor resultado traga à harmonia do sistema normativo.
A ausência de norma específica não pode impor à Administração um atuar em desconformidade com o Princípio da Moralidade Administrativa, muito menos exigir-lhe o sacrifício dos interesses públicos que estão sob sua guarda. Em obediência ao Princípio da Legalidade, não pode o aplicador do direito negar eficácia aos muitos princípios que devem modelar a atuação do Poder Público.
Assim, permitir-se que uma empresa constituída com desvio de finalidade, com abuso de forma e em nítida fraude à lei, venha a participar de processos licitatórios, abrindo-se a possibilidade de que a mesma tome parte em um contrato firmado com o Poder Público, afronta aos mais comezinhos princípios de direito administrativo, em especial, ao da Moralidade Administrativa e ao da Indisponibilidade dos Interesses Tutelados pelo Poder Público.
A concepção moderna do Princípio da Legalidade não está a exigir, tão-somente, a literalidade formal, mas a intelecção do ordenamento jurídico enquanto sistema. Assim, como forma de conciliar o aparente conflito entre o dogma da legalidade e o Princípio da Moralidade Administrativa é de se conferir uma maior flexibilidade à teoria da desconsideração da personalidade jurídica, de modo a permitir o seu manejo pela Administração Pública, mesmo à margem de previsão normativa específica'.'
130.	Cite-se, enfim, precedentes desta Corte de Contas, proferidos no âmbito dos Acórdão 1209/2009-TCU-Plenário e 495/2013-TCU-Plenário, que conferiram o mesmo tratamento para empresas declaradas inidôneas as quais tentaram burlar a sanção por meio de alterações societárias:
'Acórdão 1209/2009-TCU-Plenário 
9.5. recomendar à Secretaria de Logística e Tecnologia da Informação do Ministério do Planejamento, Orçamento e Gestão que:
9.5.1. adote as providências necessárias à efetivação do registro desta decisão no âmbito do Sistema de Cadastramento Unificado de Fornecedores (Sicaf) ;
9.5.2. desenvolva mecanismo, no âmbito do Sicaf, que permita o cruzamento de dados de sócios e/ou de administradores de empresas que tenham sido declaradas inidôneas e de empresas fundadas pelas mesmas pessoas, ou por parentes, até o terceiro grau, que demonstrem a intenção a participar de futuras licitações;
9.5.3. oriente todos os órgãos/entidades do Governo Federal, caso nova sociedade empresária tenha sido constituída com o mesmo objeto e por qualquer um dos sócios e/ou administradores de empresas declaradas inidôneas, após a aplicação dessa sanção e no prazo de sua vigência, nos termos do o art. 46 da Lei 8.443/92, a adotar as providências necessárias à inibição de sua participação em licitações, em processo administrativo específico, assegurado o contraditório e a ampla defesa a todos os interessados.
9.6. recomendar ao Ministério do Planejamento, Orçamento e Gestão, ao Ministério da Fazenda e à Controladoria-Geral da União que incluam na Portaria Interministerial CGU/MF/MP 507/2011, ou em outra que venha a substituí-la, cláusula que vede, na hipótese de aplicação de recursos federais a serem repassados mediante convênio ou instrumento congênere, a participação em licitação ou a contratação de empresas que constem do cadastro de empresas inidôneas do Tribunal de Contas da União, da Controladoria-Geral da União ou do Sicaf;
Acórdão 495/2013-TCU-Plenário:
9.13 declarar, nos termos do art. 46 da Lei n.º 8.443/92, a inidoneidade para licitar com a Administração Pública Federal, por 5 (cinco) anos, às futuras sociedades constituídas com o mesmo objeto social e composta pelo mesmo quadro societário das empresas CONDOR - Administração de Serviços Ltda., CNPJ 70.309.943/0001-86; Solução Serviços Comércio e Construção Ltda., CNPJ n.º 05.531.239/0001-01; Mult Service Construções e Serviços Ltda., CNPJ n.º 02.648.969/0001-07; Conecta Serviços Terceirizados Ltda., CNPJ n.º 02.477.341/0001-88; CM - Conservadora Mundial Ltda., CNPJ n.º 03.691.720/0001-39; TÁLER Service - Recursos Humanos e Serviços Ltda., CNPJ n.º 05.539.867/0001-33; STAFF-Assessoria Empresarial, Empreendimentos e Serviços Ltda., CNPJ n.º 05.562.351/0001-00; Daniel Carvalho Leite-ME, CNPJ n.º 00.454.059/0001-50; L&M-Serviços de Conservação de Bens Ltda., CNPJ n.º 00.454.059/0001-50; A.J. Serviços Ltda., CNPJ n.º 02.633.573/0001-88; Ação Empreendimentos e Serviços Ltda., CNPJ n.º 42.104.869/0001-26; TC3 - Terceirização de Serviços Meios Ltda., CNPJ n.º 03.350.200/0001-62; SGP - Serviços Gerais Personalizados Ltda., CNPJ n.º 02.751.637/0001-45; TGS - Tecno Global Service Ltda., CNPJ 03.898.917/0001-43; Control Service Ltda., CNPJ n.º 02.201.611/0001-23; GEL Comércio e Serviços Ltda., CNPJ n.º 03.932.006/0001-95; e Construtora Solares Ltda., CNPJ n.º 02.773.312/0001-63;'
CONCLUSÃO
131.	Tratam os autos de representação, com fundamento no art. 86, inciso II, da Lei 8.443/1992, c/c art. 237, inciso VI, do Regimento Interno do Tribunal de Contas da União (RI-TCU) , acerca de fraudes em licitações conduzidas pela Petróleo Brasileiro S.A. (Petrobras) relacionadas a licitações para as obras de implantação da Refinaria Abreu e Lima, também denominada de Refinaria do Nordeste (Rnest) , em Ipojuca/PE, realizada no TC Processo 016.119/2016-9.
132.	Destaca-se, no histórico, que o TCU realizou auditorias nessas obras da Rnest desde 2008, apontando já naquela data diversas irregularidades, tais como: projeto básico deficiente; superfaturamento decorrente de preços excessivos em relação ao mercado; ausência de assinatura de termo aditivo; ausência de critério de aceitabilidade de preços máximos no edital; e inadequação ou inexistência de critérios de aceitabilidade de preços unitários e global (TC 008.472/2008- 3) .
133.	As subsequentes auditorias do TCU, nos contratos UDA (Contrato 0800.0053456.09.2) ; UCR (Contrato 0800.0053457.09.2) ; Tubovias (Contrato 0800.0057000.10.2) e UHDT-UGH (UHDT-Unidades de Hidrotratamento de Diesel e de Nafta e UGH-Unidade de Geração de Hidrogênio, Contrato 0800.0055148.09.2) , resultaram em apontamento de sobrepreço de R$ 1,3 bilhão. Tal irregularidade foi classificada, por meio do Acórdão 3362/2010-TCU-Plenário (Min. Relator Benjamin Zymler) , como grave com recomendação de paralisação (IG-P) , não acolhida pelo Governo Federal, que manteve o fluxo de recursos da União para essas obras.
134.	Em razão dos desdobramentos da "Operação Lava Jato", demonstrando a ocorrência de conluio entre as empresas e pagamento de propinas para fraudar as licitações da estatal, mormente às grandes obras da Rnest citadas no item acima, esta Secretaria Especializada representou junto a esta Corte de Contas (peça 42) com vistas à apuração das consequências administrativas advindas da referida fraude, acolhida por meio do Acórdão 1583/2016-TCU-Plenário (TC Processo 016.119/2016-9) , de Relatoria do Min. Benjamin Zymler, ficando os eventuais débitos para serem devidamente quantificados e responsabilizados no âmbito das respectivas tomadas de contas especiais específicas, cujo prejuízo em apenas cinco grandes contratos está estimado em R$ 2,7 bilhões, a valores históricos.
135.	Após análise perfunctória das manifestações dos responsáveis implicados no bojo do processo de representação TC Processo 016.119/2016-9, considerando que essas manifestações demandariam extensas análises que, em razão do volume de informações, poderiam prejudicar a clareza da instrução de mérito e a celeridade processual requerida no presente caso, o Min. Relator Benjamin Zymler determinou (peça 388 do TC Processo 016.119/2016-9) , mediante provocação desta Unidade Técnica, a instauração de processos apartados para as análises das manifestações dos respectivos responsáveis, razão pela qual este processo (TC Processo 013.392/2017-4) trata da manifestação da empresa GDK S.A. 
136.	A empresa GDK S.A. não logrou êxito em afastar sua responsabilidade no ilícito ora tratado pelos motivos sintetizados a seguir, limitando-se, em sua manifestação, à tentativa de imputar inexistência de individualização de condutas, de demonstrar a não validade das provas supostamente emprestadas, de alegar a inexistência de elementos para a configuração da participação da GDK na fraude, demonstrar queda no número de contratos executados pela empresa como forma de provar sua não participação na fraude, de alegar que, por estar, à época, em recuperação judicial, caberia privilegiar o instituto da preservação da empresa.
137.	A robustez do conjunto probatório que embasou a representação de inidoneidade (TC Processo 016.119/2016-9) foi confirmada pela manifestação da Camargo Corrêa, conforme acordos firmados por ela com o Cade (peça 246, p. 47 232, do TC Processo 016.119/2016-9) e com o MPF (peça 246, p. 34 46, do TC Processo 016.119/2016-9) , inclusive com declaração de que " (...) admite ter participado de conluio (...) " (peça 246, p. 6-7, do TC Processo 016.119/2016-9) .
138.	Não houve ausência de delimitação precisa das condutas, pois a empresa foi notificada nos termos do Acórdão 1583/2016-TCU-Plenário (Min. Relator Benjamin Zymler) , conforme Ofício 0119/2016- TCU/SeinfraOperações (peça 63 do TC Processo 016.119/2016-9) . O Relatório e o Voto do Min. Relator são partes integrantes do acórdão, de forma que as condutas das empresas em conluio se encontram descritas no Relatório nos seguintes tópicos: "II.1 Da atuação do Cartel ('clube') e o seu impacto econômico" (peça 52, p. 7 13) ; "II.2 Da divisão das licitações da Rnest mediante ajuste Prévio" (peça 52, p. 13 19) ; "II.3 Do pagamento de propinas" (peça 52, p. 19 20) ; "II.4 Licitações da Rnest", subdividido em subitens por obra (UHDT/UGH e UDA, Terraplenagem, UCR e Tubovias) (peça 52, p. 20 32) ; e "III.2 Das empresas envolvidas nas fraudes" (peça 52, p. 34 37) , com destaque para a tabela constante do Relatório do Min. Relator (peça 52, p. 35-36) que apresenta as fontes de informações utilizadas para a definição das empresas contra as quais se representou. 
139.	Não prospera a arguição quanto a invalidade das provas emprestadas, já que aqui não se trata meramente de prova emprestada, mas de mero traslado de documentos, que foram incorporados ao processo do TCU como elemento probatório sujeito ao amplo contraditório. 
140.	A participação da empresa na fraude está evidenciada ao longo de toda essa instrução. Além disso, sua argumentação não possui faculdade para desfazer o conjunto probatório presente no (i) Acórdão 1583/2016-TCU-Plenário; (ii) no Histórico de Conduta do Cade (peça 31) ; (iii) nos Laudos de Perícia Criminal da Polícia Federal 2400/2015-SETEC/SR/DPF/PR (peças 26 a 29) e 0777/2015-SETEC/SR/DPF/PR (peça 47) ; (iv) no Relatório de apuração da Petrobras sobre licitações na Rnest (peça 16 e 17) ; (v) nos depoimentos e termos de colaboração (peças 18 a 20, 23 a 25, 30 a 34, e 48) ; (vi) nas Denúncias oferecidas pelo MPF-PR (peças 15, 21 e 22, e 36 a 41) ; e  (vii) no Auto de Apreensão 1117/2014 da Polícia Federal (peça 35) contendo planilhas e regramentos apreendido na sede da empresa Engevix referentes à organização do esquema criminoso.
141.	Portanto, conforme tópico " (III) da inexistência de individualização das condutas", resta comprovada a ocorrência de fraudes nas licitações conduzidas pela Petrobras, relacionadas a certames para obras de implantação da Refinaria Abreu e Lima (Rnest) , mediante conluio entre as empresas para a prática das seguintes condutas: combinação de preços, quebra de sigilo das propostas, divisão de mercado, oferta de propostas de cobertura para justificar o menor preço ofertado, combinação prévia de resultados e consequente direcionamento das licitações, e ausência de formulação de proposta para beneficiar a empresa escolhida pelo cartel.
142.	Também resta demonstrada a participação da empresa GDK S.A. no esquema fraudulento acima referido.
143.	Em face do exposto, a conduta delitiva afrontou de forma grave e continuada os princípios constitucionais insculpidos no art. 37, caput e inciso XXI, no art. 173, §1º, inciso III, ambos da Constituição Federal (CF/1988) , bem como no item 1.2 do Decreto 2.745/1998, precipuamente os da legalidade, da impessoalidade, da moralidade e da igualdade de condições aos concorrentes em processo licitatório, caracterizando a fraude apenável conforme art. 86, inciso II, da Lei 8.443/1992, c/c art. 237, inciso VI, do Regimento Interno do Tribunal de Contas da União (RI-TCU) . A gravidade danosa já indicada em processos específicos de TCE e a prática delituosa reiterada em diversos certames licitatórios requerem a atuação exemplar deste Tribunal de Contas.
144.	Pelos motivos expostos, conclui-se que a conduta é reprovável. Considerando a gravidade e extensão dos danos causados pelos ilícitos em apuração em processo de tomadas de contas específicos, e a prática continuada dos ilícitos, resultando na contratação fraudulenta das obras referentes à Unidade de Coqueamento Retardado (UCR) , Unidades de Hidrotratamento de Diesel e de Nafta (UHDT) e Unidade de Geração de Hidrogênio (UGH) , Tubovias de Interligações, Unidade de Destilação Atmosférica (UDA) , e execução das obras de terraplenagem, para garantir a função pedagógica e preventiva da sanção, propõe-se a aplicação da pena de declaração de inidoneidade à empresa GDK S.A. para participar, por 3 (três) anos, de licitações na Administração Pública Federal, com fundamento no art. 46, da Lei 8.443/1992, conforme análise da dosimetria da sanção de inidoneidade (tópico IV) .
145.	Pelos fundamentos externados na seção VI, propõe-se que a responsabilização atinja igualmente: (i) as pessoas juri¿dicas (controladas, subsidia¿rias, etc) cujos estatutos ou contratos sociais forem objeto de alterac¿a¿o para absorver as atividades da (s) empresa (s) penalizada (s) ; e (ii) outras sociedades empresariais que vierem a ser criadas para contornar essa sanção.
146.	Propõe-se também encaminhar cópias do Acordão que vier a ser proferido, acompanhado do Voto e Relatório que o fundamentarem, à Secretaria de Logística e Tecnologia de Informação do Ministério do Planejamento, Orçamento e Gestão sobre a declaração de inidoneidade proposta, para que atenda às recomendações exaradas no item 9.6 do Acórdão 1986/2013-TCU-Plenário (Min. Relator Raimundo Carreiro) , no que se refere ao registro da inidoneidade no Sistema de Cadastro Unificado de Fornecedores (Sicaf) , bem como à Força-Tarefa do Ministério Público Federal no Paraná, à 13ª Vara Federal de Curitiba, à Força-Tarefa da Advocacia-Geral da União no Paraná, ao Ministério da Transparência, Fiscalização e Controladoria-Geral da União (CGU) , ao Conselho Administrativo de Defesa Econômica (CADE) e à Diretoria de Governança, Risco e Conformidade da Petrobras (GRC) , para medidas consideradas cabíveis.
147.	Em razão de o presente processo ter sido constituído a partir do processo de representação original (TC Processo 016.119/2016-9) para análise em apartado das manifestações da empresa GDK S.A., e de este apartado se tratar de mera estratégia processual com vista a atender à celeridade processual que o caso requer, propõe-se ainda que, quando do encerramento do presente processo, ele seja apensado ao processo TC Processo 016.119/2016-9.
PROPOSTA DE ENCAMINHAMENTO
148.	Diante do exposto, submetem-se os autos à consideração superior, propondo ao Tribunal:
a)	 rejeitar as alegações da empresa GDK S.A. (CNPJ 31.876.709/0001-89) , para no mérito declarar a sua inidoneidade, assim como a das pessoas jurídicas (controladas, subsidiárias, etc.) cujos estatutos ou contratos sociais forem objeto de alteração para absorver as atividades da empresa penalizada ou de outras sociedades empresariais que vierem a ser criadas para contornar a essa sanção, com fundamento no art. 46 da Lei 8.443/1992, para participar, por 3 (três) anos, de licitações na Administração Pública Federal;
b) 	comunicar à Secretaria de Logística e Tecnologia de Informação do Ministério do Planejamento, Orçamento e Gestão sobre a declaração de inidoneidade do item "a", para que atenda às recomendações exaradas no item 9.6 do Acórdão 1986/2013-TCU-Plenário, a saber: "adote as providências necessárias à efetivação do registro desta decisão no âmbito do Sistema de Cadastramento Unificado de Fornecedores (Sicaf) ; desenvolva mecanismo, no âmbito do Sicaf, que permita o cruzamento de dados de sócios e/ou de administradores de empresas que tenham sido declaradas inidôneas e de empresas fundadas pelas mesmas pessoas, ou por parentes, até o terceiro grau, que demonstrem a intenção a participar de futuras licitações; oriente todos os órgãos/entidades do Governo Federal, caso nova sociedade empresária tenha sido constituída com o mesmo objeto e por qualquer um dos sócios e/ou administradores de empresas declaradas inidôneas, após a aplicação dessa sanção e no prazo de sua vigência, nos termos do o art. 46 da Lei 8.443/92, a adotar as providências necessárias à inibição de sua participação em licitações, em processo administrativo específico, assegurado o contraditório e a ampla defesa a todos os interessados";
c) 	encaminhar cópia do acórdão que vier a ser proferido, acompanhado do Relatório e do Voto que o fundamentam, à empresa responsável, para ciência;
d) 	encaminhar cópia do acórdão que vier a ser proferido, acompanhado do Relatório e do Voto que o fundamentam à Força-Tarefa do Ministério Público Federal no Paraná, à 13ª Vara Federal de Curitiba, à Força-Tarefa da Advocacia-Geral da União no Paraná, ao Ministério da Transparência, Fiscalização e Controladoria-Geral da União (CGU) , ao Conselho Administrativo de Defesa Econômica (CADE) e à Diretoria de Governança, Risco e Conformidade da Petrobras (GRC) , para medidas consideradas cabíveis.
e) 	determinar o apensamento, quando do encerramento do presente processo, ao processo de representação originário (TC Processo 016.119/2016-9) , com vista à consolidação das decisões proferidas em razão da representação decorrente à fraude às licitações nas obras especificadas da Rnest."
4.	O Diretor da unidade técnica se manifestou da seguinte forma:
'1.	Manifesto-me, desde logo, de acordo com a proposta de encaminhamento formulada (...) , sem prejuízo de trazer algumas informações adicionais pertinentes ao processo de recuperação judicial da empresa responsável GDK S.A. por fraudes a licitações conduzidas na Petrobras.
2.	Estou de acordo com todo o exame técnico realizado na instrução precedente. As informações que passo a trazer tem o intuito de atualizar o atual estágio do processo de recuperação judicial da empresa GDK.
3.	O processo de recuperação judicial (n. 0301672-98.2013.8.05.0001) da empresa GDK S.A. está correndo junto ao Tribunal de Justiça do Estado da Bahia (TJBA) . Inicialmente, o Juízo da 2ª Vara Cível e Comercial de Salvador/BA havia determinado a falência da empresa conforme decisão publicada no Diário de Justiça Eletrônico do TJBA n. 1985, de 15 de setembro de 2017, caderno 2 - entrância final - capital - 2ª Vara Cível e Comercial - Relação n. 0335/2017.
4.	Entretanto, a empresa impetrou agravo de instrumento contra a referida decisão judicial (Agravo de instrumento n. 0023535-50.2017.8.05.0000) junto ao TJBA. Foi concedida antecipação de tutela ao recurso interposto, conforme decisão monocrática da Desembargadora Relator Maria de Lourdes Pinho Medauar, publicada no Diário de Justiça Eletrônico do TJBA n. 2017, de 6 de novembro de 2017, caderno 1 - administrativo - primeira câmara cível. A E. Relatora assim deliberou:
'Por tais fundamentos, e sem que esta decisão vincule o entendimento desta Relatora acerca do mérito recursal, e não sendo descartada a possibilidade de se chegar a conclusão diversa, após minuciosa análise, a antecipação da tutela recursal é medida que se impõe.
Em razão do exposto, defiro a antecipação dos efeitos da tutela requerida, no sentido de suspender os efeitos da decisão agravada e possibilitar à Agravante que submeta à Assembleia Geral de Credores o novo plano de recuperação judicial, que deve obedecer ao quorum previsto no art. 45, da Lei 11.101/2005 e que terá caráter vinculativo a todos os credores submetidos à recuperação, observada a ressalva do art. 50, §1º, do mesmo diploma legal, no prazo de 60 (sessenta) dias, nos termos do art. 53, da LRF.
 (peça 66) '
5.	Portanto, o processo de recuperação judicial da empresa responsável retornou à etapa de apresentação de novo plano de recuperação judicial. De acordo com a movimentação processual consultada no sítio eletrônico do TJBA, o novo plano de recuperação foi apresentado pela empresa em 20/7/2018. Ao que consta, o referido plano ainda não foi aprovado pela assembleia de credores.
6.	Todos esses fatos tornam ainda mais relevante que os presentes autos tenham célere deslinde com a aplicação de sanção de inidoneidade à GDK S.A. em razão das fraudes e ilícitos cometidos pela empresa em licitações conduzidas pela Petrobras."
5.	O Secretário da SeinfraOperações anuiu ao encaminhamento e acrescentou o seguinte:
	"Em complemento ao despacho do titular da 2ª Diretoria, registro que o Edital de Intimação (de 20/7/2018) para apreciação do novo Plano de Recuperação Judicial da GDK S.A. (Processo nº : 0301672-98.2013.8.05.0001) foi publicado em 16/8/2018 no Diário de Justiça do Estado da Bahia, n. 2203, com prazo de manifestação até o final de setembro (10 dias de prazo e mais 30 dias para manifestação) . Em consulta na data de hoje (2/10/2018) ao sítio eletrônico da Administradora da Recuperação (http://gdk.admrecuperacaojudicial.com.br/Formularios/PecasProc.aspx) não foram obtidas notícias quanto a eventual aprovação, ou não, do referido plano."
6.	O Ministério Público junto ao TCU se posicionou da seguinte forma, após contextualizar os fatos narrados no processo:
"30.	Quanto à análise do caso concreto destes autos, considero, portanto, que há aspectos relevantes que devem ser incluídos na avaliação da sanção a ser aplicada, a fim de que sejam devidamente observados os princípios constitucionais de isonomia, proporcionalidade e individualização da pena.
31.	Sob o prisma quantitativo, verifica-se que a isonomia e a proporcionalidade demandam que a sanção imposta a um agente que tenha cometido delitos múltiplos seja mais severa que a imputada a quem agiu ilicitamente uma única vez. Caso contrário se estaria indiretamente beneficiando o delinquente contumaz. Nestes autos, examinam-se fraudes praticadas sobre uma dezena de procedimentos licitatórios, de modo que, para a adequada aplicação da pena, esse aspecto quantitativo deve ser sopesado.
32.	Sob outro ângulo, tem-se que os ilícitos aqui tratados foram cometidos em concurso de agentes. Assim sendo, deve-se avaliar a participação de cada um na prática delituosa, de forma que a sanção seja aplicada no limite da sua respectiva culpabilidade.
33.	Com o intuito de contribuir para o estabelecimento da dosimetria adequada ao caso concreto em análise, apresento, a seguir, uma sugestão de metodologia em que são propostas balizas para a ponderação desses pontos.
34.	Nesse desiderato, admite-se, como premissa, que a série de relações de proximidade existente entre muitos dos ilícitos administrativos e os ilícitos penais permitiram, tanto à doutrina quanto à jurisprudência, entenderem pertinente a invocação dos princípios do Direito Penal e do Processo Penal para suprir lacunas nas normas do Direito Administrativo Sancionador.
35.	Ao tempo em que alerta para diferenças existentes entre o Direito Administrativo Sancionador e o Direito Penal, Fábio Medina Osório ressalta, também, que a unidade existente entre esses dois ramos jurídicos "nada mais é do que a comum origem constitucional: direito penal e direito administrativo obedecem a comandos constitucionais e, nesse sentido, submetem-se a princípios constitucionais que norteiam o poder punitivo estatal" (OSÓRIO, Fábio Medina. Direito Administrativo Sancionador, 5ª ed., RT, p. 156) .
36.	Detalha-se, a seguir, a metodologia sugerida. 
V.1 - Cumulatividade das sanções de declaração de inidoneidade
37.	A questão do limite temporal da sanção de inidoneidade aplicada pelo TCU, com base no art. 46 da Lei nº 8.443/92, foi discutida no TC nº Processo 027.014/2012-6. Nesse processo de natureza administrativa, foi exarado o Acórdão 348/2016-TCU-Plenário, Rel. Min. Walton Alencar Rodrigues, em que foram firmados entendimentos acerca do tema, inclusive o de que a cumulação de mais de uma sanção desse tipo, aplicada a uma mesma licitante, estaria temporalmente limitada, em seu conjunto, a cinco anos.
38.	Essa decisão foi objeto de pedido de reexame interposto por este representante do MP/TCU juntamente com o Procurador Júlio Marcelo de Oliveira. A apreciação desse recurso foi realizada por meio do Acórdão 2702/2018-TCU-Plenário, relatado pelo Min. Bruno Dantas, mediante o qual foram mantidas as disposições da decisão originária, com pequenos ajustes de redação.
39.	Diante da manutenção do entendimento do colegiado pleno em sede recursal, não cabe suscitar nova discussão do tema, mas acolher a orientação de que a execução da sanção de inidoneidade manejada pelo TCU esteja limitada cumulativamente em cinco anos.
40.	Deve-se notar, no entanto, conforme tenho afirmado em pronunciamentos e pedidos de reexame lançados nos autos de processos conexos a este, que a limitação à cumulação se refere ao cumprimento (execução) da sanção de inidoneidade aplicada. O limite de cinco anos não obsta a aplicação de uma pena maior, como ocorre quando a mesma entidade responsável sofre apenações em processos distintos.
41.	De fato, a limitação adotada pelo Tribunal no Acórdão 348/2016-TCU-Plenário adveio de analogia com os §§ 1º e 2º do art. 75 do Código Penal. Esses dispositivos da legislação criminal abordam exatamente o limite para cumprimento da pena privativa de liberdade imposta a um indivíduo. A aplicação da pena de prisão não encontra restrição quantitativa, podendo exceder amplamente os trinta anos definidos no Código Penal, porém a execução dessa sanção é que se apresenta limitada a esse período de tempo.
42.	Da mesma forma, a decisão tomada pelo Tribunal limita a execução, o cumprimento da sanção proibitiva de licitar perante a Administração Pública Federal, porém não restringe a aplicação dessa pena. Este raciocínio foi explicitamente registrado pelo Relator do acórdão originário, Min. Walton Alencar Rodrigues, conforme se verifica, exemplificadamente, no excerto de seu Voto reproduzido abaixo:
"Os parágrafos do art. 75 do Código Penal estabelecem diferentes procedimentos de cálculo de limitação do período total de cumprimento, não de duração do conjunto de penas. Tanto que, em caso de somatório de penas inferior a trinta anos, não há diferença no tempo total de cumprimento resultante da adoção dos procedimentos previstos nos §§ 1º ou 2º do referido artigo.
Não vejo relevância na discussão a respeito do cumprimento sucessivo ou soma dos períodos. O resultado prático é exatamente o mesmo. Qualquer que seja o caso, sobrevindo nova condenação será necessário aplicar a sistemática prevista nos parágrafos do art. 75 para assegurar observância do limite de cinco anos."
43.	Percebe-se na parte dispositiva do acórdão que o item 9.2.3 reconhece expressamente a possibilidade de condenação da mesma licitante por diversas fraudes, enquanto no item 9.2.4 são trazidas as regras de unificação e limitação do cumprimento das penas aplicadas. A seguir apresento os comandos mencionados, já na redação conferida pelo Acórdão 2702/2018-TCU-Plenário, quando aplicável:
"9.2.3. as sanções de declaração de inidoneidade impostas pelo TCU devem ser cumpridas, sucessivamente, em caso de mais de uma condenação para a mesma licitante;
9.2.4. a cumulação de mais de uma sanção de declaração de inidoneidade, cominada à mesma licitante, com fundamento no artigo 46 da Lei 8.443/1992, está temporalmente limitada, em seu conjunto, ao total de cinco anos, tendo por base a aplicação analógica da regra estampada nos §§ 1º e 2º do art. 75 do Código Penal Brasileiro, de sorte que sobrevindo nova condenação:
9.2.4.1 as sanções são executadas sucessivamente, na ordem dos respectivos trânsitos em julgado, observando-se o limite temporal de cinco anos contados, como regra, do início do cumprimento da primeira sanção da série;
9.2.4.2. caso o agente cometa novo ilícito no curso da execução das sanções, a contagem do prazo de cinco anos é reiniciada a partir da data do fato superveniente, desprezando-se o período de punição já cumprido e fazendo-se nova unificação, contada daquele fato."
44.	O entendimento, acolhido em analogia pelo TCU, foi esclarecido por meio dos Acórdãos nº s 1704/2017 e 1098/2018, ambos do Plenário e respectivamente das lavras dos Ministros Augusto Sherman Cavalcanti e Walton Alencar Rodrigues. Nessas decisões, elucidou-se que tanto a declaração de inidoneidade como a inabilitação do gestor público não estão temporalmente limitadas no que se refere à aplicação de sanção cumulada, mas somente quanto ao cumprimento da pena.
45.	Embora as situações fáticas referenciadas nessas deliberações correspondessem a sanções impostas em processos distintos, a cumulatividade de pena independe de que as sanções tenham sido definidas no mesmo ou em diferentes processos. A cumulação diz respeito à multiplicidade de irregularidades atribuídas ao mesmo responsável, quer elas motivem diversas sanções num só processo ou em vários. Melhor dizendo, caso num mesmo processo seja verificada a ocorrência de vários fatos ensejadores de inidoneidade ou de inabilitação, a cumulação da sanção deve se realizar no âmbito desse mesmo processo.
46.	Poder-se-ia argumentar que em nada impactaria a realidade o fato de o TCU impor mais de cinco anos de inidoneidade a uma responsável, tendo em vista que o cumprimento dessa sanção estaria temporalmente limitado a essa quantia. Inexiste, no direito administrativo, o instituto da progressão de regime, o qual, no Direito Penal, sofre influência direta do montante de pena aplicada.
47.	Entretanto, além do respeito aos princípios da individualização da pena, da isonomia e da proporcionalidade, a aplicação de sanção no montante adequado, mesmo superior ao limite de cumprimento, devidamente fixada em função de cada licitação fraudada, possui relevância inclusive quando se vislumbram as consequências de possíveis recursos contrários ao acórdão condenatório. Caso a entidade sancionada em razão de múltiplas fraudes a licitações consiga demonstrar em sede recursal sua ausência de responsabilidade em algumas dessas irregularidades, somente será possível rever adequadamente o quantum da pena se houver sido feita a discriminação da sanção em função dos certames fraudados.
48.	Por exemplo, se, num caso da Rnest em que a construtora tenha sido apenada em cinco anos (por ser o máximo de cumulação) por fraudes em dez licitações, essa empresa demonstrar, posteriormente em recurso, ausência de responsabilidade por três dessas irregularidades, haverá dúvida quanto à reforma da sanção aplicada. O quantum da sanção deverá ser proporcionalmente reduzido, uma vez que fora determinado em função de quantidade maior de fraudes, ou deverá permanecer o mesmo, já que ainda estaria íntegra a responsabilidade por sete fraudes?
49.	Ainda raciocinando acerca da possibilidade de reforma ou anulação de um acórdão por recurso movido pela responsável condenada, chega-se à conclusão de que, por óbvio, não pode o TCU deixar de punir uma fraudadora se ela já houver sido apenada no máximo de cinco anos em outro processo. Caso contrário, a anulação do único acórdão condenatório, por exemplo, a deixaria isenta de sanção, mesmo havendo cometido a fraude examinada no segundo processo.
50.	A propósito, a aplicação de sanção de inidoneidade diante de fraude à licitação é regra cogente estipulada na Lei Orgânica do TCU e, ademais, o cumprimento de apenações concomitantes é o que foi disciplinado pelo Acórdão 348/2016-TCU-Plenário. Tais circunstâncias desautorizariam a hipotética decisão de o Tribunal abster-se de aplicar apenação caso a responsável já tenha atingido o limite de cinco anos de inidoneidade em outros processos.
51.	Assim, a partir das considerações acima e em virtude dos princípios já mencionados, compreendo que a aplicação da sanção de inidoneidade deve ser determinada objetivamente em função das irregularidades cometidas, sem restrição quanto a máximo temporal, mesmo que seja limitado o prazo de cumprimento da apenação. Este entendimento integrou, inclusive, a motivação para a interposição de pedidos de reexame por este parquet nos processos conexos, movidos contra os Acórdãos nº s 300/2018, 414/2018, 1744/2018, 2135/2018 e 2355/2018, todos do Plenário.
52.	No caso concreto destes autos e dos seus conexos, examinam-se fraudes que macularam dez processos licitatórios promovidos pela Petrobras para a implantação da Refinaria Abreu e Lima.   Percebe-se claramente ser inaceitável tratar esse conjunto de irregularidades como se fosse uma única ocorrência, pois a gravidade, as consequências e a materialidade do grupo de delitos atingem níveis bastante superiores aos de uma só fraude.
53.	Propõe-se, portanto, metodologia de avaliação da dosimetria que desconsidera limitação temporal à cumulação de sanções de declaração de inidoneidade. Em regra, portanto, adota-se a aplicação cumulativa das penas relativas a delitos cometidos em concurso material, sistemática que atende à premissa básica de que a cada fato deve corresponder uma punição e cada punição aplicada deve ser, tanto quanto possível, integralmente cumprida.
V.2 - Continuidade delitiva
54.	Por outro lado, no conjunto de ilícitos praticados, é possível observar aspectos de continuidade delitiva. Esse instituto foi introduzido no Direito Penal com o intuito de evitar que a pena aplicada a quem cometeu reiterados crimes de mesma espécie nas mesmas circunstâncias sofra uma apenação desproporcional à gravidade do ilícito praticado, o que poderia ocorrer com o cúmulo material das penas dos crimes cometidos. Pressupôs-se, ainda, que a ressocialização do condenado poderia ser conseguida com pena menor, obtendo-se, assim, êxito na função preventiva da punição. Trata-se, portanto, de instrumento de política criminal, materializado no art. 71 do Código Penal, sob a denominação de crime continuado.
55.	O crime continuado tem natureza de ficção jurídica, em que se considera que, na prática de diversos crimes, os subsequentes constituem continuação do primeiro. O efeito da aplicação desse instituto consiste em não se impor ao condenado o cúmulo material das penas, mas se adotar o sistema da exasperação. Em outras palavras, na aplicação da punição deixa-se de somar as penas de cada delito e passa-se a adotar uma só pena, a mais grave dentre os crimes cometidos, mas majorando-a de fração determinada na lei.
56.	Para que esse instituto possa ser empregado, devem ser observados seus requisitos: os crimes praticados, mediante mais de uma ação ou omissão, devem ser da mesma espécie; e todos eles devem ter ocorrido em condições semelhantes de tempo, lugar, maneira de execução e outras circunstâncias.
57.	Segundo a jurisprudência do Supremo Tribunal Federal e do Superior Tribunal de Justiça, "crimes da mesma espécie são aqueles previstos no mesmo dispositivo legal, isto é, que possuem o mesmo tipo fundamental" (Resp nº 261.356/SP, Rel. Min. Laurita Vaz, DJ 16/06/2003, p. 365) . Também de acordo com o STJ, além dos requisitos objetivos elencados no Código Penal, o reconhecimento da continuidade delitiva demanda unidade de desígnios na prática dos crimes, que seja indicativo de haver liame entre eles.
58.	No caso concreto destes autos, é possível divisar os elementos da continuidade delitiva dentre as fraudes efetuadas sobre várias das licitações da Rnest. Trata-se do mesmo ilícito administrativo, identificado como fraude à licitação, observa-se a presença de unidade de desígnios do grupo fraudador e a similaridade das circunstâncias de lugar e de modus operandi. Esses elementos caracterizam fortemente as licitações para implantação das unidades de instalações da Rnest, em relação às quais se encontra ainda a semelhança da circunstância de tempo.
59.	A jurisprudência do Superior Tribunal de Justiça adota o prazo referencial máximo de trinta dias entre delitos consecutivos para que se reconheça o crime continuado. Entretanto, esse lapso temporal é indicativo, não estabelecido na lei, e tem sido admitida sua extrapolação quando presentes os demais requisitos da continuidade delitiva, mormente nos casos de crimes de corrupção e financeiros (REsp nº 1.627.732/ES, Min. Sebastião Reis Júnior, DJe 01/06/2018; AgRg no REsp nº 1.345.274/SC, Min. Nefi Cordeiro, DJe 12/04/2018; AgRg no AREsp nº 531.930/SC, Min. Sebastião Reis Júnior, DJe 13/02/2015; HC nº 323.303/RJ, Min. Antônio Saldanha Palheiro, DJe 23/06/2017) .
60.	Os procedimentos licitatórios relativos a UHDT-UGH, UDA, UCR e Tubovias foram lançados em conjunto, entre 2008 e 2009, sempre havendo pelo menos dois procedimentos licitatórios, sendo que o primeiro era cancelado por desclassificação de todas as propostas em razão de preços excessivos e o subsequente resultava na contratação da empresa vencedora por valor global próximo do máximo admitido pela Petrobras.
61.	Além disso, verifica-se que as empresas convidadas eram sempre integrantes do clube, que as repetições de certames de cada unidade de instalações eram realizadas com as mesmas convidadas do primeiro procedimento licitatório, que as mesmas empreiteiras ou consórcios apresentavam propostas a cada rodada, e que a ordem de classificação das propostas se mantinha praticamente inalterada entre as diversas tentativas, mesmo que outros preços tenham sido ofertados.
62.	Essa similaridade não se observa, todavia, quando se compara a licitação da terraplenagem com as demais. A época de realização do certame desses serviços iniciais de implantação foi anterior, este convite foi lançado sozinho, algumas empresas não participantes do clube foram convidadas e não houve cancelamento da tentativa por preços excessivos.
63.	No âmbito do TCU, em seu voto condutor do Acórdão 1625/2018-TCU-Plenário, quando da apreciação da sanção de inabilitação para o Sr. Renato de Souza Duque, o Relator admitiu ser possível a analogia com os institutos de continuidade delitiva e cúmulo material nas penalidades de fraude à licitação perpetradas por pessoas jurídicas (item 55 do Voto) .
64.	Dessa forma, admitindo-se a transposição de conceitos do Direito Penal para o âmbito do Direito Administrativo Sancionador, é possível reconhecer a continuidade delitiva entre as licitações relativas às unidades de instalações da Rnest (nove licitações) , mas não entre estas e o certame da terraplenagem.
65.	Por conseguinte, para a aplicação da pena, deve-se adotar o sistema da exasperação para os delitos continuados e o do cúmulo material entre estes e a fraude do convite dos serviços de terraplenagem.
66.	Adotando os mesmos critérios do ordenamento jurídico penal brasileiro para definir os parâmetros de exasperação da pena, verifica-se inicialmente que, segundo estatuído no art. 71, caput, do Código Penal, a majoração da pena deve ser feita por fração de 1/6 a 2/3 sobre a mais grave dentre os delitos continuados. Na jurisprudência do STJ se encontra objetivamente a determinação do quantum de aumento em função da quantidade de infrações cometidas:
"6. A exasperação da pena do crime de maior pena, realizado em continuidade delitiva, será determinada, basicamente, pelo número de infrações penais cometidas, parâmetro este que especificará no caso concreto a fração de aumento, dentro do intervalo legal de 1/6 a 2/3. Nesse diapasão esta Corte Superior de Justiça possui o entendimento consolidado de que, em se tratando de aumento de pena referente à continuidade delitiva, aplica-se a fração de aumento de 1/6 pela prática de 2 infrações; 1/5, para 3 infrações; 1/4 para 4 infrações; 1/3 para 5 infrações; 1/2 para 6 infrações e 2/3 para 7 ou mais infrações." (HC nº 232.709/SP, Rel. Min. Ribeiro Dantas, DJe 09/11/2016) .
67.	A analogia com esse instituto do Direito Penal, embora provoque aumento da pena pela fração incidente, constitui benefício ao agente fraudador, já que se substitui o sistema de cúmulo material, em que as penas dos diversos delitos seriam somadas, pelo de exasperação, em que se aplica somente a pena de uma das infrações, majorada em função da quantidade de delitos praticados.
V.3 - Concurso de agentes
68.	Conforme já comentado, é imprescindível, no presente processo, a individualização da pena de inidoneidade a ser aplicada a cada empresa responsável, com a indicação das condutas por elas praticadas e das razões para aplicação de cada pena, em estrita obediência aos comandos constitucionais da fundamentação das decisões, de modo a permitir o amplo exercício do direito de defesa.
69.	Nesse sentido, deve-se partir da constatação de que as fraudes às licitações foram cometidas em concurso de agentes. Conforme registrado nas sentenças das ações penais decorrentes da Operação Lava Jato, é possível identificar três níveis de participação no ilícito em função da conduta da empreiteira:
"Em síntese, as empresas, em reuniões prévias às licitações, definiram, por ajuste, a empresa vencedora dos certames relativos aos maiores contratos. Às demais cabia dar cobertura à vencedora previamente definida, deixando de apresentar proposta na licitação ou apresentando deliberadamente proposta com valor superior àquela da empresa definida como vencedora." (Ação Penal nº 508325829.2014.4.04.7000/PR) .
70.	Assim, constatam-se pelo menos três condutas claramente praticadas pelas fraudadoras: a) a empresa era convidada, mas se omitia dolosamente do certame, em função do ajuste prévio; b) a empresa era convidada e apresentava proposta de cobertura, simulando uma competição; e c) a empresa era convidada e já sabia previamente que seria a vencedora do certame, em função do ajuste prévio, e apresentava proposta de preço próxima do valor máximo admissível pela Petrobras.
71.	Dada a elevada gravidade dos ilícitos perpetrados, das consequências e da materialidade dessas irregularidades, a sanção de declaração de inidoneidade deve atingir o máximo cominado no art. 46 da Lei nº 8.443/92. Esse valor se aplica a cada certame fraudado, uma vez que todos eles carregam individualmente essas características.
72.	Contudo, a pena máxima não deve recair igualmente sobre todas as empreiteiras, mas somente sobre as que praticaram as condutas mais graves em cada fraude. 
73.	Proponho, então, os critérios seguintes para que se possa sopesar o grau de culpabilidade em função das condutas empregadas.
74.	A conduta mais gravosa corresponde à apresentação de proposta próxima ao limite admitido pela Petrobras, a fim de vencer o certame e celebrar contrato com preços excessivos. Às empresas que praticaram essa conduta, ou seja, às vencedoras dos certames, seriam aplicados cinco anos como prazo de inidoneidade para licitar perante a Administração Pública Federal.
75.	Às licitantes que apresentaram proposta de cobertura para conferir uma aparência de regularidade ao certame seria imputado prazo menor, que se propõe no montante de três anos de inidoneidade.
76.	Sanção menor ainda seria imposta às empresas que adotaram conduta comissiva dolosa, que foram convidadas para o certame, mas se abstiveram de oferecer proposta. Propõe-se, neste caso, a imposição de um ano de inidoneidade.
V.4 - Resumo da metodologia proposta para a dosimetria
77.	Em suma, a metodologia que ora se sugere para a determinação da dosimetria da sanção de declaração de inidoneidade para as empreiteiras fraudadoras das licitações da Rnest compõe-se dos seguintes critérios:
	a) não limitar a aplicação de sanções ao cúmulo de cinco anos, pois a limitação deve atingir somente o cumprimento das penas;
	b) considerar concurso de delitos de fraude à licitação: aplicar, em regra, o concurso material entre as infrações cometidas, porém conceder o benefício da continuidade delitiva quando se observarem os requisitos específicos (unidade de desígnios, semelhança entre condições de tempo, lugar, modo de execução e outras circunstâncias) ;
	c) aplicar pena de acordo com o concurso de delitos: cúmulo material para o concurso material de infrações e exasperação quando reconhecida a continuidade delitiva;
	d) determinar o quantum da pena por infração autônoma em função da participação da empresa fraudadora no concurso de agentes.
78.	Para a aplicação desses critérios, são propostos os parâmetros abaixo:
	a) trata-se de um conjunto de 10 (dez) licitações fraudadas, apesar de terem resultado em somente cinco contratos, pois as fraudadoras também provocaram o insucesso de diversos certames; assim, contam-se 1 (uma) licitação de serviços de terraplenagem, 2 (duas) para implantação de       UHDT-UGH, 2 (duas) para implantação de UDA, 2 (duas) para implantação de UCR e 3 (três) para a execução das Tubovias de Interligações;
	b) as mesmas empresas participaram das repetições de certames para cada contrato, ou seja, concorreram para a fraude de todos os procedimentos licitatórios relativos à mesma contratação;
	c) para cada licitação fraudada, aplicam-se 5 (cinco) anos de inidoneidade para as vencedoras do certame, 3 (três) anos para as licitantes que apresentaram proposta de cobertura e 1 (um) ano para a empresa convidada que se absteve dolosamente de oferecer proposta de preços;
	d) observa-se continuidade delitiva no que se refere às licitações para implantação das instalações (UHDT-UGH, UDA, UCR e Tubovias) ;
	e) para a exasperação da pena por continuidade delitiva, aplicam-se as frações de aumento em função da quantidade de infrações, segundo jurisprudência do STJ: "1/6 pela prática de 2 infrações; 1/5, para 3 infrações; 1/4 para 4 infrações; 1/3 para 5 infrações; 1/2 para 6 infrações e 2/3 para 7 ou mais infrações";
	f) considera-se cúmulo material da licitação da terraplenagem com o conjunto das licitações das instalações.
VI - Aplicação da metodologia ao caso concreto
79.	Como mencionado anteriormente, a unidade técnica não está considerando, para a aplicação da penalidade de inidoneidade, a prática da fraude às licitações de forma autônoma, em análise neste e nos demais processos apartados do processo de representação originário (TC nº Processo 016.119/2016-9) .
80.	Sua proposta tem por base a fraude ocorrida de forma geral em cinco processos de contratação vinculados às seguintes obras: Unidade de Coqueamento Retardado (UCR) ; Unidades de Hidrotratamento de Diesel e de Nafta e Unidade de Geração de Hidrogênio (UHDT-UGH) ; Tubovias de Interligações; Unidade de Destilação Atmosférica (UDA) ; e terraplenagem.
81.	Ocorre que, à exceção das obras de terraplenagem, onde houve apenas um certame fraudado, as obras referentes a UCR, UDA e UHDT-UGH tiveram duas licitações fraudadas cada obra; e a referente a Tubovias de Interligações teve três certames fraudados. Ou seja, o contexto em que deve ser analisada a aplicação da penalidade de inidoneidade é o referente a 10 licitações fraudadas pelas empresas participantes.
82.	Desta forma, reitero que as aplicações das penas às licitantes fraudadoras devem ser adequadas, não apenas à natureza e à gravidade do ilícito praticado por elas. Entendo que o Tribunal deve considerar, também, a quantidade dos ilícitos cometidos, pautando-se, em tais casos, nos institutos do Direito Penal: para cada licitação autônoma fraudada, haverá sanção adequada e também autônoma.
83.	Em suma, havendo várias licitações fraudadas por um mesmo responsável, o que se defende é que a fixação da pena de inidoneidade do licitante fraudador para participar de licitação na Administração Pública Federal há de ser promovida mediante aplicação analógica das normas do Código Penal, mais especificamente a que trata do concurso material e da continuidade delitiva. 
84.	Dito de outra forma, a sanção deve ser aplicada separadamente para cada licitação fraudada e depois somada de acordo com a regra do concurso material, aplicando-se, quando for o caso, a continuidade delitiva prevista no art. 71 do Código Penal.
85.	Aplicando-se a metodologia proposta ao caso concreto dos autos, deve-se verificar, inicialmente, que participação teve a GDK S.A. nas licitações em análise.
86.	A partir dos dados expostos anteriormente e da tabela reproduzida a seguir, observa-se que a empresa foi convidada para todas as licitações de todos os contratos, exceto o de Terraplenagem. Apresentou proposta de cobertura nas licitações relativas às Tubovias e se omitiu dolosamente nas licitações relativas à implantação da UHDT-UGH, da UDA e da UCR.
				Terraplenagem
	UHDT-UGH
	UDA
	UCR
	Tubovias

	Convidadas
	Proponentes
	Vencedoras
	Odebrecht
Camargo Corrêa
Queiroz Galvão
Galvão Engenharia
	Odebrecht 
OAS
	Odebrecht
OAS
	Camargo Corrêa
CNEC
	Queiroz Galvão
Iesa

				CR Almeida
Estacon
Andrade Gutierrez
Construbase
	Mendes Júnior
Camargo Corrêa
Andrade Gutierrez
Techint
	Iesa
Queiroz Galvão
Engevix 	
UTC
	UTC
Engevix
Odebrecht
OAS
MPE
	Odebrecht
OAS
GDK
SOG

				OAS
CM Construções
	Queiroz Galvão
UTC
Engevix 
GDK
Iesa
MPE
Promon
Skanska
SOG
	Camargo Corrêa
Andrade Gutierrez
Mendes Júnior
Techint
GDK
MPE
Promon
Skanska
SOG
	Andrade Gutierrez
Queiroz Galvão
Mendes Júnior
Techint
GDK
Iesa 
Promon
Skanska 
SOG
	Camargo Corrêa
Andrade Gutierrez
UTC
Mendes Júnior
Techint
Engevix
Promon
Skanska

87.	Assim, considera-se que a empreiteira GDK S.A. participou da fraude de nove procedimentos licitatórios referentes à Refinaria Abreu e Lima, sendo três na condição de proponente e seis como convidada que se absteve de ofertar proposta. 
88.	Assumindo a ocorrência de continuidade delitiva entre os certames fraudados com a sua participação, referente aos quatro processos de contratação vinculados às obras de UCR, UHDT/UGH, Tubovias de Interligações e UDA, deve-se majorar em 2/3 a maior pena dentre as aplicáveis pelas infrações cometidas.
89.	A maior pena se verifica nos certames em que ela apresentou proposta de cobertura. De acordo com a metodologia proposta, caberia sanção de três anos por esse delito autônomo. Fazendo-se incidir a fração de majoração, chega-se à pena base aplicável à GDK S.A., equivalente a 5 (cinco) anos de inidoneidade para licitar perante a Administração Pública Federal.
90.	Sobre a gravidade e materialidade das condutas praticadas pelas empresas fraudadoras, vale ressaltar o seguinte excerto do voto do e. Relator do Acórdão 414/2018-TCU-Plenário (Min. Benjamin Zymler) , que bem resume os montantes envolvidos nas fraudes licitatórias em questão (sem destaques no original) :
	4. Especificamente, trata-se de cinco contratos referentes à mencionada refinaria que apresentaram indicativos sólidos de terem sido objeto de fraude à licitação. Tais contratos representam aproximadamente 54,60% das avenças firmadas para implantação da Rnest, que, por sua vez, totalizavam R$ 24,7 bilhões (data-base: julho/2014) . O quadro a seguir discrimina esses contratos e respectivos valores: 
	Contratos
	Valores Iniciais
	Valores Finais

	Unidade de Coqueamento Retardado (UCR) 
	R$ 3,41 bilhões
	R$ 3,88 bilhões

	Unidades de Hidrotratamento de Diesel e de Nafta (UHDT) e Unidade de Geração de Hidrogênio (UGH) 
	R$ 3,19 bilhões
	R$ 3,73 bilhões

	Tubovias de Interligações
	R$ 2,69 bilhões
	R$ 3,56 bilhões

	Unidade de Destilação Atmosférica (UDA) 
	R$ 1,48 bilhão
	R$ 1,77 bilhão

	Terraplenagem
	R$ 0,42 bilhão
	R$ 0,53 bilhão

	TOTAL:
	R$ 11,21 bilhões
	R$ 13,48 bilhões

	5. Até o presente momento, preliminarmente, com valores ainda sujeitos ao crivo do contraditório, foram apontados indícios de superfaturamento nos seguintes termos:
	Contratos
	Superfaturamento estimado
	Constatação

	Unidade de Coqueamento Retardado (UCR) 
	R$ 673 milhões
	Acórdão 1990/2015-TCU-Plenário

	Unidades de Hidrotratamento de Diesel e de Nafta (UHDT) e Unidade de Geração de Hidrogênio (UGH) 
	R$ 1.004 milhões
	Acórdão 2109/2016-TCU-Plenário

	Tubovias de Interligações
	R$ 682 milhões
	Acórdão 2428/2016-TCU-Plenário

	Unidade de Destilação Atmosférica (UDA) 
	R$ 429 milhões
	Acórdão 2109/2016-TCU-Plenário

	Terraplenagem
	R$ 69,5 milhões
	Acórdão 2290/2013-TCU-Plenário

	TOTAL:
	R$ 2,85 bilhões
	
VII - Conclusão
91.	Ante o exposto, e atendendo ao despacho de Vossa Excelência (peça 70) , este representante do Ministério Público de Contas, em sintonia com seu posicionamento em situações semelhantes, manifesta-se no sentido de que este Tribunal:
	a) declare a inidoneidade, com fundamento no art. 46 da Lei nº 8.443/92, da empresa GDK S.A. para participar de licitação que utilize recursos públicos federais por um período de 5 (cinco) anos;
	b) comunique à Secretaria de Logística e Tecnologia de Informação do Ministério do Planejamento, Desenvolvimento e Gestão sobre a declaração de inidoneidade do item "a", para que atenda às recomendações exaradas no item 9.6 do Acórdão 1986/2013-TCU-Plenário, Rel. Min. Raimundo Carreiro;
	c) encaminhe cópia do acórdão que vier a ser proferido, acompanhado do relatório e do voto que o fundamentam, à empresa responsável, para ciência; 
	d) encaminhe cópia do acórdão que vier a ser proferido, acompanhado do relatório e do voto que o fundamentam, à Força-Tarefa do Ministério Público Federal no Paraná, à Força-Tarefa da Advocacia-Geral da União no Paraná, à Controladoria-Geral da União (CGU) e à Diretoria de Governança, Risco e Conformidade da Petrobras (GRC) , para medidas consideradas cabíveis."
7.	Por meio de despacho, determinei o retorno dos autos à unidade técnica para que ela relacionasse as empresas e consórcios vencedores de todos os certames licitatórios indicados nas planilhas apreendidas pela Polícia Federal na sede da empresa Engevix - os da Rnest e os dos demais empreendimentos mencionados (peça 35) .
8.	Na ocasião, determinei que a unidade técnica verificasse se a empresa GDK S.A. foi convidada e participou das licitações indicadas nos aludidos documentos como direcionadas a ela, ou seja, se as informações que envolvem a participação da empresa no esquema fraudulento se confirmaram na prática.
9.	Na sequência, a SeinfraOperações elaborou a seguinte instrução (transcrita parcialmente a seguir com os ajustes pertinentes) :
"Da necessidade de aplicação de sanção de inidoneidade à GDK
13.	Conforme despacho de peça 77, o Ministro Benjamim Zymler ressaltou que a SeinfraOperações deveria verificar se a GDK "foi convidada e participou das licitações indicadas nos aludidos documentos como direcionadas a ela, ou seja, se as informações que envolviam a participação da empresa no esquema fraudulento se confirmaram na prática".
14.	A GDK participou do "Clube das 16", pelo menos entre o final de 2005/início de 2006 até o final de 2011/início de 2012. Para a implementação da conduta anticompetitiva, era importante que os dois diretores à época - o Diretor da Área de Engenharia e Serviços da Petrobras, Sr. Renato Duque, e o Diretor de Abastecimento da Petrobras, Sr. Paulo Roberto Costa - "recebessem previamente do "Grupo" de empresas a lista daquelas deveriam ser convidadas (sic) para participar dos certames" (peça 31, p. 7 e 21) .
15.	Diante disso e considerando o somatório de indícios que resultou na prova indiciária, conforme lista abaixo, não restam dúvidas da participação da GDK no cartel das obras da Petrobrás de montagem industrial:
a)	O Termo de Colaboração 01, de 29/10/2014, do Sr. Augusto Ribeiro de Mendonça Neto (peça 34, p. 7) ;
b)	O Depoimento constante da sentença da Ação Penal 508351-89.2014.4.04.7000 - vinculada à empresa Engevix - do Sr. Gerson de Melo Almada (peça 14, p. 107) 
c)	O Termo de Colaboração 5 do Sr. Pedro José Barusco Filho (peça 20) ;
d)	A Nota Técnica n° 38/2015/ASSTEC-SG/SGA2/SG/CADE sobre o Inquérito Administrativo (peças 62 e 63) ;
e)	O Excerto de planilha apreendida pela Polícia Federal na sede da empresa Engevix (peça 35, p. 2-3, 5-7 e 12-13) ;
f)	A Ação Civil Pública por ato de Improbidade Administrativa em face da Odebrecht S.A. e outros (peça 3, p. 19) ; e
g)	O despacho de indiciamento (peça 55, p. 286) em face de Cesar Roberto Santos Oliveira, Hélio José Dantas Rosado, Renato de Souza Duque, Pedro José Barusco Filho. 
16.	Ressalte-se que estamos diante de conluio entre as empresas com o objetivo de fraudar as licitações para implantação da Rnest, para favorecer as empresas cartelizadas, por meio da combinação de preços, da quebra de sigilo das propostas, da divisão de mercado, da oferta de propostas de cobertura para elevar os valores praticados e forçar a Petrobras a subir os valores máximos estimados e da combinação prévia de resultados e consequente direcionamento das licitações.
17.	O envolvimento da GDK na Rnest se deu da seguinte maneira:
a)	UCR (Unidade de Coqueamento Retardado) : foi convidada duas vezes, não apresentou proposta;
b)	Tubovias: foi convidada duas vezes, apresentou proposta de cobertura;
c)	UDA (Unidade de Destilação Atmosférica) : foi convidada duas vezes, não apresentou proposta;
d)	UGH/UHDT (UHDT-Unidades de Hidrotratamento de Diesel e de Nafta e UGH-Unidade de Geração de Hidrogênio) : foi convidada duas vezes, não apresentou proposta;
e)	Terraplenagem: não foi convidada (peça 67, p. 20) ; e
f)	URE + AA (Tratamento de enxofre e águas ácidas) - SNOX + Carteira Enxofre: não foi convidada (peça 84, anexo) .
18.	Neste contexto, o Acórdão 414/2018-TCU-Plenário, de relatoria do Ministro Benjamin Zymler, acolheu proposta formulada pelo MPTCU a qual contempla uma gradação da sanção a ser aplicada, considerando-se a gravidade da conduta, nos seguintes termos constantes do seu Voto:
'91. Sob essa premissa, acolho a argumentação do Ministério Público junto ao TCU no sentido de que a pena máxima deve ser reservada àqueles que praticaram conduta de maior gravidade em cada fraude. Nesse sentido, transcrevo as seguintes ponderações do Parquet:
"Contudo, a pena máxima não deve recair igualmente sobre todas as empreiteiras, mas somente sobre as que praticaram as condutas mais graves em cada fraude.
Proponho, então, os critérios seguintes para que se possa sopesar o grau de culpabilidade em função das condutas empregadas.
A conduta mais gravosa corresponde à apresentação de proposta próxima ao limite admitido pela Petrobras, a fim de vencer o certame e celebrar contrato com preços excessivos. Às empresas que praticaram essa conduta, ou seja, às vencedoras dos certames...
Às licitantes que apresentaram proposta de cobertura para conferir uma aparência de regularidade ao certame seria imputado prazo menor ... Sanção menor ainda seria imposta às empresas que adotaram conduta omissiva dolosa, que foram convidadas para o certame, mas se abstiveram de oferecer proposta..."'
19.	Tendo em vista que a GDK, participante do Cartel da Petrobrás, apresentou proposta de cobertura para conferir uma aparência de regularidade ao certame (Tubovias) ou adotou conduta omissiva dolosa, pois foi convidada, mas se absteve de oferecer proposta (UCR, UDA e UGH/UHDT) , e com base em decisões recentes do Tribunal em outros casos concretos, especificamente (i) o Acórdão 1.354/2020, referente às obras da Refinaria Repar e à empresa Galvão Engenharia, (ii) o Acórdão 1.535/2020, referente à Repar e à empresa Skanska, e (iii) o Acórdão 2.134/2020, Repar e Promon, todos de relatoria do Ministro André de Carvalho, mantém-se o entendimento da peça 67, de declarar a inidoneidade da GDK, com fundamento no art. 46 da Lei 8.443/1992, para participar, por 3 (três) anos, de licitações na Administração Pública Federal, acrescentando os certames promovidos na esfera estadual, distrital e municipal cujos objetos sejam custeados com recursos federais repassados por força de convênios ou instrumentos congêneres (item 9.2.1 do Acórdão 348/2016-TCU-Plenário, de relatoria do Ministro Walton Rodrigues) .
20.	Vale ressaltar que não estão sendo incluídas as ponderações do MPTCU quanto à necessidade de representatividade na dosimetria da quantidade dos ilícitos cometidos, constante do parecer de peça 75, pois se aplicadas neste caso concreto resultariam na proposta de inidoneidade da GDK por um período de 5 (cinco) anos. Em que pese serem dignas de nota pela sua qualidade técnica, as ponderações são incompatíveis com o que vem sendo definido pelo Tribunal nos Acórdãos recentes supracitados.
21.	A propósito, o Plenário do TCU já firmou entendimento, por meio do voto do Acórdão 1.256/2019, de relatoria do Ministro Benjamim Zymler, sobre o não acolhimento desta proposta do MPTCU, deixando de considerar a soma de penas e o agravamento da sanção por concurso material e continuidade delitiva:
'179. Já o MPTCU entendeu que a sanção deve ser aplicada separadamente para cada licitação fraudada e depois somada de acordo com a regra do concurso material, aplicando-se, quando for o caso, a continuidade delitiva prevista no art. 71 do Código Penal.
180. Em seu pronunciamento, o Parquet reiterou o seu entendimento esposado em outros processos, o qual se arrima na tese defendida no pedido de reexame ao Acórdão 348/2016-TCU-Plenário, no sentido de que não cabe a limitação temporal da sanção de inidoneidade do art. 46 da Lei 8.443/1992, no caso da ocorrência de diversos ilícitos, ao prazo de cinco anos.
181. Embora esse posicionamento não tenha sido aplicado na prática, já que a pena proposta foi inferior a cinco anos, entendo necessário abordar a questão, a fim de manter as mesmas bases da dosimetria adotada em processos de minha relatoria, nos quais apreciei a participação de outras sociedades na mesma fraude analisada no presente feito. Com isso, deixo de acolher a proposta de somatório das penas.
182. Dessa forma, a fim de manter a mesma razão de proporcionalidade entre a sanção máxima que considerei nos outros casos em que a empresa venceu o certame (cinco anos) , apresentou proposta de cobertura (3 anos) e a cabível para situação em exame, no qual a interessada se absteve de apresentar proposta, adoto como pena-base o prazo de 1 ano, o mesmo capitulado pelo Parquet, sem considerar a soma de penas e o agravamento da sanção por concurso material e continuidade delitiva.'
Da necessidade de detração do tempo da penalidade aplicada pela CGU
22.	O Acórdão 1583/2016-TCU-Plenário determinou a realização de oitiva da GDK, em razão de irregularidades em contratações da Rnest. Ainda em 2016 a empresa apresentou sua manifestação (peça 54) e, no início de 2017, a CGU declarou a inidoneidade da empresa para licitar e contratar com a Administração Pública (peça 89) .
23.	Desde então, o Cadastro Nacional de Empresas Inidôneas e Suspensas (CEIS) , de caráter público, instituído no âmbito do Poder Executivo federal, contém os dados relativos à referida sanção aplicada à GDK, conforme consta da peça 90.
24.	A impossibilidade de detração da penalidade aplicada pela CGU (consideração na dosimetria do TCU do tempo em que a GDK ficou inidônea pela decisão da Controladoria) já foi enfrentada pelo Plenário do Tribunal por meio dos Acórdãos 961/2018, de relatoria do Ministro Benjamim Zymler, e 2.638/2019, do Ministro Bruno Dantas, ambos referentes à participação da construtora Mendes Júnior nas fraudes apuradas nas licitações relativas às obras de implantação da Rnest.
25.	Nas referidas decisões, o TCU firmou o entendimento, naquele caso concreto, de que as duas sanções administrativas com vistas a declarar a inidoneidade para licitar e contratar possuíam fundamentos e competências distintas, não configurando violação ao princípio do ne bis in idem, pois o TCU se baseia no art. 46 da Lei 8.443/1992 e a CGU no art. 87, inciso IV, da Lei 8.666/1993, havendo, na verdade, o princípio da independência das instâncias.
26.	Por outro lado, cumpre observar que o caso concreto destes autos sinaliza a necessidade da detração do tempo da penalidade aplicada pela CGU desde fevereiro de 2017.
27.	Para comprovar essa tese, inicialmente deve-se transcrever o entendimento do MPTCU do relatório do Acórdão 414/2018-TCU-Plenário, com vistas a mostrar a necessidade de verificar se os fundamentos da sanção aplicada pelo órgão de controle interno coincidem com os destes autos e se os procedimentos licitatórios fraudados são os mesmos que ensejaram a declaração publicada pela CGU.
'A proposta de detração, na execução da pena, do período em que a Mendes Júnior esteve impedida de licitar por força da inidoneidade declarada pela CGU mostra-se adequada e aderente ao princípio da razoabilidade. Todavia, deve-se certificar se os fundamentos da sanção aplicada pelo órgão de controle interno coincidem com os destes autos, conforme bem pontuou a SeinfraOperações em sua proposta. Ou seja, deve-se verificar se são os mesmos procedimentos licitatórios fraudados que ensejaram a declaração publicada pela CGU.
VII - Conclusão
Ante o exposto, e atendendo ao despacho de Vossa Excelência (peça 71) , este representante do Ministério Público de Contas manifesta alinhar-se parcialmente com as análises efetuadas pela unidade técnica, porém, com base em metodologia diversa para avaliação quantitativa da sanção, propõe que este Tribunal:
 (...) 
b) considere, em atenção ao princípio da razoabilidade, como período de detração do cumprimento da sanção de inidoneidade aplicada pelo TCU, o prazo efetivamente cumprido referente à sanção de inidoneidade declarada pela CGU, desde que a apenação tenha sido aplicada em razão especificamente das fraudes às licitações das obras das unidades de serviços de terraplenagem, UHDT-UGH, UDA, UCR e tubovias de interligação, todas da Refinaria Abreu e Lima (Rnest) ;'
28.	Nesse sentido, a declaração da CGU da inidoneidade da GDK para licitar e contratar com a Administração Pública, transcrita abaixo (peça 89) , além de explicitar que o motivo da sanção foi o pagamento a agentes públicos com finalidades ilícitas para receber tratamento diferenciado, acompanhou integralmente o Parecer nº 00021/2017/CONJURCGU/CGU/AGU e destacou como fundamento o inciso II do art. 88 da Lei 8.666/1993 (pratica de atos ilícitos visando a frustrar os objetivos da licitação) .
'Processo nº 00190.004166/2015-08. No exercício das atribuições a mim conferidas pela Lei nº 10.683, de 28 de maio de 2003, com a redação dada pela Lei 13.341, de 29 de setembro de 2016, pela Lei 8.666, de 21 de junho de 1993 e pelo Decreto nº 8.420, de 18 de março de 2015, adoto parcialmente o Relatório Final da Comissão de Processo Administrativo de Responsabilização e integralmente o Parecer nº 00021/2017/CONJURCGU/CGU/AGU e os complementos do Despacho nº 00060/2017/CONJUR-CGU/CGU/AGU e o Despacho nº 00068/2017/CONJUR-CGU/CGU/AGU da Consultoria Jurídica deste Ministério da Transparência, Fiscalização e Controladoria-Geral da União, como fundamentos deste ato para, nos termos do nos artigos 87, inciso IV, c/c o art. 88, incisos II e III, ambos da Lei nº 8.666, de 21 de junho de 1993, Declarar a Inidoneidade para Licitar e Contratar com a Administração Pública da empresa GDK S/A - em recuperação judicial (CNPJ: 34.152.199/0001-95) , por ter efetuado pagamento a agentes públicos da Petrobrás S/A com finalidades ilícitas, tais como exercer influência indevida sobre esses agentes e deles receber tratamento diferenciado.'
29.	Na verdade, o caso analisado pela CGU está relacionado a fraudes da GDK nas mesmas licitações que são objeto destes autos e o fundamento legal utilizado pela Controladoria não se restringe à inexecução total ou parcial do contrato (art. 87 da Lei 8.666/1993) .
30.	A propósito, o Parecer jurídico nº 00021/2017/CONJURCGU/CGU/AGU (peça 91, p. 6) mostra os fundamentos para a aplicação da referida sanção, especificamente o conluio formado por empresas privadas empreiteiras, que atuavam na definição de quem seriam as vencedoras dos procedimentos licitatórios realizados no âmbito da PETROBRAS ¬ "Clube das 16":
'26. Após examinarmos toda documentação juntada aos autos, incluindo todas as manifestações apresentadas pela empresa GDK S/A, constatamos que a indiciada participou do conluio formado por empresas privadas empreiteiras, que atuavam na definição de quem seriam as vencedoras dos procedimentos licitatórios realizados no âmbito da PETROBRAS ¬ "Clube das 16".
27. As provas demonstraram que, com a manobra realizada de forma conjunta, os contratos eram formalizados com valores próximos aos previstos no orçamento da PETROBRAS. A participação no esquema era garantida por meio de recompensa financeira oferecida a pessoas ligadas aos partidos políticos envolvidos.
28. Consta no depoimento do Senhor Pedro José Barusco Filho que o Senhor César Roberto Santos Oliveira, proprietário da empresa GDK S/A, agia como operador do pagamento de propina aos beneficiários ¬ partidos políticos (fls. 102¬103 e 106 / volume I) .
29. A Comissão de Processo Administrativo de Responsabilização - CPAR concluiu que o pagamento de um valor superior a U$ 200.000,00 (duzentos mil) dólares foi realizado em favor do Senhor Pedro José Barusco Filho (Gerente Executivo de Engenharia da estatal) , como contrapartida pela influência que este exercia junto à PETROBRÁS, com o objetivo de favorecer a empresa investigada (ao estabelecer um canal de relacionamento entre as partes) .
30. O Senhor César Roberto Santos Oliveira (proprietário da GDK S/A) , em seu depoimento perante a Comissão de Processo Administrativo de Responsabilização ¬ CPAR, confessou que fez o referido depósito, mas que o valor seria usado em favor do Partido dos Trabalhadores - PT. Segundo ele, esse tipo de pagamento ocorria devido a uma pressão política exercida sobre as empresas, não havendo promessa de favorecimento futuro.
31. Inobstante essa divergência, não restam dúvidas no sentido de que o pagamento foi indevido.
32. No que se refere à participação de representantes da acusada nas reuniões das empreiteiras envolvidas nas irregularidades constadas (Clube das 16) , tal fato foi confirmado pelo Senhor Hélio José Dantas Rosado, em depoimento prestado perante a Comissão Processante no dia 2 de setembro de 2016 (fls. 2539¬2541 / volume XIII) . A mesma versão consta nas declarações por ele feitas durante as investigações relativas ao Inquérito nº 203/2015 (2535¬ 2536 / volume XIII) .
33. Ademais, vários documentos juntados aos autos durante a fase instrutória comprovam que, por diversas vezes, o Senhor César Roberto Santos Oliveira entrou em contato com os dirigentes da PETROBRAS para fazer solicitações de interesse da GDK S/A sobre os certames licitatórios e contratações a serem formalizadas (correspondências oficiais, mensagens eletrônicas, pessoalmente - fls. 302¬310 e 312 / volume II¿ 2533¬2535 / volume XIII) .
34. Dessa forma, pelo exame do farto material probante constante nos autos, é forçoso concluir que a GDK S/A, mesmo não tendo o mesmo grau de influência das grandes empreiteiras que atuavam no esquema, chegou a receber informações privilegiadas de diretores da PETROBRAS. O fato de se tratar de empresa de pequeno porte não a exime de culpa, uma vez que chegou a participar de reuniões do grupo, ainda que de forma esporádica.
35. Por conta disso, entendemos que a sua participação nos fatos se equivale à das demais empresas envolvidas nas irregularidades em questão, possuindo o mesmo grau de reprovabilidade, uma vez que havia uma atuação conjunta na qual todas estavam de acordo com as decisões que eram tomadas. Em razão disso, não se pode aceitar nenhum tipo de argumento no sentido de que houve coação. Todas as envolvidas podiam e deviam denunciar esse tipo de prática por parte dos dirigentes daquela estatal, mas nada fizeram.
36. Dessa forma, discordamos parcialmente do entendimento da Comissão de Processo Administrativo de Responsabilização - CPAR no que se refere à penalidade proposta, por considerar que a empresa GDK S/A praticou infração de natureza grave, assim como as demais envolvidas, devendo, por isso, receber punição equivalente.
37. Assim, considerando os princípios da legalidade, da razoabilidade e da proporcionalidade, nossa sugestão é pela aplicação da penalidade de declaração de inidoneidade para licitar ou contratar com a Administração Pública, com fundamento nos artigos 87, inciso IV, e 88, incisos II e III, da Lei nº 8.666, de 21 de junho de 1993 (...) '
31.	Pode-se afirmar, inclusive, que o pagamento a agentes públicos com finalidades ilícitas para receber tratamento diferenciado em Cartel da Petrobrás (Despacho da CGU) está contido em conjunto de irregularidades mais amplo, de fraude comprovada às licitações na Estatal (art. 46 da Lei 8.443/1992) , o que, por sua vez, compõe outro conjunto ainda mais amplo, a pratica de atos ilícitos visando a frustrar os objetivos daquelas licitações (inciso II do art. 88 da Lei 8.666/1993) , pois estes atos não se referem, necessariamente, a fraudes.
32.	Portanto, a sanção aplicada pela Controladoria está diretamente relacionada à fraude nas licitações da Rnest ("conluio formado por empresas privadas empreiteiras, que atuavam na definição de quem seriam as vencedoras dos procedimentos licitatórios realizados no âmbito da PETROBRAS") , mesmo fato do art. 46 da Lei 8.443/1992, base legal de aplicação da sanção pelo TCU, sem perder de vista que esta instrução tem como objeto os mesmos procedimentos licitatórios fraudados que contribuíram para a declaração de inidoneidade publicada pela CGU.
33.	Neste ponto, deve-se reforçar que a sanção de inidoneidade decorrente de fraude comprovada à licitação (art. 46 da Lei 8.443/1992) independe, por exemplo, (i) da comprovação de pagamento de vantagens indevidas a agentes públicos, conforme a definição do art. 90 da Lei 8.666/1993 e os fundamentos do Relatório e do Voto do Acórdão 2134/2020-TCU-Plenário, (ii) da capacidade técnica da empresa e (iii) da decisão da CGU em não decretar a inidoneidade da empresa.
34.	Em decorrência desse raciocínio, também existem subconjuntos de fraude comprovada à licitação que contemplam os cenários supracitados, com ou sem intersecção, sem prejuízos aos argumentos aqui expostos ou à adoção de sanções proporcionais aos ilícitos cometidos.
35.	Num cenário hipotético, o que se faz apenas para argumentar, caso a participante de Cartel fosse declarada inidônea pela CGU devido a conluio, com base nos artigos 87, inciso IV, c/c o art. 88, inciso II, ambos da Lei nº 8.666/1993, sem que houvesse prova de pagamento de vantagens indevidas a agentes públicos para tratamento diferenciado, a necessidade de detração também seria levantada, pois o que se discute é a aplicação de mesma sanção (inidoneidade) por órgãos ou entidades de mesma natureza (administrativa) em decorrência de fraude comprovada a licitação (mesmo fato) .
36.	Ainda, os fundamentos desta instrução não devem ser confundidos com o entendimento firmado pelo Acórdão 348/2016-TCU-Plenário, referente aos estudos sobre o alcance e o limite temporal da cumulação de declarações de inidoneidade, impostas pelo Tribunal com base no art. 46 da Lei 8.443/1992, a um mesmo agente.
37.	No item 9.2.6 daquele Acórdão, definiu-se que a CGU deveria aplicar os critérios estabelecidos nos parágrafos do art. 75 do Código Penal para estabelecer o tempo de cumprimento do conjunto de sanções, caso já exista outra sanção de declaração de inidoneidade aplicada com fundamento no art. 46 da Lei 8.443/1992 em execução.
38.	Neste contexto, é imperioso destacar que o valioso entendimento exarado pelo Acórdão 348/2016-TCU-Plenário é decorrente das discussões travadas sobre o tema na sessão relacionada ao Acórdão nº 560/2012, proferido no âmbito do TC Processo 005.035/2009-2, de relatoria da Ministra Ana Arraes.
39.	Naquela sessão, a declaração de voto do Ministro Benjamim Zymler expôs o risco de sobreposição das sanções adotadas pelo Tribunal e a influência de fatores aleatórios na extensão da pena, como a data de julgamento ou a comunicação aos órgãos de controle:
'De acordo com informações obtidas por meu Gabinete junto à Controladoria-Geral da União (CGU) , o setor responsável pelo cadastro de sociedades empresárias consideradas inidôneas para licitar com a Administração Pública Federal limita-se a relacionar o impedimento para licitar com a Administração Pública Federal no período que se segue à decisão condenatória. É dizer, os tempos das penas terminam por sobrepor-se, a depender da data da decisão do Tribunal.
Tal procedimento, em princípio, pode ser tido como passível de crítica, já que a duração do conjunto das apenações aplicadas pode vir a ser aleatória, pois dependerá da data em que for proferida a decisão do Tribunal de Contas da União (não mais passível de recurso com efeito suspensivo) . Se, por exemplo, forem proferidas na mesma data três decisões com declaração de inidoneidade de uma mesma sociedade, todas com prazo de um ano, a sociedade empresária ficará impossibilitada de participar de licitações por apenas 1 ano. Se as decisões forem proferidas com intervalo de um mês cada, a sociedade estará, na prática, impedida de participar de licitação por 1 ano e 2 meses. Se o intervalo das decisões for superior a 1 ano, a suspensão ocorrerá pelo prazo total de 3 anos.
Ora, a extensão da pena não pode depender de fatores aleatórios, como a data de julgamento ou comunicação aos órgãos de controle. Na hipótese de existirem diversos processos, relacionados entre si, tal circunstância deve ser considerada para fins de apenação - como no presente caso.
Por conseguinte, esta Presidência determinará que a Secretaria-Geral de Controle Externo (Segecex) realize estudos com vistas a averiguar a regularidade dos procedimentos até aqui adotados pela CGU, para futuras correções, se necessárias.' 
40.	Isto posto, deve-se partir para o contexto destes autos, em que a mesma sanção foi aplicada pela CGU e será aplicada pelo TCU, no âmbito de suas competências e decorrentes de mesmo fato.
41.	No endereço eletrônico http://www.portaltransparencia.gov.br/pagina-interna/603245-ceis, acessado em 25/8/2020, o CEIS expõe as regras de exclusão de penalidades do cadastro:
a)	Término do prazo de vigência da penalidade;
b)	Registro da exclusão da penalidade no CGU-PJ pelo órgão responsável;
c)	Registro da exclusão da penalidade no SIRCAD pelo órgão responsável;
d)	Apresentação pelas partes interessadas de decisão judicial quanto à exclusão da penalidade; ou
e)	Registro da exclusão da penalidade nas bases do CNCIAI e do Sistema Inabilitados e Inidôneos.
42.	Independentemente das datas de declaração de inidoneidade pela CGU ou pelo TCU, caso ocorra o término do prazo de vigência da penalidade ou sua exclusão do Sistema Inabilitados e Inidôneos, o CEIS retira a sanção de inidoneidade aplicada à empresa.
43.	Assim, se a mesma sanção for aplicada pelo mesmo fato, parece razoável considerar a detração do tempo da penalidade aplicada pelo primeiro (CGU ou TCU) , com vistas a evitar que a data da decisão da Controladoria ou desta Corte de Contas resulte no possível acúmulo de tempo da dosimetria, em desfavor da empresa inidônea, ou seja, de uma perspectiva de aplicação de sanções pelo TCU e pela CGU pelo mesmo fato, há o risco de sobreposição de sanções e da influência de fatores aleatórios na extensão da pena.
44.	Quanto à natureza da sanção, o próprio Voto do Acórdão 2638/2019-TCU-Plenário explicita que a declaração de inidoneidade pela CGU e pelo TCU é sanção de natureza administrativa, ou seja, de mesma natureza:
'No que concerne à vedação do bis in idem e ao pedido de detração do tempo da penalidade já cumprida, aplicada pela Controladoria-Geral da União, não é possível acolher as teses de defesa.
Com efeito, a declaração de inidoneidade para licitar aplicada por esta Corte não constitui bis in idem em relação à penalidade imposta pela CGU, pois as sanções em tela, embora de natureza administrativa, possuem fundamentos fáticos e competências distintas.
A penalidade aplicada pela CGU, prevista no art. 87, inciso IV, da Lei 8.666/1993, tem caráter preventivo e busca impedir que o particular participe de licitação ou que firme contrato com a Administração Pública, ante a inexecução parcial ou total do contrato. Já a declaração de inidoneidade de competência do TCU, inserta no art. 46 da Lei 8.443/1992, decorre de fraude à licitação.
Assim, diante da inocorrência desses pressupostos, a pretensão de compensação dos prazos não pode ser acolhida.' 
45.	A mesma afirmação foi feita no relatório do Acórdão nº 560/2012: "13. Nesse sentido, sabe-se que as sanções impostas por este Tribunal são de natureza administrativa, em nada se confundindo com aquelas capituladas na Lei 8429/92 (...) " (grifo nosso) .
46.	Diante disso, o caso concreto analisado nestes autos resultará na proposta de sanção de mesma natureza e relativa ao mesmo fato da sanção aplicada à GDK pela CGU no Despacho de peça 89, apesar das sanções dessas duas instâncias serem provenientes de competências distintas.
47.	Neste contexto, convém destacar que as recentes modificações na Lei de Introdução às normas do Direito Brasileiro (LINDB) dispõem no § 3º de seu art. 22 que as sanções aplicadas ao agente serão levadas em conta na dosimetria das demais sanções de mesma natureza e relativas ao mesmo fato, in verbis:
'Art. 22. Na interpretação de normas sobre gestão pública, serão considerados os obstáculos e as dificuldades reais do gestor e as exigências das políticas públicas a seu cargo, sem prejuízo dos direitos dos administrados.  
 (...) 
§ 3º As sanções aplicadas ao agente serão levadas em conta na dosimetria das demais sanções de mesma natureza e relativas ao mesmo fato.'   
48.	Ademais, o dispositivo supracitado não faz distinções quanto às diferentes competências ou bases legais que fundamentam as sanções aplicadas, apresentando como premissas somente a natureza e o fato gerador das sanções. É dessa perspectiva que a sanção proposta nesta instrução pode considerar a detração do tempo da penalidade aplicada pela CGU.
49.	Finalmente, registre-se que o Voto do Acórdão 961/2018 destaca o não condicionamento ou a não vinculação da atuação desta Corte de Contas (atribuições constitucionais) a eventuais sanções aplicadas no âmbito da administração ativa (Poder Executivo Federal) .
50.	O TCU e a CGU possuem espectros próprios de competências legais e/ou constitucionais que, embora possam ser complementares em alguns pontos, não estão necessariamente vinculadas, tendo em vista o princípio da independência das instâncias. Esse princípio também foi destacado no relatório do Acórdão 2453/2019-TCU-Plenário, de relatoria do Ministro Bruno Dantas:
'5.8. Sendo assim, não há nesse caso óbice algum ao exercício do poder sancionatório, quer pelo TCU, quer pelo CADE, quer pelo Ministério da Transparência, Fiscalização e Controladoria-Geral da União - MTFC, ou mesmo pelo Poder Judiciário, porque tal exercício se ampara no princípio da independência das instâncias, que resguarda a autonomia dos diversos órgãos para exercerem seus poderes investigatórios e de instrução e, segundo seu livre convencimento, exercer as competências legais e constitucionais que lhe foram atribuídas, desde que se observe o caráter vinculante da sentença penal absolutória que negue a materialidade do fato ou a sua autoria, nos termos dos arts. 125 e 126 da Lei 8.112/1990 e o art. 935 do Código Civil.
5.9. Logo, não há impedimento de o TCU exercer, de modo pleno, sua competência constitucional de aplicar à recorrente a sanção legal, prevista no art. 46 da Lei 8.443/1992, não merecendo prosperar as razões recursais interpostas.'
51.	Diante dessas ponderações, o raciocínio de detração do tempo da sanção de inidoneidade já aplicado à empresa pela CGU, desenvolvido para este caso concreto, não deve ser encarado ou ampliado como uma vinculação entre análises ou conclusões externadas por aquele órgão de controle interno e aquelas que venham a ser julgadas pelo TCU em face de fatos idênticos.
CONCLUSÃO
52.	Este processo apartado trata de fraudes em licitações conduzidas pela Petróleo Brasileiro S.A. (Petrobras) relacionadas a licitações para as obras de implantação da Refinaria Abreu e Lima (Rnest) , em Ipojuca/PE, no contexto das condutas imputadas à empresa GDK S.A., atualmente em recuperação judicial.
53.	Considerando o Termo de Colaboração 01, de 29/10/2014, do Sr. Augusto Ribeiro de Mendonça Neto (peça 34, p. 7) ; o Depoimento constante da sentença da Ação Penal 508351-89.2014.4.04.7000 - vinculada à empresa Engevix - do Sr. Gerson de Melo Almada (peça 14, p. 107) ; o Termo de Colaboração 5 do Sr. Pedro José Barusco Filho (peça 20) ; a Nota Técnica n° 38/2015/ASSTEC-SG/SGA2/SG/CADE sobre o Inquérito Administrativo (peças 62 e 63) ; o Excerto de planilha apreendida pela Polícia Federal na sede da empresa Engevix (peça 35, p. 2-3, 5-7 e 12-13) ; a Ação Civil Pública por ato de Improbidade Administrativa em face da Odebrecht S.A. e outros (peça 3, p. 19) ; e o despacho de indiciamento (peça 55, p. 286) em face de Cesar Roberto Santos Oliveira, Hélio José Dantas Rosado, Renato de Souza Duque, Pedro José Barusco Filho, não restam dúvidas da participação da GDK no cartel da Petrobrás.
54.	O processo parte de prova indiciária de conluio entre as empresas com o objetivo de fraudar as licitações para implantação da Rnest, para favorecer as empresas cartelizadas, por meio da combinação de preços, da quebra de sigilo das propostas, da divisão de mercado, da oferta de propostas de cobertura para elevar os valores praticados e forçar a Petrobras a subir os valores máximos estimados e da combinação prévia de resultados e consequente direcionamento das licitações.
55.	Neste contexto, os fundamentos apresentados na peça 67 evidenciam a conduta da GDK de apresentar proposta de cobertura para conferir uma aparência de regularidade ao certame (Tubovias) ou de adotar conduta omissiva dolosa, pois foi convidada pela Estatal, mas se absteve de oferecer proposta (UCR, UDA e UGH/UHDT) . E é por esse motivo que se mantém o entendimento de que deve ser aplicada sanção de inidoneidade para participar de licitação, durante o período de 3 (três) anos, em sintonia com a dosimetria do Acórdão 414/2018-TCU-Plenário, de relatoria do Ministro Benjamin Zymler.
56.	Vale ressaltar que não estão sendo incluídas as ponderações do MPTCU quanto à necessidade de representatividade na dosimetria da quantidade dos ilícitos cometidos, constante do parecer de peça 75, pois se aplicadas neste caso concreto resultariam na proposta de inidoneidade da GDK por um período de 5 (cinco) anos. Ponderações essas dignas de nota pela sua qualidade técnica, mas incompatíveis com o que vem sendo definido pelo Tribunal nos Acórdãos recentes supracitados, especialmente no voto do Acórdão 1256/2019-TCU-Plenário.
57.	Além disso, a diligência decorrente das peças 79 (Instrução propondo diligência à Petrobrás) , 80 e 81 (pronunciamento da subunidade e da unidade) , 82 e 83 (Ofício e respectivo comprovante de ciência) , e respondida pela Petrobrás nos Ofícios de peças 84 e 86, não traz fatos novos ao caso concreto destes autos que exigiriam uma nova oportunidade de manifestação à GDK.
58.	Isso porque os autos já continham informações sobre as contratações da Rnest objeto do Processo Acórdão 1.583/20169-Plenário, UCR, UHDT-UGH, Tubovias, UDA e obras de terraplenagem. As informações dos Ofícios da Petrobrás de peças 84 e 86 referem-se a outras obras da Rnest - URE + AA (Tratamento de enxofre e águas ácidas) : SNOX + Carteira Enxofre, para as quais a GDK não foi convidada (peça 84, anexo) , ou a outras Refinarias, e tudo isso não é objeto do presente apartado.
59.	E apesar da importância de existirem empresas sólidas e experientes na construção civil brasileira, ainda mais em obras da especialidade montagem industrial, não se deve perder de vista a gravidade do cartel de empresas no âmbito da Petrobrás, e a relevância da expectativa de controle decorrente de sanções proporcionais aos ilícitos cometidos.
60.	Num cenário em que a sociedade demanda moralidade, profissionalismo e excelência da Administração Pública, o Tribunal assume papel fundamental na medida em que atua na prevenção, detecção, correção e punição da fraude e do desvio na alocação de recursos federais, bem como contribui para a transparência e a melhoria da gestão e do desempenho da Administração Pública, em plena sintonia com o atual Planejamento Estratégico (PET TCU 2019-2025) .
61.	Ainda, não obstante este auditor-instrutor ter se baseado na dosimetria do Acórdão 414/2018-TCU-Plenário para propor a aplicação de sanção da inidoneidade da GDK para participar, por 3 (três) anos, de licitações na Administração Pública Federal, deve-se observar que o caso concreto analisado resultará na proposta de sanção de mesma natureza e relativa ao mesmo fato da sanção aplicada à GDK pela CGU no Despacho de peça 89, apesar das sanções dessas duas instâncias serem provenientes de competências distintas.
62.	Assim, propõe-se que haja a detração do tempo da penalidade aplicada pela CGU (peça 89) , com base no §3º do art. 22 da Lei de Introdução às normas do Direito Brasileiro (LINDB) e nas ponderações do MPTCU no casco concreto do Acórdão 414/2018-TCU-Plenário.
63.	Finalmente, registre-se que o Voto do Acórdão 961/2018 destaca o não condicionamento ou a não vinculação da atuação desta Corte de Contas (atribuições constitucionais) a eventuais sanções aplicadas no âmbito da administração ativa (Poder Executivo Federal) .
64.	O TCU e a CGU possuem espectros próprios de competências legais e/ou constitucionais que, embora possam ser complementares em alguns pontos, não estão necessariamente vinculadas, tendo em vista o princípio da independência das instâncias - princípio destacado no relatório do Acórdão 2453/2019-TCU-Plenário, de relatoria do Ministro Bruno Dantas.
65.	Diante dessas ponderações, o raciocínio de detração do tempo da sanção de inidoneidade já aplicado à empresa pela CGU, desenvolvido para este caso concreto, não deve ser encarado ou ampliado como uma vinculação entre análises ou conclusões externadas por aquele órgão de controle interno e aquelas que venham a ser julgadas pelo TCU em face de fatos idênticos.
PROPOSTA DE ENCAMINHAMENTO
66.	Diante do exposto, submetem-se os autos à consideração superior, propondo ao Tribunal:
a) 	rejeitar as alegações da empresa GDK S.A. (CNPJ 31.876.709/0001-89) , para no mérito declarar a sua inidoneidade, com fundamento no art. 46 da Lei 8.443/1992, para participar, por 3 (três) anos, de licitações na Administração Pública Federal, bem como de certames promovidos na esfera estadual, distrital e municipal cujos objetos sejam custeados com recursos federais repassados por força de convênios ou instrumentos congêneres;
b) 	comunicar à CGU que tome as devidas providências para a inscrição da GDK S.A. no Cadastro Nacional de Empresas Inidôneas e Suspensas (CEIS) , considerando a detração do tempo da penalidade aplicada à empresa por aquela controladoria no Despacho de 8/2/2017 (peça 89) , com base no §3º do art. 22 da Lei de Introdução às normas do Direito Brasileiro (LINDB) e nas ponderações do MPTCU no relatório do Acórdão 414/2018-TCU-Plenário, tendo em vista que no caso concreto as sanções da CGU e do TCU são de mesma natureza e relativas ao mesmo fato;
c) 	encaminhar cópia do acórdão que vier a ser proferido, acompanhado do Relatório e do Voto que o fundamentam, à empresa responsável, para ciência;
d) 	encaminhar cópia do acórdão que vier a ser proferido, acompanhado do Relatório e do Voto que o fundamentam à Força-Tarefa do Ministério Público Federal no Paraná, à 13ª Vara Federal de Curitiba, à Força-Tarefa da Advocacia-Geral da União no Paraná, ao Ministério da Transparência, Fiscalização e Controladoria-Geral da União (CGU) , ao Conselho Administrativo de Defesa Econômica (CADE) e à Diretoria de Governança, Risco e Conformidade da Petrobras (GRC) , para medidas consideradas cabíveis; e
e) 	determinar o apensamento, quando do encerramento do presente processo, ao processo de representação originário (TC Processo 016.119/2016-9) , com vista à consolidação das decisões proferidas em razão da representação decorrente à fraude às licitações nas obras especificadas da Rnest."
10.	O Diretor da unidade técnica anuiu à referida proposta, o que foi acompanhado pelo Secretário, que trouxe a seguinte consideração adicional:
	"Embora ambas as sanções possam ser classificadas como de "natureza" administrativa, entendo que a inidoneidade aplicável pela CGU (com base na Lei 8.666/1993, e na omissão do ministério supervisor, que deveria ser o primeiro a zelar pela lisura da licitação e pela fiel execução do contrato) é completamente diferente da inidoneidade aplicável pelo TCU (com base na sua lei orgânica, n. 8443/1992) . A primeira se dá no âmbito do controle administrativo interno do Poder Executivo, enquanto a segunda se dá na esfera de controle externo de contas. Contudo, no caso concreto, excepcionalmente tendo a concordar com a proposta do auditor-instrutor de abater o período já cumprido da sanção (aplicada pela CGU) daquela dosimetria da sanção do TCU, não por se tratar de "bis in idem" (conceito válido na esfera penal) , mas sim em face dos princípios da proporcionalidade e da razoabilidade. Caso a CGU não tivesse aplicado sanção alguma, ao TCU caberia aplicar integralmente a inidoneidade pela fraude."
11.	O representante do Parquet se pronunciou do seguinte modo:
"5.	Tendo em vista a ausência de elementos novos com eficácia sobre o mérito, mantenho o posicionamento anteriormente proferido por este membro do parquet (peça 75) , no sentido de que seja considerada, na dosimetria da sanção, a multiplicidade de ilícitos praticados pela infratora, de modo a atender ao princípio da individualização da pena. Dessa forma, reitero a sugestão de que seja imposta a sanção de inidoneidade pelo período de cinco anos.
6.	Quanto à autorização para detração do período já cumprido em razão da pena aplicada pela CGU, reafirmo o entendimento pela adequação dessa proposta, sendo esta posição idêntica à que adotei no âmbito do processo conexo TC Processo 013.386/2017-4, conforme lembrado pela SeinfraOperações.
7.	Ante o exposto, este representante do Ministério Público de Contas manifesta-se parcialmente concordante com as análises empreendidas pela unidade técnica e reitera a proposta de encaminhamento contida no pronunciamento anterior (peça 75) , acrescentando a sugestão para que seja autorizada a detração da pena já cumprida em razão da sanção de inidoneidade aplicada pela CGU."
	É o relatório.

Elisabete Barbosa Ruberto (169700/OAB-RJ) e outros, representando Petróleo Brasileiro S.A.; Gustavo Cortes de Lima (10.969/OAB-DF), GDK S.A. - em Recuperação Judicial.

Subprocurador-Geral Paulo Soares Bugarin.

REPRESENTAÇÃO. IMPLANTAÇÃO DA REFINARIA ABREU E LIMA. FORMAÇÃO DE CARTEL. FRAUDES NAS LICITAÇÕES. CONSTITUIÇÃO DE APARTADOS PARA CADA EMPRESA. OITIVA. CONJUNTO DE PROVAS E INDÍCIOS COERENTES ENTRE SI NO SENTIDO DE QUE HOUVE A PARTICIPAÇÃO DA EMPRESA ARROLADA NOS FATOS NARRADOS. DECLARAÇÃO DE INIDONEIDADE PARA CONTRATAR COM A ADMINISTRAÇÃO PÚBLICA FEDERAL E COM ENTES SUBNACIONAIS, NO CASO DE AJUSTES CUSTEADOS COM RECURSOS FEDERAIS.

REPRESENTAÇÃO (REPR)

Secretaria Extraordinária de Operações Especiais em Infraestrutura (SeinfraOpe).

Cuidam os autos de representação autuada, de forma apartada do processo TC Processo 016.119/2016-9, para apurar a participação da empresa GDK S.A. - em Recuperação Judicial em supostas fraudes ocorridas nas licitações conduzidas pela Petrobras para implantação da Refinaria Abreu e Lima em Ipojuca/PE, também denominada de Refinaria do Nordeste - Rnest.
2.	No processo original, que cuida de representação formulada por unidade técnica acerca dos mesmos fatos apreciados no presente feito, envolvendo todas as sociedades empresárias que supostamente participaram das fraudes, foi lavrado o Acórdão 1583/2016-TCU-Plenário, por meio do qual o Tribunal conheceu da representação e ordenou a oitiva das empresas relacionadas, nos seguintes termos:
"9.1. conhecer da presente representação, satisfeitos os requisitos de admissibilidade previstos nos arts. 86, inciso II, da Lei 8.443/1992 c/c 237, inciso VI, e parágrafo único, do Regimento Interno deste Tribunal;
9.2. em razão de irregularidades vinculadas às seguintes contratações referentes à Refinaria de Abreu e Lima - Rnest:
a) implantação de quatro conjuntos de instalações: Unidade de Coqueamento Retardado (UCR) , Unidades de Hidrotratamento de Diesel e de Nafta (UHDT) e Unidade de Geração de Hidrogênio (UGH) , Tubovias de Interligações e Unidade de Destilação Atmosférica (UDA) ;
b) execução das obras de terraplenagem;
9.2.1. realizar, com fulcro no art. 46 da Lei 8.443/1992, a oitiva das empresas relacionadas a seguir para que se manifestem, no prazo de até quinze dias, sobre as condutas abaixo indicadas, alertando-as que, caso confirmada a ocorrência de fraude à licitação, poderá ser declarada sua inidoneidade para participar, por até cinco anos, de licitação na Administração Pública Federal:
Empresas: Construtora Norberto Odebrecht S.A./Odebrecht Plantas Industriais e Participações S.A., Construtora OAS S.A., Construções e Comércio Camargo Corrêa S.A., Construtora Andrade Gutierrez S.A., Construtora Queiroz Galvão S.A., Engevix Engenharia S.A., Iesa Óleo & Gás S/A., Mendes Júnior Trading e Engenharia S.A., MPE Montagens e Projetos Especiais S.A., Toyo Setal Empreendimentos Ltda., Skanska Brasil Ltda., Techint Engenharia e Construção S.A., UTC Engenharia S.A., GDK S.A., Promon Engenharia Ltda. e Galvão Engenharia S.A.
Irregularidade: Conluio entre as empresas e fraude às licitações mediante as seguintes condutas: a) combinação de preços, b) quebra de sigilo das propostas, c) divisão de mercado, d) oferta de propostas de cobertura para justificar o menor preço ofertado, e) combinação prévia de resultados e consequente direcionamento das licitações e f) ausência de formulação de proposta para beneficiar a empresa escolhida pelo cartel;" 
3.	Após o cumprimento da aludida medida processual, o auditor da SeinfraOperações analisou a resposta enviada pela GDK S.A. - em Recuperação Judicial e concluiu que os argumentos apresentados não lograram êxito em afastar o conjunto probatório acostado aos autos no sentido de que a referida empresa tomou parte do conluio verificado nas obras de construção da Rnest. 
4.	Dessa forma, alvitrou a aplicação da sanção de inidoneidade para participar de licitações públicas, pelo prazo de três anos, em virtude da apresentação de proposta de cobertura nos certames indicados no ofício de oitiva, na linha da jurisprudência desta Casa. O corpo diretivo da unidade técnica aquiesceu ao aludido encaminhamento.
5.	O Ministério Público junto ao TCU concordou com o exame de mérito da SeinfraOperações, mas alvitrou metodologia distinta para a dosimetria da pena aduzida no item 4 supra, propondo que ela fosse aplicada pelo prazo de cinco anos.
6.	Por meio de despacho, determinei o retorno dos autos à unidade técnica para que ela relacionasse as empresas e consórcios vencedores de todos os certames licitatórios indicados nas planilhas apreendidas pela Polícia Federal na sede da sociedade empresária Engevix - os da Rnest e os dos demais empreendimentos mencionados (peça 35) .
7.	Na ocasião, determinei que a unidade técnica verificasse se a empresa GDK S.A. foi convidada e participou das licitações indicadas nos aludidos documentos como direcionadas a ela, ou seja, se as informações que envolvem a participação da sociedade no esquema fraudulento se confirmaram na prática.
8.	Após a realização de diligência junto à Petrobras, o auditor da SeinfraOperações concluiu que "os fundamentos apresentados na peça 67 evidenciam a conduta da GDK de apresentar proposta de cobertura para conferir uma aparência de regularidade ao certame (Tubovias) ou de adotar conduta omissiva dolosa, pois foi convidada pela Estatal, mas se absteve de oferecer proposta (UCR, UDA e UGH/UHDT) . E é por esse motivo que se mantém o entendimento de que deve ser aplicada sanção de inidoneidade para participar de licitação, durante o período de 3 (três) anos, em sintonia com a dosimetria do Acórdão 414/2018-TCU-Plenário, de relatoria do Ministro Benjamin Zymler".
9.	Ademais, a unidade técnica verificou que a empresa arrolada neste feito havia sido declarada inidônea para licitar e contratar com a administração pública pela Controladoria-Geral da União (CGU) , por fatos idênticos aos analisados neste feito, com fulcro no art. 87, inciso IV, c/c o art. 88, incisos II e III, ambos da Lei 8.666/1993. Por esse motivo, propôs que fosse autorizada a detração da pena já cumprida em razão da sanção de inidoneidade aplicada pelo órgão de controle interno.
10.	O representante do Parquet reiterou seu pronunciamento anterior quanto à dosimetria da pena ali fixada e concordou com a consideração da pena aplicada pela CGU, eventualmente já cumprida pela empresa GDK S.A., quando da execução da sanção desta Corte de Contas.
11.	Feito esse necessário resumo, passo a decidir.
12.	Inicialmente, ressalto que a representação já foi conhecida pelo Tribunal, nos exatos termos do subitem 9.1 do Acórdão 1583/2016-TCU-Plenário.
II - Do mérito
13.	Com relação ao mérito, verifico que a sociedade arrolada manejou os seguintes argumentos, em apertada síntese:
a)	a decisão que determinou a sua oitiva não individualizou as condutas que ela teria praticado, dificultando e, às vezes, inviabilizando seu direito de defesa;
b)	para a utilização da prova emprestada, é essencial a observância aos princípios do contraditório e da ampla defesa; as provas constantes dos autos foram efetivamente emprestadas, tendo sido produzidas sem a participação da empresa; 
c)	não praticou qualquer ato que possa ser capaz de se enquadrar nas hipóteses de cartel; inexistem elementos para se falar em envolvimento da GDK S.A. na irregularidade; o único documento que citaria a empresa como participante do "Clube dos dezesseis" seria o acordo de leniência firmado pela Setal com o Conselho Administrativo de Defesa Econômica (Cade) ; a referida sociedade afirmou que o "clube" apenas serviria aos "membros VIP", marginalizando as empreiteiras menores, dentre as quais se incluiria a GDK S.A.; foi vítima de extorsão por parte do Sr. Pedro Barusco, enquanto Gerente Executivo de Engenharia da Petrobras, quando da solicitação de contribuição eleitoral irregular; segundo a nota técnica do Cade, a GDK S.A. teria vencido uma licitação e, assim, frustrado os interesses do "Clube dos 9", o que implica a conclusão de que a empresa não estaria envolvida no cartel; apesar da correlação feita entre a GDK S.A. e os Srs. Euler Gravatá de Menezes e Hélio José Dantas Rosado, a empresa jamais foi legitimamente representada por eles; inexiste explicação ou razoabilidade para supor que a sigla "DG" se refere à GDK nos documentos apreendidos; nenhuma licitação atribuída à sigla "DG" teria tido como vencedora a GDK; a nota técnica do Cade traz a empresa como aspirante a fazer parte do cartel; tal afirmação favorece a defendente, pois "quem aspira não pode ser, ao mesmo tempo, participante do objeto de sua aspiração"; as informações da planilha constante da nota técnica do Cade são imprestáveis e nada comprovam;
d)	houve queda do número de contratos executados pela GDK no período de atuação do cartel; 
e)	a sociedade está em recuperação judicial desde 2013, encontrando-se em risco real de falência; qualquer penalidade que venha a ser aplicada condenaria a GDK S.A. à falência; deve ser levado em conta na análise dos fatos o princípio da preservação da empresa; e
f)	a sociedade conta com um programa de compliance, de modo que todos os diretores, administradores, gerentes e colaboradores da GDK S.A. devem obedecê-lo.
14.	Acerca da questão preliminar suscitada na letra "a" do item 13 supra, entendo que o Acórdão 1583/2016-TCU-Plenário, que autorizou a oitiva da sociedade interessada, correlacionou, com adequada concretude, os fatos considerados delituosos que teriam sido praticados pela empresa, os quais foram embasados em elementos de prova devidamente juntados aos autos, antes de sua notificação.
15.	Dessa forma, sou da opinião de que o processo reunia todos os elementos necessários ao exercício da ampla defesa, não havendo que se falar em prejuízo ao contraditório e ao devido processo legal.
16.	No que se refere às considerações sobre a legalidade do uso de prova emprestada, assinalo, inicialmente, que as informações e evidências juntadas ao processo podem, sim, ser consideradas como prova emprestada, já que foram produzidas em processos desenvolvidos em outras instâncias e transladados por cópia ao feito em discussão.
17.	 A propósito, invoco a distinção entre prova emprestada e prova compartilhada, segundo a doutrina de Eugênio Pacelli:
"Se toda prova compartilhada termina por ser emprestada (pelo compartilhamento) , nem toda prova emprestada depende de compartilhamento. Ou seja, a prova compartilhada é aquela produzida em um processo e, mediante autorização daquele juízo, é também levada a outro, mantidas as restrições quanto ao sigilo, acaso presente, e quanto às garantias do contraditório e da ampla defesa. Já a prova emprestada não exige autorização do juízo em que produzida." (Prova Compartilhada. GenJurídico, 11 de janeiro de 2016. Disponível em < http://genjuridico.com.br/2016/01/11/prova-compartilhada/>. Acesso em: 3/2/2021.) .
18.	No presente caso, ressalto que as provas advindas de processos judiciais foram trazidas a este Tribunal em função de deliberação monocrática expedida em 10/12/2015, no bojo da Petição 5054741-77.2015.4.04.7000/PR. Na ocasião, o então juiz federal Sérgio Moro confirmou as decisões anteriores de compartilhamento de provas, deferiu o requerimento do MPF e autorizou:
"[...] o compartilhamento dos termos de acordo e de depoimentos dos colaboradores, bem como de documentos e demais elementos pertinentes aos acordos e depoimentos, atuais e futuros, entregues e a serem entregues pelos colaboradores, cuja colaboração já tenha sido homologada judicialmente e cujos termos/documento não sejam mais sigilosos".
19.	No que se refere aos elementos trazidos do Cade, assinalo que os documentos foram tornados públicos sem restrição para sua utilização em outros processos, tendo sido legítima a sua juntada por empréstimo a este feito.
20.	Nesse cenário, bastaria que o TCU possibilitasse ao interessado o direito de se manifestar sobre os elementos acostados a estes autos, o que de fato veio a acontecer por ocasião de sua oitiva. 
21.	Tal procedimento está de acordo com a jurisprudência do Superior Tribunal de Justiça, no sentido de que o uso de provas emprestadas depende tão somente da realização do contraditório no processo de destino:
"3. Esta Corte Superior manifesta entendimento no sentido de que 'a prova emprestada não pode se restringir a processos em que figurem partes idênticas, sob pena de se reduzir excessivamente sua aplicabilidade, sem justificativa razoável para tanto. Independentemente de haver identidade de partes, o contraditório é o requisito primordial para o aproveitamento da prova emprestada, de maneira que, assegurado às partes o contraditório sobre a prova, isto é, o direito de se insurgir contra a prova e de refutá-la adequadamente, afigura-se válido o empréstimo'" (EREsp 617.428/SP, Rel. Ministra NANCY ANDRIGHI, Corte Especial, DJe 17/6/2014) .[...] (HC 292.800/SC, Rel. Ministro Reynaldo Soares da Fonseca, Quinta Turma, julgado em 2/2/2017) (Grifou-se) . 
22.	Sendo assim, também não cabe afirmar que houve violação aos princípios da ampla defesa e do contraditório, por conta da utilização dos elementos de prova manejados pelo Tribunal.
23.	Com relação ao mérito, entendo que o conjunto probatório acostado aos autos forma um enredo coerente e harmônico no sentido de que:
a)	a sociedade empresária GDK S.A. tomou parte do denominado "Clube das 16", a partir de 2006/2007, conforme a Nota Técnica do CADE 38/2015/ASSTEC-SG/SGA2/SG/CADE (peças 62 e 63) ; 
b)	houve diversas reuniões do "Clube das 16" para decidir como dividir entre as empresas as obras UCR, UHDT/UGH, Tubovias de Interligações e UDA, consoante o Histórico de Conduta do Cade (peça 31) ;
c)	 a defendente participou dessas reuniões, como sugerem os manuscritos e as planilhas apreendidas na sede da empresa Engevix, reproduzidos nos Laudos de Perícia Criminal da Polícia Federal 2400/2015-SETEC/SR/DPF/PR (peças 26 a 29) e 0777/2015-SETEC/SR/DPF/PR (peça 47) ;
d)	as empresas convidadas para as licitações referentes às obras da UCR, UHDT/UGH, Tubovias de Interligações e UDA eram exatamente as integrantes do "Clube das 16", consignadas nos manuscritos e planilhas supramencionadas (Laudo de Perícia Criminal da Polícia Federal 2400/2015-SETEC/SR/DPF/PR) ; e
e)	as mesmas empreiteiras ou consórcios apresentaram propostas a cada rodada, sendo que a ordem de classificação das propostas se manteve praticamente inalterada entre as diversas tentativas, mesmo que outros preços tenham sido ofertados, consoante o relatório de apuração da Petrobras sobre licitações na Rnest (peça 16 e 17) e o Laudo de Perícia Criminal da Polícia Federal 2400/2015-SETEC/SR/DPF/PR (peças 26 a 29) . 
24.	Cabe destacar que a nota técnica e o histórico de conduta supramencionados foram elaborados a partir de informações colhidas de depoimentos tomados em face do Acordo de Leniência 1/2015, celebrado com a empresa SOG Óleo e Gás S.A., não havendo nenhuma contradição entre seus termos e as provas de corroboração listadas na letra "c" do item anterior.
25.	Com relação à assertiva de que a GDK S.A. seria mera aspirante a entrar no cartel, conforme a própria Nota Técnica do CADE 38/2015/ASSTEC-SG/SGA2/SG/CADE (peça 62, p. 109) , assinalo que o trecho do documento suscitado pela defendente diz respeito ao ano de 2006, quando, de fato, ainda operava o chamado "Clube das 9". Trata-se, por conseguinte, de um contexto anterior à cadeia de fatos e irregularidades tratados no presente feito.
26.	Tanto é assim que o próprio excerto da nota técnica menciona que já haviam consultas a empresas que viriam a formar o dito "Clube das 16", dentre as quais a própria GDK S.A. Por essa razão, a evidência foi catalogada como a "gênese da ampliação do cartel". Segue o trecho do documento que aborda esse fato:
"238. Interessante notar, portanto, a Evidência nº 4, que consolida informações sobre as licitações da Petrobras previstas para o ano de 2006. Neste documento, há referência tanto à reunião realizada em 13 de março de 2006 - entre as integrantes do "Clube das 9" - durante a qual as empresas indicaram suas preferências (coluna "Solicitação 13/03) , quanto às consultas que os integrantes do cartel fizeram às empresas que viriam a participar do acordo, já no âmbito do "Clube das 16": a coluna "Consulta" mostra quais as licitações de interesse das empresas que ainda não participavam do cartel, mas que passaram a receber cartas-convite da Petrobras (Iesa, Engevix, Skanska, Queiroz Galvão e GDK) . Trata-se, portanto, de documento que, por um lado, comprova a divisão do mercado pelas empresas e, de outro, denota a gênese da ampliação do cartel, por intermédio da acomodação de novas empresas 'entrantes':" (grifos acrescidos) .  
27.	Adiante, o documento faz referência ao que chama de Evidência 34, que corresponde a uma planilha intitulada "Lista de Novos Negócios RENEST". Essa peça indica um acordo entre as 15 empresas integrantes do cartel, dentre as quais a própria GDK S.A. (peça 62, p. 128-129) .
28.	Com isso, em vez de contraditar os fatos narrados nos autos, a afirmação de que a defendente era aspirante a entrar no cartel só confirma a cadeia de acontecimentos que ocorreram desde então, os quais culminaram com o acerto a respeito das obras da UCR, UHDT/UGH, Tubovias de Interligações e UDA, da Rnest, com a comprovada participação da GDK S.A.
29.	Sobre a alegação de que nenhuma licitação atribuída à sigla "DG" teria tido como vencedora a GDK, registro, inicialmente, que foi infrutífera a diligência realizada junto à Petrobras para o esclarecimento da questão. 
30.	Apesar do não saneamento dessa dúvida, o eventual insucesso da combinação prévia, o que se afirma por hipótese, não prova que ela não existiu, de fato, até porque o que se cogita aqui não é o benefício havido pela defendente para participar do cartel, mas a sua participação na combinação ilícita, a qual foi amplamente demonstrada nos autos.
31.	Quanto aos demais argumentos não diretamente enfrentados nesta oportunidade, acolho o exame empreendido pela SeinfraOperações.
32.	Sendo assim, considerando o conjunto probatório existente no processo, reputo demonstrada a participação da interessada na fraude à licitação identificada na contratação das obras da UCR, da UHDT/UGH, das Tubovias de Interligações e da UDA, da Rnest, mediante a apresentação de proposta de cobertura (Tubovias) e a supressão de proposta (nos demais certames licitatórios) , em prévio acerto com os demais integrantes do "Clube das 16".
III - Da dosimetria
33.	Conforme visto, a unidade técnica propôs a aplicação da sanção de inidoneidade pelo prazo de três anos da Lei 8.443/1992, alinhada com outros precedentes de minha relatoria.
34. 	Já o MPTCU entendeu que a pena deve ser aplicada separadamente para cada licitação fraudada e depois somada de acordo com a regra do concurso material, aplicando-se, quando for o caso, a continuidade delitiva prevista no art. 71 do Código Penal.
35.	A respeito do assunto, julgo correto adotar a mesma dosimetria que venho manejando em situações similares, a qual já foi devidamente incorporada pela jurisprudência desta Casa - cinco anos para os casos em que a empresa venceu o certame, três anos para as situações em que apresentou proposta de cobertura e um ano para o caso em que a interessada se absteve de apresentar proposta, sem considerar, em nenhuma hipótese, a soma de penas e o agravamento da sanção por concurso material e continuidade delitiva.
IV - Da detração da pena
36.	Com relação à proposta para que seja realizada a detração do tempo já cumprido da pena imposta pela CGU à defendente, por meio do despacho do então ministro da Transparência e Controladoria-Geral da União (peça 89) , divirjo dos pareceres anteriores.
37.	Inicialmente, ressalto que a detração é um instituto do Direito Penal que permite o desconto do tempo de prisão provisória ou de internação provisória na pena privativa de liberdade, ao início de seu cumprimento (art. 42 do Código Penal) . O seu objetivo é evitar que uma pessoa fique presa mais tempo do que a pena imposta na sentença condenatória. Trata-se de incidente sujeito ao juiz de execução, conforme o art. 66, III, inciso "c", da Lei de Execução Penal.
38.	Ainda a título de contextualização, descrevo o procedimento de cálculo da pena a ser cumprida, na esfera da justiça criminal, na breve síntese de Fernando Capez: "após o trânsito em julgado da sentença condenatória, será expedida guia de recolhimento para dar início ao processo de execução. Em seguida, procede-se ao cálculo de liquidação das penas impostas em diferentes processos, somando-as (concurso material) ou unificando-as (crime continuado ou concurso formal, conforme o caso) . Obtido o total a ser cumprido, desconta-se o tempo de prisão provisória. Trata-se de uma simples operação aritmética de subtração: pena menos prisão provisória." grifos acrescidos)  (fonte: ) .
39.	Como se vê, não é fácil o translado do instituto da detração penal para o direito administrativo sancionador. A uma porque não há uma autoridade administrativa encarregada de acompanhar e, em seguida, calcular o tempo de sanções administrativas que importem em restrição de direitos e que tenham sido aplicadas por órgãos distintos. A duas porque, como são autoridades administrativas diferentes, não cabe falar em ficar apenado mais tempo do que o previsto na decisão condenatória, já que não é uma, mas, sim, várias manifestações estatais autônomas no exercício do poder sancionatório.
40.	A detração ainda é mais difícil no caso das sanções de inidoneidade para licitar e contratar com a administração pública, previstas nos arts. 46 da Lei 8.443/1992 e 87, inciso IV, da Lei 8.666/1993. 
41.	Além das ressalvas levantadas no item 39 supra, destaco que a pena de inidoneidade da Lei 8.666/1993 possui um caráter indeterminado, estando sujeita a uma condição resolutiva incerta, qual seja, a reabilitação perante a própria autoridade. Isso por si só torna impossível o abatimento da sanção aplicada anteriormente pelo TCU, por parte da autoridade administrativa competente (como compensar uma pena com prazo em outra sem prazo) . 
42.	A situação contrária até seria possível, considerando que ambas as penas podem ser consultadas no Cadastro de Empresas Inidôneas e Suspensas - CEIS, mantido pela Controladoria-Geral da União. Mas a ausência de uma autoridade administrativa encarregada de calcular o tempo remanescente da pena, como ocorre na esfera criminal, torna inviável a proposta da unidade técnica.
43.	Com relação ao § 3º do art. 22 da Lei de Introdução às Normas do Direito Brasileiro (LINDB) , entendo que ele não ampara a detração da pena, a qual pressupõe uma sanção já fixada, em uma decisão condenatória. Em minha visão, o dispositivo rege a dosimetria de uma penalidade ainda por aplicar, como se verifica de sua leitura textual: § 3º As sanções aplicadas ao agente serão levadas em conta na dosimetria das demais sanções de mesma natureza e relativas ao mesmo fato." (grifos acrescidos) .
44.	Sob essa perspectiva, as penas de mesma natureza e relativas ao mesmo fato, já aplicadas, não devem ser levadas em conta para calcular o tempo das demais sanções na fase de execução, mas para definir o quantum destas, no momento de sua aplicação pela autoridade competente. 
45.	Com isso, somos da opinião que o 3º do art. 22 da LINDB introduziu uma causa de diminuição da pena, a ser arbitrada pelo julgador no momento de sua aplicação, a partir da verificação da natureza e da identidade dos fatos em discussão.
46.	Dito isso, cabe analisar a natureza das sanções em discussão e, se for o caso, os fundamentos efetivamente usados pela CGU, a fim de verificar a possibilidade de redução da pena-base estabelecida no capítulo anterior.
47.	De início, verifico que a declaração de inidoneidade do licitante fraudador, especificada no art. 46 da Lei 8.443/1992, e a declaração de inidoneidade para licitar ou contratar com a Administração Pública, prevista no art. 87, inciso IV, da Lei 8.666/1993, importam restrição a um mesmo interesse jurídico: o direito de licitar e/ou contratar com a Administração Pública. Ambas têm um componente temporal, assim como as penas do Direito Criminal.
48.	Todavia, as sanções especificadas variam em extensão e estão sujeitas a causas distintas de extinção. Enquanto a primeira tem um valor fixo e um limite máximo (5 anos) , a segunda é indeterminada e possui caráter perpétuo, caso não sejam cumpridas as condições de sua extinção. 
49.	A propósito do assunto, a primeira é extinta com o decurso do tempo. Já a segunda o é mediante reabilitação perante a própria autoridade que aplicou a penalidade, que será concedida sempre que o contratado ressarcir a administração pelos prejuízos resultantes e após decorrido o prazo de dois anos.
50.	As características elencadas nos itens 48 e 49 supra impossibilitam, a meu juízo, catalogar as duas sanções como de mesma natureza. Afinal, somente seria possível compensar a pena de inidoneidade da Lei 8.666/1993 na da Lei 8.443/1992, ainda assim, se fosse considerado o tempo já cumprido naquela. Já o contrário, a compensação da inidoneidade da Lei 8.443/1992 na da Lei 8.666/1993, não ocorreria nunca. Pela diversidade de tratamentos, não há como imaginar as duas como penalidades de mesma natureza.  
51.	Ainda se assim não fosse, observo que os fundamentos de fato invocados pela CGU, quando da decretação de inidoneidade, não são exatamente os mesmos dos analisados no presente processo. 
52.	In casu, observo, a partir da leitura do Parecer 21/2017/CONJUR-CGU/CGU/AGU e dos despachos que lhe sucederam, que a pena aplicada pela CGU decorreu de duas infrações: a participação em conluio para a definição de quem seriam as vencedoras dos procedimentos licitatórios realizados no âmbito da Petrobras; e o pagamento de propina ou suborno a agentes públicos da referida companhia.
53.	Não obstante essa dupla catalogação, verifico que o segundo fato foi considerado decisivo para a imputação da sanção de inidoneidade, como se depreende do despacho do coordenador-geral de Processos Judiciais e Disciplinares, que ressaltou a gravidade desse ilícito como a ratio decidendi do seu acolhimento ao Parecer 21/2017/CONJUR-CGU/CGU/AGU e de sua divergência às conclusões do Processo Administrativo de Responsabilização (PAR) , que havia alvitrado a pena de suspensão temporária de participação em licitação e impedimento de contratar com a Administração (art. 87, inciso III, da Lei 8.666/1993) .
54.	Essa conclusão se torna ainda mais nítida, ao se transcrever a conclusão do despacho do consultor jurídico da CGU, corroborando as manifestações anteriores:
"[...] encaminho à apreciação do Senhor Ministro a sugestão de aplicação [...] da penalidade de declaração de inidoneidade [...] pelo comprovado pagamento de suborno a agentes públicos da Petrobras." 
55.	Sendo assim, concluo que a sanção aplicada pela CGU não diz respeito aos mesmos fatos apreciados neste processo, que se limitou a analisar a participação da GDK S.A. - em Recuperação Judicial na fraude às licitações designadas da Rnest. 
56.	Dessa forma, tendo em vista a impossibilidade de se precisar o montante exato da pena que está associado aos fatos que compõem o objeto do presente feito, não é possível, na prática, realizar a compensação almejada pelo § 3º do art. 22 da LINDB.
57.	Desse modo, considerando que a GDK S.A. apresentou proposta de cobertura em uma licitação, infração que absorve as outras (supressão de propostas em outros três certames) , julgo pertinente, na linha da jurisprudência suscitada no item 35 retro, declarar a sua inidoneidade para participar de licitações na Administração Pública Federal, bem como de certames custeados com recursos federais, pelo prazo de três anos, conforme o art. 46 da Lei 8.443/1992.
58.	Diante de todo o exposto, voto por que seja adotada a deliberação que ora submeto a este Colegiado.
TCU, Sala das Sessões Ministro Luciano Brandão Alves de Souza, em 3 de março de 2021.
BENJAMIN ZYMLER 
Relator